ACORDAO-COMPLETO-2357960

ACÓRDÃO 651/2020 ATA 2/2020 - SEGUNDA CÂMARA

VISTOS, relatados e discutidos estes autos de Tomada de Contas Especial - TCE instaurada pelo Tribunal de Contas da União, resultante da conversão do processo de Representação TC-Processo 030.244/2008-2 em TCE, conforme determinação constante do Acórdão 163/2013-TCU-Primeira Câmara, com objetivo de apurar eventuais débitos na execução do Contrato 25/2008, firmado entre o Ministério do Esporte - ME e a Fundação Getúlio Vargas - FGV, que previa a prestação de serviços de consultoria técnica para elaboração de sistema de orçamentação e de estudos técnicos e mercadológicos em instalações esportivas e acomodações, necessários para apoiar o Governo Federal na candidatura como sede das Olimpíadas de 2016, conforme previsto no Termo de Referência - TR que integrava o respectivo processo administrativo, na forma de 30 produtos e 90 relatórios, perfazendo o montante total de R$ 14.220.000,00,
ACORDAM os Ministros do Tribunal de Contas da União, reunidos em Sessão da Segunda Câmara, diante das razões expostas pelo Relator, em:
9.1. julgar regulares as contas dos Srs. Jânio de Andrade Bangoim, José Lincoln Daemon e Wadson Nathaniel Ribeiro, dando-lhes quitação plena, com fundamento nos artigos 1º, inciso I, 16, inciso I, e 17 da Lei 8.443/1992;
9.2. julgar regulares com ressalva as contas dos Srs. Eulâmpio Cordeiro Junior e José Pedro Varlotta, dando-lhes quitação, com fundamento nos artigos 1º, inciso I, 16, inciso II, e 18 da Lei 8.443/1992;
9.3. julgar irregulares as contas da Fundação Getúlio Vargas, com fundamento nos artigos 1º, inciso I, 16, inciso III, alínea "c", da Lei 8.443/1992 c/c os artigos 19 e 23, inciso III, da mesma Lei, condenando-a ao pagamento das quantias a seguir especificadas, fixando-lhe o prazo de 15 (quinze) dias, a contar da notificação, para comprovar, perante o Tribunal, o recolhimento desses valores aos cofres do Tesouro Nacional, atualizados monetariamente e acrescidos dos juros de mora, calculados a partir das datas indicadas até a data do recolhimento, na forma prevista na legislação em vigor;
	VALOR ORIGINAL (R$) 
	DATA DA OCORRÊNCIA

	271.662,75
	26/09/2008

	104.793,09
	04/11/2008

	213.235,30
	06/04/2009

9.4. aplicar à Fundação Getúlio Vargas a multa prevista no artigo 57 da Lei 8.443/1992, no valor de R$ 150.000,00 (cento e cinquenta mil reais) , fixando-lhe o prazo de 15 (quinze) dias, a partir da notificação, para que comprove, perante o Tribunal, o recolhimento aos cofres do Tesouro Nacional, atualizada monetariamente desde a data deste acórdão até a data do efetivo recolhimento, se for paga após o vencimento, na forma da legislação em vigor;
9.5. autorizar, caso seja requerido, nos termos dos artigos 26 da Lei 8.443/1992 e 217 do Regimento Interno do TCU, o parcelamento das dívidas mencionadas nos subitens 9.3 e 9.4 em até 36 (trinta e seis) parcelas mensais e sucessivas, esclarecendo ao responsável que a falta de pagamento de qualquer parcela importará no vencimento antecipado do saldo devedor, sem prejuízo das demais medidas legais;
9.6. autorizar, desde logo, caso não sejam atendidas as notificações, nos termos do art. 28, inciso II, da Lei 8.443/1992, a cobrança judicial dos valores acima, na forma da legislação em vigor;
9.7. encaminhar cópia do acórdão, acompanhado do relatório e do voto que o fundamentam, ao Ministério Público da União, nos termos do § 3º do artigo 16 da Lei 8.443/1992, para adoção das medidas que entender cabíveis; e
9.8 dar ciência desta deliberação aos responsáveis e à Secretaria Especial do Esporte do Ministério da Cidadania.

Tomada de Contas Especial autuada por conversão do processo de representação em sintonia com o Acórdão 163/2013 prolatado pela 1ª Câmara do TCU, ao apreciar o TC 030.244/2008-2, com o intuito de apurar o eventual dano causado ao erário a partir da execução do Contrato nº 25/2008 (Peça 1) firmado entre o então Ministério do Esporte e a FGV para a prestação de serviços de consultoria técnica com vistas à elaboração do sistema de orçamentação e dos estudos técnicos e mercadológicos em instalações esportivas e acomodações para apoiar o governo federal na candidatura do Rio de Janeiro  RJ como eventual sede das Olimpíadas de 2016.

Segunda Câmara

Rememoro que na sessão de 28 de janeiro último, quando da discussão dos presentes autos, o relator Ministro Raimundo Carreiro propôs acolher a defesa dos fiscais do contrato, condenando exclusivamente a contratada, Fundação Getúlio Vargas; enquanto o 1º revisor, Ministro-Substituto André Luís de Carvalho, abriu divergência para condená-los em solidariedade com a contratada.
Em face das discussões então travadas naquela sessão, pedi vista dos autos para melhor analisar a matéria.
Nesse sentido, identifico na instrução técnica (peça 134) elementos que militam em favor dos fiscais do contrato em discussão:
"109. Cabe salientar ainda que a atuação dos gestores, principalmente dos fiscais de contrato, deve ser verificada em contraste com o que estava formado nos contratos. De fato, conforme afirma o Sr. Eulâmpio, 'ao fiscal, no curso de qualquer contrato, neste, em particular, o Contrato 25/2008, cumpre fiscalizar a entrega efetiva dos produtos'. Em verdade, não pode se exigir do fiscal do contrato que ele questione elementos que deveriam ter sido verificados quando da contratação, tais como a precificação correta dos produtos ou a utilidade dos produtos ao órgão. Ao fiscal, em cumprimento à etapa de liquidação, nos termos do art. 63 da Lei 4.320/1964, compete apenas se ater aos termos contratados:
 (...) 
111. Como se observa, não se exige, na etapa de liquidação, que o fiscal questione a utilidade da contratação ou sua precificação. Mesmo a análise da qualidade dos produtos entregues deve se ater ao que foi preconizado na contratação, ou seja, ao Contrato 25/2008 e a seus anexos - o TR e a proposta da FGV. São esses os parâmetros que serão utilizados nas análises abaixo efetuadas.
 (...) 
118. Questionamentos outros, em especial quanto à utilidade da contratação e quanto à adequada precificação dos produtos, por não terem sido objeto de citação ou audiência, não serão tratados nessa instrução".
	A propósito, registro que os referidos gestores foram citados em virtude das condutas abaixo especificada, havendo o Sr. Eulâmpio Cordeiro Júnior sido adicionalmente chamado em audiência:
Citação (peça 87) :
- atestar o recebimento dos produtos entregues pela Fundação Getúlio Vargas, no âmbito do Contrato 25/2008, sem a devida observância à desnecessidade e/ou baixa complexidade técnica dos produtos entregues pela Fundação Getúlio Vargas que demandasse mão-de-obra especializada, com vistas à produção dos relatórios para a candidatura da cidade do Rio de Janeiro aos Jogos Olímpicos de 2016
Audiência (Peça 91) :
- atestar o recebimento dos produtos entregues pela Fundação Getúlio Vargas, no âmbito do Contrato 25/2008, sem a devida observância da comprovação, por parte da FGV da utilização de mão-de-obra especializada, violando o disposto no art. 13, §3°, e art. 67 da Lei 8.666/93, e a Portaria Normativa 60/2003 do Ministério do Esporte.
	Da análise dos autos, verifico que a análise técnica concluiu pelo acolhimento das razões de justificativa do gestor quanto ao segundo chamamento (parágrafo 92 da instrução de peça 134) ; rejeitando parcialmente as alegações de defesa apresentadas em sede de citação.
	No entanto, a própria análise técnica registra (parágrafo 118 que acima reproduzi) que a questão da utilidade da contratação e a relativa à adequada precificação dos produtos não seriam tratadas na instrução, por não terem sido objeto de citação ou audiência.
	Ante esses elementos, considero contraditória a proposição de condenação desses gestores.
	Isso não bastasse, resgato informação prestada pelo eminente relator na discussão deste feito, de que não caberia, no presente caso, ao fiscal do contrato examinar os conteúdos técnicos das peças apresentadas pela contratada. 
Com efeito, identifico nos autos que o Ministério do Esporte a par de nomear o fiscal do contrato sr. Eulâmpio Cordeiro Junior (Portaria nº 81, de 21/8/2008, peça 62, folha 29) , designou adicionalmente equipe técnica para acompanhamento das fases de implementação do objeto do referido contrato, (Portaria nº 113, de 18/11/2008, peça 62, folha 28) , o que, a meu sentir, mitiga eventuais irregularidades de conduta atribuídas ao referido fiscal, uma vez que a parte substancial dos produtos apresentados pela contratada deveriam ser criticados por essa equipe.
Destaco que o Sr. José Pedro Varlotta compõe a mencionada equipe técnica, nos termos da referida Portaria 113/2008.
Assim, pedindo vênias ao nobre 1º revisor, acompanho o voto do relator, eminente Ministro Raimundo Carreiro, a quem cumprimento pela qualidade e sensibilidade do voto que submete ao colegiado.
Ministro JOÃO AUGUSTO RIBEIRO NARDES 
Revisor

Ministério do Esporte (extinto).

3. Interessados/Responsáveis:
3.1. Responsáveis: Eulâmpio Cordeiro Junior (XXX.112.901-XX); Fundação Getúlio Vargas (33.641.663/0001-44); Jânio de Andrade Bangoim (XXX.479.591-XX); José Pedro Varlotta (XXX.846.088-XX); José Lincoln Daemon (XXX.031.017-XX); Wadson Nathaniel Ribeiro (XXX.330.476-XX).

13.1. Ministros presentes: Ana Arraes (Presidente), Augusto Nardes, Aroldo Cedraz e Raimundo Carreiro (Relator).
13.2 Ministro que não participou da votação: Aroldo Cedraz.
13.3. Ministro-Substituto convocado com voto vencido: André Luís de Carvalho (Revisor).

ACORDAO-COMPLETO-2520712

Acórdão 3034/2022 - Segunda Câmara

ACORDAO-COMPLETO-2427224

Acórdão 11923/2020 - Segunda Câmara

RAIMUNDO CARREIRO

Trata-se de Tomada de Contas Especial - TCE instaurada pelo Tribunal de Contas da União, resultante da conversão do processo de Representação TC-Processo 030.244/2008-2 em TCE, conforme determinação constante do Acórdão 163/2013-TCU-Primeira Câmara, relator Ministro José Múcio Monteiro, com objetivo de apurar eventuais débitos na execução do Contrato 25/2008, firmado entre o Ministério do Esporte - ME e a Fundação Getúlio Vargas - FGV, que previa a prestação de serviços de consultoria técnica para elaboração de sistema de orçamentação e de estudos técnicos e mercadológicos em instalações esportivas e acomodações, necessários para apoiar o Governo Federal na candidatura como sede das Olimpíadas de 2016, conforme previsto no Termo de Referência - TR que integrava o respectivo processo administrativo, na forma de 30 produtos e 90 relatórios, perfazendo o montante total de R$ 14.220.000,00.
DA INSTRUÇÃO DA UNIDADE TÉCNICA:
Após a realização de diversas diligências junto ao ME, deu-se prosseguimento ao feito, com a audiência e a citação dos responsáveis, conforme proposta apresentada pela Unidade Técnica às peças 71 a 73, acolhida pelo Ministro José Mucio Monteiro, à época relator do presente processo, por meio de Despacho de 03/05/2017 (peça 74) .
Os elementos de defesa apresentados pelos responsáveis sofreram a primeira análise por parte da Unidade Técnica, de maneira uniforme, em 29/09/2017 (peças 134 a 136) , instrução essa cujo excerto transcrevo a seguir, com fundamento no artigo 1º, § 3º, inciso I, da Lei 8.443/1992.
"INTRODUÇÃO
Cuidam os autos de tomada de contas especial (TCE) instaurada pelo Tribunal de Contas da União, resultante da conversão em TCE do TC Processo 030.244/2008-2 (apensado aos autos) mediante o Acórdão 163/2013-TCU-Primeira Câmara, com o objetivo de apurar eventuais débitos na execução do contrato 25/2008, firmado entre o Ministério do Esporte e a Fundação Getúlio Vargas. 
Em síntese, o Contrato 25/2008 previa a prestação de serviços de consultoria técnica especializada para a elaboração de sistema de orçamentação e de estudos em instalações esportivas e acomodações, necessários para apoiar a atuação do Governo Federal na candidatura como sede das Olimpíadas (Rio 2016) , conforme previsto no termo de referência que integrava o respectivo processo administrativo, na forma de 30 produtos e 90 relatórios, perfazendo o montante total de R$ 14.220.000,00. 
HISTÓRICO 
Especificações do Contrato 25/2008
A consultoria técnica especializada constante no Contrato 25/2008 foi dividida em dois grandes grupos, tal como transcrito abaixo (peça 65, p. 20-50, peça 66 e peça 67, p. 1-9) : 
· Desenvolvimento do sistema de orçamentação de eventos esportivos, contendo:
· Análise crítica e revisão dos itens de criação de pré-projetos de equipamentos esportivos (equipamento é entendido como o conjunto de estruturas, arquibancada, aparelhos, equipamentos esportivos, equipamentos e serviços de tecnologia da informação e tudo mais necessário para a realização de um evento esportivo) ; e
· Pesquisa e cálculo mensal de preços médios desses mesmos itens (mão-de-obra, insumos, aluguel de equipamentos e outros serviços) .
· 	A realização de estudos técnicos e mercadológicos em instalações esportivas e não esportivas necessários para apoiar a atuação do governo federal na candidatura da Olimpíada Rio 2016.  (grifos transcritos) 
O contrato subdividia-se em trinta produtos (relatórios) , os quais ainda se segmentavam em noventa componentes, sendo estes, basicamente, outros relatórios (peça 63, p. 22-24) .
A justificativa de preços para a estimativa de contratação, efetuada pelo ME na data de 5/6/2008, fora efetuada com base nos salários de 23 categorias profissionais, conforme as fontes "Instituto de Pesquisas Data Folha" e a empresa "Carreira Muller". O montante orçado foi de R$ 13.640.742,60, equivalente ao custo Homem/Hora de R$ 121,30 (peça 64, p. 12-22) .
O prazo de prestação dos serviços estava previsto para dezessete meses, a contar da data da assinatura do contrato, tendo como término o dia 31/12/2009, conforme cronograma presente nos autos (peça 66, p. 42-43) . 
Em síntese, os estudos técnicos mercadológicos e de viabilidade demandariam apenas 4 meses, sendo o período restante exclusivamente destinado ao sistema de orçamentação de eventos esportivos.
O orçamento proposto pela FGV para a prestação dos serviços foi no montante de R$ 11.975.000,00, conforme planilha de alocação do pessoal necessário para a execução do contrato (peça 66, p. 45) : 
Tabela 1 - Alocação de pessoal e custo de mão-de-obra propostos pela FGV 
	Discriminação
	Preço/hora (R$) 
	Horas no Projeto
	Total (R$) 

	Supervisor
	250,00
	456
	114.000,00

	Coordenador Executivo
	220,00
	1.520
	334.400,00

	Consultores de Planejamento: sênior
	200,00
	2.080
	416.000,00

	Consultores de Engenharia sênior
	200,00
	2.600
	520.000,00

	Consultor Ambiental Sênior
	200,00
	2.800
	560.000,00

	Consultores de Métodos e Processos sênior
	200,00
	2.600
	520.000,00

	Consultores de Tecnologia da Informação sênior
	200,00
	3.200
	640.000,00

	Consultores de Engenharia pleno
	150,00
	5.000
	750.000,00

	Consultores de Planejamento pleno
	150,00
	5.200
	780.000,00

	Consultores de Tecnologia da Informação pleno
	150,00
	5.200
	780.000,00

	Consultores de Engenharia júnior
	120,00
	8.850
	1.062.000,00

	Consultores de Planejamento júnior
	120,00
	9.440
	1.132.800,00

	Consultores de Tecnologia da Informação júnior
	120,00
	9.120
	1.094.400,00

	Mão de Obra direta
		58.066
	8.703.600,00

	Serviços de Apoio, Editoração e Reprodução de Relatórios

	Profissionais de apoio
	50,00
	29.760
	1.488.000,00

	Secretária Executiva
	30,00
	6.080
	182.400,00

	Equipamentos, Material e Viagens
	761.000,00

	Subtotal Apoio Editoração
		35.840
	2.431.000,00

	Total de pessoal
	93.906
	11.135.000,00

	Hora média
	110,58

	Custos de levantamento de preços

	Preço por praça
	210.000,00

	Total da Coleta de Preços para 4 praças
	840.000,00

	TOTAL
	11.975.000,00

A FGV propôs o pagamento escalonado conforme a entrega dos "produtos". Posteriormente, foram acrescidos mais dez produtos ao objeto contratual, correspondendo a um acréscimo de R$ 2.245.000,00 (18,75%) ao valor original da proposta, conforme o 1° Termo Aditivo ao Contrato 25/2008 (peça 70) .
Os valores previstos para cada produto eram os seguintes:
Tabela 2 - Valor dos produtos do Contrato 25/2008 (peça 63, p. 22-24) 
	Produto
	Descrição
	Números de relatórios
	Valor do Produto (R$) 

	1
	Relatório de Implantação
	1
	1.200.000,00

	2
	1º Relatório Mensal de Acompanhamento
	7
	1.100.000,00

	3
	2º Relatório Mensal de Acompanhamento
	7
	1.000.000,00

	4
	3º Relatório Mensal de Acompanhamento
	2
	900.000,00

	5
	Relatório de Estudos
	15
	900.000,00

	6
	4º Relatório Mensal de Acompanhamento
	10
	900.000,00

	7
	5º Relatório Mensal de Acompanhamento
	4
	725.000,00

	8
	6º Relatório Mensal de Acompanhamento
	6
	725.000,00

	9
	7º Relatório Mensal de Acompanhamento
	1
	375.000,00

	10
	8º Relatório Mensal de Acompanhamento
	2
	375.000,00

	11
	9º Relatório Mensal de Acompanhamento
	4
	375.000,00

	12
	10º Relatório Mensal de Acompanhamento
	3
	375.000,00

	13
	11º Relatório Mensal de Acompanhamento
	1
	375.000,00

	14
	12º Relatório Mensal de Acompanhamento
	4
	375.000,00

	15
	13º Relatório Mensal de Acompanhamento
	1
	375.000,00

	16
	14º Relatório Mensal de Acompanhamento
	1
	375.000,00

	17
	15º Relatório Mensal de Acompanhamento
	2
	375.000,00

	18
	16º Relatório Mensal de Acompanhamento
	3
	375.000,00

	19
	17º Relatório Mensal de Acompanhamento
	1
	375.000,00

	20
	18º Relatório Mensal de Acompanhamento
	5
	400.000,00

	21
	Diagnóstico de Transportes
	1
	150.000,00

	22
	Análise Financeira dos Transportes
	1
	150.000,00

	23
	Análise Ambiental dos Transportes
	1
	150.000,00

	24
	Análise Socioeconômica dos Transportes
	1
	150.000,00

	25
	Análise Gerencial dos Transportes
	1
	150.000,00

	26
	Visão do Legado Institucional
	1
	450.000,00

	27
	Formação Conceitual do Instituto de Excelência Esportiva - 2ª versão
	1
	500.000,00

	28
	Relatório de Diagnóstico da Situação Atual
	1
	150.000,00

	29
	Relatório de Recomendações quanto aos Recursos Sustentadores da Estratégia
	1
	150.000,00

	30
	Relatório Final do Projeto de Segurança
	1
	245.000,00

	Total
	90
	14.220.000,00

Representação originária
	O presente processo teve por origem o Acórdão 163/2013-TCU-Primeira Câmara (peça 1) , o qual julgou representação referente ao contrato 25/2008, firmado entre o ME e a FGV, e ao contrato 26/2008, firmado entre o ME e a FIA no dia 4/8/2008. No tocante ao contrato 26/2008, o supracitado acordão determinou que fosse constituído processo apartado de tomada de contas especial para a apuração dos fatos, originando o TC Processo 003.733/2013-0 [relator Ministro Raimundo Carreiro]. Por seu turno, o contrato 25/2008 é tratado nestes autos.
A representação efetuada pelo Ministério Público Junto ao TCU (MP/TCU) trazia consigo matérias veiculadas na imprensa sobre a candidatura do Rio de Janeiro para sediar os jogos olímpicos e paraolímpicos de 2016, na forma do TC Processo 030.244/2008-2 [relator Ministro José Múcio Monteiro]. As irregularidades narradas baseavam-se, em suma, em sete tópicos (TC Processo 030.244/2008-2, peça 1, p. 39-47) : 
a)	Motivação insuficiente para a contratação direta, visto que a FGV não atenderia ao disposto no art. 24, XIII, da Lei 8.666/1993 (contratação de instituição incumbida regimental ou estatutariamente da pesquisa, do ensino ou do desenvolvimento institucional) ;
b)	Inclusão de serviços de informática no objeto do contrato, também em afronta à possibilidade de dispensa de licitação baseada no art. 24, XIII, da lei 8.666/93;
c)	Especificação pouco clara dos resultados materiais (produtos) esperados da contratação, impedindo a aferição do seu custo e da conformidade dos produtos entregues aos padrões de atendimento esperados;
d)	Inviabilidade da associação entre número de horas e produtos contratados, já que o ME ateve-se somente ao "preço/hora" dos profissionais sem adentrar na adequação do quantitativo de 93.906 horas cotado pela FGV (58.066 horas de supervisão, coordenação dos trabalhos e consultoria propriamente dita e 35.480 horas de serviços de apoio) ;
e)	Inviabilidade da análise da adequação do valor do contrato pela inexistência de orçamento individualizado de cada um dos serviços embutidos na contratação, tornando inviável o controle da correspondência entre os serviços prestados e os seus respectivos pagamentos;
f)	Inexistência de mecanismos de controle da correspondência entre a execução física e a financeira. A título de exemplo, os primeiros três meses, dos dezessete de vigência do contrato, concentravam 50% dos pagamentos, inexistindo qualquer expectativa que naquele período fossem realizados 50% dos serviços previstos;
g)	Ausência de análise individualizada da oportunidade dos serviços contratados, já que grande parte dos produtos contratados estavam condicionados à efetiva escolha da cidade do Rio de Janeiro como sede dos jogos olímpicos de 2016.
Após o decurso de diversas diligências junto ao ME, mesmo com a apresentação de vasta documentação e de justificativas para os atos questionados por esta Corte de Contas, diversas incongruências persistiam, situação essa que motivou a continuidade do feito e a realização de audiências e citação dos responsáveis. 
Audiências e a Citação dos responsáveis
Na análise empreendida na instrução anterior (peça 71) , esta unidade técnica explicitou cada fato irregular praticado no âmbito do Contrato 25/2008 que ensejaria responsabilização dos envolvidos. Após a minuciosa análise efetuada em tal instrução, foi proposto o reconhecimento das seguintes irregularidades e impropriedades, bem como a respectiva medida preliminar que se fez necessária a cada caso: 
I - audiência do Sr. Jânio de Andrade Bangoim, na condição de Coordenador da Secretaria Executiva do ME, do Sr. Wadson Nathaniel Ribeiro, na condição de Secretário-Executivo do Ministério do Esporte, e do Sr. José Lincoln Daemon, na condição de Subsecretário de Planejamento, Orçamento e Administração, para que apresentem razões de justificativa quanto à inclusão de serviços de tecnologia da informação no objeto do contrato 25/2008, em afronta à possibilidade de dispensa de licitação lastreada no art. 24, XIII, da lei 8.666/93;
II - audiência do Sr. Eulâmpio Cordeiro Júnior, na condição de Fiscal do Contrato, do Sr. Wadson Nathaniel Ribeiro, na condição de Secretário-Executivo do Ministério do Esporte, e do Sr. José Lincoln Daemon, na condição de Subsecretário de Planejamento, Orçamento e Administração, em decorrência da não comprovação da utilização de mão-de-obra técnica especializada no âmbito do Contrato 25/2008;
III - Citação do Sr. Wadson Nathaniel Ribeiro, na condição de Secretário-Executivo do Ministério do Esporte, do Sr. José Lincoln Daemon, na condição de Subsecretário de Planejamento, Orçamento e Administração, do Sr. Eulâmpio Cordeiro Júnior, na condição de Fiscal do Contrato, do Sr. José Pedro Varlotta, na condição de Fiscal do Contrato, e da Fundação Getúlio Vargas, para que apresentem alegações de defesa e/ou recolham o débito apurado aos cofres do Tesouro Nacional em decorrência de pagamentos efetuados no bojo do Contrato 25/2008 por produtos desprovidos de mínima complexidade técnica e/ou desnecessários à candidatura da cidade do Rio de Janeiro como sede dos Jogos Olímpicos de 2016.
Neste feito, tal como realizado na instrução anterior, cada uma das irregularidades acima listadas será analisada no tópico "EXAME TÉCNICO", em seus respectivos subtópicos: I, II e III.
A proposta de citação e audiência dos responsáveis foi acolhida pelo Ministro José Múcio Monteiro, relator do presente processo, por meio de Despacho de 3/5/2017, peça 74.
EXAME TÉCNICO
Em cumprimento ao referido Despacho do Ministro Relator José Múcio Monteiro, foi promovida a citação da Fundação Getúlio Vargas (FGV) e dos Srs. José Lincoln Daemon, Wadson Nathaniel Ribeiro, Eulâmpio Cordeiro e José Pedro Varlotta, mediante, respectivamente, os Ofícios acostados às peças 83, 84, 86, 87 e 88, todos datados de 19/5/2017.  
Efetuou-se, ainda, a audiência dos Srs. José Lincoln Daemon, Jânio de Andrade Bangoim, Wadson Nathaniel Ribeiro e Eulâmpio Cordeiro, mediante, respectivamente, os Ofícios acostados às peças 85 e 89, datados de 19/5/2017, e 90 e 91, datados de 23/5/2017.  
A FGV e os Srs. Jânio de Andrade Bangoim, Eulâmpio Cordeiro, Wadson Nathaniel Ribeiro, e José Pedro Varlotta tomaram ciência dos ofícios que lhes foram remetidos (conforme documentos constantes das peças 92 a 95 e 104 a 106) , tendo apresentado tempestivamente suas alegações de defesa/razões de justificativa, conforme documentação integrante das peças 121, 123, 124, 125 e 127, respectivamente.  
O sr. José Lincoln Daemon, após tentativas frustradas de comunicação processual, conforme atestado pela nota do Serviço de Administração desta unidade técnica (peça 126) , foi citado mediante o Edital 7/2017-TCU/SecexEducação, publicado no DOU de 31/7/2017, e comunicado de sua audiência pelo Edital 8/2017-TCU/SecexEducação, publicado no DOU de 31/7/2017. Todavia, manteve-se silente durante todo o período, sendo, portanto, considerado revel.  
Dentre todas as respostas apresentadas, apenas a da FGV trouxe uma discussão preliminar ao mérito. A fundação alegou que o presente processo estaria nulo por "pré-julgamento", argumentando que a instrução que originou sua citação continha termos que representavam a formação completa e imutável de juízo. 
A preliminar aventada pela FGV, contudo, não merece acolhida. Sabe-se que o processo realizado dentro do TCU possui peculiaridades em relação ao processo judicial. A lei orgânica do TCU (LOTCU - Lei 8.443/1992) evidencia, por exemplo, que a citação só deve ser realizada após verificada a existência de irregularidade, conforme se observa no art. 12, II, in verbis:
Art. 12. Verificada irregularidade nas contas, o Relator ou o Tribunal:	
 (...) 
II - se houver débito, ordenará a citação do responsável para, no prazo estabelecido no Regimento Interno, apresentar defesa ou recolher a quantia devida;
Dessa forma, a unidade técnica não deve promover a citação a menos que esteja convencida da ocorrência da irregularidade diante das evidências e indícios apresentados no processo. Isso, contudo, não quer dizer que a conclusão da unidade técnica não esteja sujeita a alterações. Há aí uma diferença a ser pontuada: o convencimento inicial acerca de determinado fato não significa convencimento imutável. 
Assim, embora a LOTCU exija a configuração plena da irregularidade, baseada nos indícios e evidências trazidos aos autos, como um pré-requisito à realização da citação, isso não significa, de modo algum, que a irregularidade inicialmente não possa ser afastada em virtude de novas informações e evidências trazidas aos autos pelos citados. Tanto é assim que, no presente processo, esta instrução de análise dos argumentos de defesa é instruída por auditor que não teve qualquer contato anterior com o processo em tela, fato este que, do ponto de vista prático, é suficiente para afastar qualquer preliminar de "pré-julgamento".
Além disso, ressalta-se que o posicionamento da unidade técnica se constitui apenas como um parecer (LOTCU art. 1º, § 3º, I) , o qual de modo algum vincula a conclusão do Ministro Relator; conclusão esta que, por sua vez, há de se constituir meramente como um voto, o qual pode ser ou não acolhido pelo colegiado do TCU. A saber, ainda que a unidade técnica tivesse posição imutável acerca do tema (possibilidade essa que ora se refuta veementemente) , o posicionamento por ela exarado não tem o condão de vincular a decisão do plenário, inexistindo, portanto, o prejuízo ao contraditório e à ampla defesa. 
Superada tal preliminar, as impropriedades e irregularidades presentes no Contrato 25/2008, e apontadas na instrução de peça 71, serão analisadas separadamente, em forma de tópicos específicos, em conjunto com os respectivos argumentos apresentados pelos responsáveis por meio de suas alegações de defesa ou razões de justificativa, de modo a otimizar a organização desta instrução. 
I. Inclusão de serviços de tecnologia da informação no objeto do contrato 25/2008, em afronta à possibilidade de dispensa de licitação lastreada no art. 24, XIII, da lei 8.666/93
Quanto à presente irregularidade, os responsáveis foram instados a apresentar razões de justificativa quanto à inclusão de serviços de tecnologia da informação (TI) no objeto do contrato 25/2008, em afronta à possibilidade de dispensa de licitação lastreada no art. 24, XIII, da lei 8.666/93.
Em relação à FGV, tem-se que ela cumpre o requisito exigido no supramencionado normativo em que se baseou a contratação em tela, visto que é "incumbida regimental ou estatutariamente da pesquisa, do ensino ou do desenvolvimento institucional". Dentre as suas atribuições estatutárias, aquelas que motivaram a dispensa, mormente, foram as seguintes (TC Processo 030.244/2008-2, peça 8, p. 82) :
I - atuar, de forma ampla, em todas as matérias de caráter científico, com ênfase no campo das ciências sociais: Administração, Direito, Economia e outros, atuando também na Matemática Aplicada e na Tecnologia da Informação e da Comunicação, visando colaborar na formação do povo brasileiro através da produção e disseminação do conhecimento, bem como contribuir na solução de problemas básicos do desenvolvimento econômico e do bem-estar social do país. 
 (...) 
V - desenvolver, nesses campos, atividades de ensino, pesquisa e informação, principalmente pioneiras e de efeitos multiplicativos, para melhor expandir os benefícios ao país; 
VI - manter e desenvolver, complementarmente, sistema integrado de documentação, informações e divulgação, articulando-o progressivamente aos sistemas congêneres, nacionais e internacionais; 
Ocorre que, a despeito da natureza da FGV, a dispensa de licitação quando justificada com base no supracitado artigo da lei de licitações só pode ser usada para a contratação de serviços relacionados à pesquisa, ao ensino ou ao desenvolvimento institucional, ou à recuperação social do preso, como se observa na súmula 250 do TCU:
A contratação de instituição sem fins lucrativos, com dispensa de licitação, com fulcro no art. 24, inciso XIII, da Lei n.º 8.666/93, somente é admitida nas hipóteses em que houver nexo efetivo entre o mencionado dispositivo, a natureza da instituição e o objeto contratado, além de comprovada a compatibilidade com os preços de mercado.
Assim, não basta a instituição ser regimentalmente incumbida da pesquisa e do ensino (caso da FGV) , sendo imprescindível haver o nexo efetivo entre a natureza da instituição (ensino e pesquisa) e o objeto contratado. Como a instrução anterior concluiu que o objeto contratado (incluindo serviços de informática) , a princípio, não possuía nexo efetivo para com as atividades de ensino e pesquisa, constatou-se a necessidade de os responsáveis apresentarem razões de justificativa acerca de tal pretensa irregularidade.
Desse modo, o que deveria ser demonstrado é a aderência do objeto dos serviços contratados no Contrato 25/2008 com o supramencionado dispositivo da lei de licitações no qual se baseou a contratação direta. Assim, duas etapas precisam ser analisadas: primeiramente, há nexo efetivo entre o art. 24, inciso XIII, da Lei 8.666/93, a natureza da instituição, e o objeto contratado?  Caso não haja tal nexo, tem-se comprovada a irregularidade. Havendo, porém, o referido nexo, passa-se à segunda etapa:  os serviços de informática presentes na contratação possuem o condão de afastar o nexo efetivo entre a motivação da dispensa de licitação e o objeto do contrato?
Adentrando a primeira etapa dessa análise, passa-se aos argumentos trazidos pelos responsáveis em suas razões de justificativa. Manifestaram-se a respeito do tema os Srs. Jânio de Andrade Bangoim, e Wadson Nathaniel Ribeiro. O sr. José Linconl, como já exposto, é revel. 
O Sr. Jânio de Andrade Bangoim, em sua manifestação, começa argumentando no sentido de que " é possível se verificar que o Tribunal de Contas não questiona o processo de contratação por dispensa de licitação. O questionamento cinge-se à impossibilidade de dispensa de licitação quando inclusos serviços de tecnologia da informação."
Todavia, a instrução anterior é clara em afirmar (peça 71, p. 5) que o artigo que embasou a dispensa "não admite, em hipótese alguma, o desenvolvimento de sistemas de informática, ante a possibilidade de contratação apenas de serviços de pesquisa, ensino e desenvolvimento institucional, aplicáveis ao caso em pauta".
Ou seja, necessário se faz, inclusive devido à supracitada súmula 250 do TCU, não apenas demonstrar a ausência ou não de serviços de TI, mas também demonstrar que os serviços contratados possuíam, necessariamente, natureza de pesquisa, ensino ou desenvolvimento institucional.
Nesse sentido, argumentou o Sr. Jânio que:
 (...) a Fundação Getúlio Vargas - FGV é, estatutariamente, entidade sem fins lucrativos dedicada à educação, à pesquisa e ao desenvolvimento institucional. 
Para e execução do objeto do Contrato, fundamental a realização de pesquisas sofisticadas para realizar serviços de orçamentação (o que inclui, muito mais do que apenas a coleta de preços em mercados distintos, o tratamento dos dados obtidos e elaboração de análise e conclusões aprofundadas) . (Peça 123, p. 4-5) 
Nesse sentido, ele defende que o nexo entre o objeto do contrato e a natureza da instituição reside nas necessárias pesquisas a serem realizadas para a consecução do fim a ser alcançado. 
Além disso, o gestor defende a hipótese de que, somado à atividade de pesquisa, o ganho de desenvolvimento institucional satisfaria o efetivo nexo exigido na súmula 250 do TCU. 
O responsável demonstrou ainda (peça 123, p. 4-5) , que a AGU, em seu parecer anterior à contratação, mostrou-se convencida da presença de nexo entre o objeto contratado e a natureza da instituição:
Para comprovação da natureza jurídica da entidade que se pretende contratar, vê-se acostada documentação constitutiva da Fundação Getúlio Vargas - estatuto social e respectivas alterações -, dos quais se pode depreender, conforme seu Título I, artigo 2º, que os objetivos expressamente previstos nas atividades estatutárias guardam direta e estreita pertinência com os serviços que esta Administração necessita contratar (fls. 215/231) , atendendo-se, portanto, a primeira exigência contida no Inciso XIII do artigo 24 da Lei 8.666/93. A Fundação, por sua própria natureza, é sem fins lucrativos. (grifos inseridos) 
Por sua vez, o sr. Wadson defendeu a ideia de que os serviços seriam de "desenvolvimento institucional": 
Os serviços objeto do Contrato foram delineados em perfeito atendimento à Lei n° 8.666/93, não havendo qualquer desacordo com a possibilidade de dispensa de licitação. Isto porque não há que se falar, no Contrato 25/2008, em serviços de tecnologia da informação: os serviços contratados pelo Ministério foram, na verdade, de desenvolvimento institucional. (peça 125, p. 7) 
Passa-se, então, aos argumentos dessa primeira etapa da análise, a qual busca verificar se os requisitos exigidos pelo art. 24, XIII, da Lei 8.666/93, e detalhados na Súmula 250 do TCU, estão presentes na contratação em comento.  
Primeiramente, a jurisprudência firmada acerca do conceito de "desenvolvimento institucional" refuta a ideia de que o objeto do Contrato 25/2008 possa ser classificado como tal. Falta a ele a característica da mensurabilidade. Nessa linha, o Acórdão 1516/2005-TCU-Plenário, Ministro Relator Augusto Nardes, determinou o seguinte: 
9.1.5. os contratos para execução de projeto de desenvolvimento institucional devem ter produto que resulte em efetivo desenvolvimento institucional, caracterizado pela melhoria mensurável da eficácia e eficiência no desempenho da instituição beneficiada; (grifos inseridos) 
Nesse mesmo sentido, no voto condutor do Acórdão 714/2008-TCU-Plenário, o Ministro Relator Guilherme Palmeira asseverou que: "Com efeito, o desenvolvimento institucional implica melhoria mensurável da eficácia e eficiência no desempenho da instituição beneficiada, conforme entendimento consagrado na Decisão 655/2002 - Plenário."
Assim, refuta-se a justificativa de objeto relacionado ao "desenvolvimento institucional", visto que se constatou a ausência de critérios de mensurabilidade do suposto desenvolvimento institucional a ser adquirido. Tal ausência é comprovada pela inexistência de referências, no Termo de Referência (TR) e no Contrato, do detalhamento do desenvolvimento institucional que deveria ser adquirido pelo ME ao longo da execução contratual. Sem qualquer detalhamento acerca do desenvolvimento a ser adquirido, impossível é mensurá-lo.
Afastada tal possibilidade, resta, porém, diante do posicionamento da AGU e do Sr. Jânio de Andrade Bangoim a necessidade de se averiguar se, de fato, o objeto do presente contrato pode, em termos gerais, ser classificado como de "pesquisa". 
A princípio, essa possibilidade existe. Entende-se que, havendo o efetivo nexo entre as atividades de pesquisa desenvolvidas no âmbito do Contrato e a natureza da FGV, o qual justificasse a contratação pelo art. 24, XIII, da Lei 8.666/93, afastado estaria, neste ponto, a irregularidade, desde que isso constasse na motivação da dispensa.
Infelizmente, o posicionamento da AGU é genérico, bem como o é a nota técnica (peça 123, p. 228-241) , o que impede a melhor averiguação quanto a ter sido, ou não, a motivação jurídica para a dispensa de licitação baseada no fato de o objeto do contrato ser constituído de atividades relacionadas à pesquisa.
Porém, pelo princípio da presunção de legitimidade, e diante da plausibilidade jurídica do argumento do Sr. Jânio, passa-se a assumir que a manifestação da nota técnica e da AGU correlacionaram as atividades de pesquisa presentes no Contrato 25/2008 com a motivação pela qual a contratação poderia ser dispensada. 
Assumindo-se como verdadeira a manifestação do Sr. Jânio, no sentido que as atividades de pesquisa compuseram o motivo pelo qual se pôde proceder a dispensa de licitação (123, p. 4-5) , forçoso analisar, como já mencionado, se, de fato, o objeto do contrato poderia ser, em termos gerais, classificado como de "pesquisa".
Como expresso na seção Histórico, a consultoria técnica especializada constante no Contrato 25/2008 foi dividida em dois grandes grupos (peça 65, p. 20-50, peça 66 e peça 67, p. 1-9) : 
§ Desenvolvimento do sistema de orçamentação de eventos esportivos, contendo:
o  Análise crítica e revisão dos itens de criação de pré-projetos de equipamentos esportivos (equipamento é entendido como o conjunto de estruturas, arquibancada, aparelhos, equipamentos esportivos, equipamentos e serviços de tecnologia da informação e tudo mais necessário para a realização de um evento esportivo) ; e
o  Pesquisa e cálculo mensal de preços médios desses mesmos itens (mão-de-obra, insumos, aluguel de equipamentos e outros serviços) .
§ A realização de estudos técnicos e mercadológicos em instalações esportivas e não esportivas necessários para apoiar a atuação do governo federal na candidatura da Olimpíada Rio 2016. (grifos transcritos) 
Como se vê, de fato, os serviços contratados possuem natureza de pesquisa. Seja a realização de pesquisa de preços médios, seja a atividade de estudos técnicos e mercadológicos, ambos pressupõem atividades de inquirição voltadas a entender objetos ou conceitos que não eram, a priori, claros; sendo atividades clássicas de pesquisa, visto que consistem na busca, averiguação e investigação da realidade (seja a realidade dos preços, seja a realidade das instalações e equipamentos esportivos) . Nesse sentido, são esclarecedoras definições trazidas no dicionário Aurélio:
1. Ato ou efeito de pesquisar.
2. Indagação ou busca minuciosa para averiguação da realidade; investigação, inquirição.3. Investigação e estudo, minudentes e sistemáticos, com o fim de descobrir ou estabelecer fatos ou princípios relativos a um campo qualquer do conhecimento: pesquisa química; pesquisa arqueológica.  
 (Disponível em https://contas.tcu.gov.br/dicionario/home.asp, acesso em 20/09/2017) .
No caso em tela, estava-se diante da investigação e estudo com o fim de descobrir ou estabelecer fatos ou princípios relativos ao mercado, aos preços e à qualidade dos equipamentos, portanto: pesquisa mercadológica, quantitativa e qualitativa. 
Embora adote um conceito mais restritivo da atividade de pesquisa, Marçal Justen Filho, ao comentar o art. 24, XIII, da Lei 8.666/93, rechaça a ideia de que o termo "pesquisa" se restrinja meramente a um campo específico, como o científico ou tecnológico: "Em princípio, o conceito de pesquisa deve ser interpretado amplamente, evitando preconceitos quanto ao objeto da atuação desenvolvida." (Marçal Justen Filho. Comentários à lei de licitações e contratos administrativos, Ed. Revista dos Tribunais, 16ª ed., Ano 2014. p. 438) 
Contudo, o supramencionado autor esclarece que não é qualquer atividade inovadora que pode ser qualificada como de pesquisa:
Isso conduz à necessidade de afirmar que "pesquisa" não equivale, de modo puro e simples, ao desenvolvimento de soluções inovadoras ou desconhecidas. Se assim o fosse, seria caracterizável como pesquisa toda a atividade, por exemplo, de desenvolvimento de soluções sob encomenda da Administração Pública. A atividade de pesquisa pressupõe o "novo", mas não se restringe a tanto. (...) O que configura a pesquisa é a despreocupação com a satisfação direta de necessidades do pesquisador ou de terceiros. (...) Configura-se a pesquisa no sentido de que a atividade tanto pode produzir efeitos satisfatórios como não, sem que a frustração dos esforços configure uma atuação defeituosa. (Marçal Justen Filho. Comentários à lei de licitações e contratos administrativos, Ed. Revista dos Tribunais, 16ª ed., Ano 2014. p. 438) 
No caso em tela, percebe-se que as pesquisas contratadas pelo ME junto à FGV tem, de fato, essa característica exposta pelo doutrinador acima citado. Não há que se falar em mero desenvolvimento de produtos. Do contrário, as pesquisas de preço e mercadológicas, ao menos hipoteticamente, poderiam produzir efeitos não satisfatórios ao ME, no sentido de demonstrar que o nível de preços ou as condições de mercado eram impróprias para a realização dos Jogos Olímpicos. A saber, independentemente do uso a ser feito do material pesquisado, e independentemente do sucesso da candidatura olímpica, os produtos da FGV deveriam fielmente expor a realidade pesquisada, ofertando conhecimento novo e o colocando à disposição do ME para usá-lo da maneira que julgasse oportuno. 
Além disso, ressalta-se que as atividades de pesquisa executadas no contrato em tela também estão dentro da área de atuação da FGV, sendo, inclusive, reconhecida sua expertise na área de pesquisas mercadológicas, sendo ela, inclusive, a instituição que calcula o importante índice IGP-M, o qual é comumente utilizado para a correção de contratos de aluguel e como indexador de algumas tarifas de energia elétrica. Em seu estatuto, duas de suas atribuições 	subsomem-se nitidamente ao objeto contratado:
V - desenvolver, nesses campos, atividades de ensino, pesquisa e informação, principalmente pioneiras e de efeitos multiplicativos, para melhor expandir os benefícios ao país; 
VI - manter e desenvolver, complementarmente, sistema integrado de documentação, informações e divulgação, articulando-o progressivamente aos sistemas congêneres, nacionais e internacionais; 
Desse modo, conclui-se que o objeto do Contrato 25/2008 possui nexo efetivo com o art. 24, XIII, da Lei 8.666/93, e com a natureza da instituição, visto ser constituído, mormente, de atividades de pesquisa.
Constatado o referido nexo, passa-se à segunda etapa da análise: os serviços de informática presentes na contratação possuem o condão de afastar o nexo efetivo entre a motivação da dispensa de licitação e o objeto do contrato?
Nesta segunda etapa da análise, destaca-se que os responsáveis ouvidos, bem como a FGV, não negaram a existência de serviços de informática no Contrato 25/2008. Todavia, alegam que tais serviços são meramente acessórios ao objeto principal do contrato. 
Sintetiza-se então os argumentos de cada um dos responsáveis:
O Sr. Jânio refutou a hipótese aventada na instrução anterior de que se estava diante de produtos de informática ou tecnologia da informação (peça 123, p. 2) :
Com respeito, é inegável que houve interpretação equivocada da SECEX quanto ao objeto do Contrato 25/2008. É certo que não houve a contratação de serviços de tecnologia.
 (...) 
A utilização de uma ferramenta tecnológica foi necessária como consequência instrumental acessória à execução do contrato. E mais, a FGV, pelo o que consta do processo, não desenvolveu um sistema. Ela tão-somente, customizou um já existente visando a melhor utilização pelo Ministério do Esporte.
Portanto, por onde quer que se olhe, não há como enxergar que tenha a FGV sido contratada para o desenvolvimento de sistema de informática!
Na mesma linha, o Sr. Wadson acrescenta que o termo sistema não deve ser unicamente interpretado como sendo um sistema de informática, de modo que afirma o seguinte (peça 125, p. 8) :
De fato, a palavra "sistema", aplicada no âmbito da contratação da FGV, deve ser compreendida de forma abrangente, referindo-se a um conjunto de ações inerentes ao desenvolvimento da ferramenta para orçamentação de eventos esportivos. Isto implica, dentre outras coisas, aplicação de metodologias, realização de pesquisas de mercado, análises de preços, entre outros, sendo que a parte de tecnologia diz respeito, tão somente, à forma que será utilizada para divulgação e utilização desta que, podemos dizer, "é uma tabela de referência de preços públicos a ser utilizada para balizar contratações, pelo Poder Público, na organização de eventos esportivos", até porque, não faria sentido disponibilizar tabelas impressas. (Transcrição ipsis litteris) 
Em acordo com as afirmações dos gestores, a FGV, embora a sua citação não tenha relação com a presente irregularidade, em suas alegações de defesa (peça 121) , sustentou, em síntese, que:
No desenvolvimento das atividades necessárias ao atingimento adequado do que desejava o Ministério dos Esportes, foram utilizadas ferramentas de informática - e nem se poderia esperar fosse diferente - escolhidas pela FGV dentre as várias disponíveis. Mas estas foram utilizadas como esse próprio TCU se utiliza de softwares os mais variados em sua rotina diária.
Assim, cabe a cogitação: poderia a FGV ter feito seu trabalho sem utilizar-se de softwares, e poderia a Fundação ter entregue o resultado de seus serviços sem a inclusão ancilar de qualquer ferramenta tecnológica? Nos dias de hoje? (Transcrição ipsis litteris) (peça 121, p. 14) 
Diante das afirmações dos gestores, em conjunto com os documentos acostados no processo, forçoso concluir que o objeto da contratação não foram serviços de TI ou de informática. Como argumentaram os responsáveis, de fato houve a utilização de sistemas informatizados, inclusive a customização de um sistema já existente para o uso do ME. Todavia, comprovou-se o uso meramente assessório do instrumental tecnológico utilizado no âmbito do contrato.
Como bem salientou a defesa da FGV, não há como exigir, em um trabalho da complexidade para o qual foi contratada, que ela não se utilizasse de insumos de informática. A fundação chegou inclusive a afirmar que: "Caso não utilizadas estas ferramentas, limitando-se a FGV ao uso do papel e lápis, se nos é permitida a utilização desta imagem, e os serviços seriam igualmente executados - apenas com maios vagar, maior custo e menos eficiência." (peça 121, p. 17 - Transcrição ipsis litteris) . 
Ainda que tal afirmação possa ter sido exagerada, ela é elucidativa no sentido de demonstrar a separação entre o objeto do contrato e os meios utilizados para entregá-lo. Nesse sentido, os responsáveis foram felizes em comprovar que o objeto do contrato não girava em torno da contratação de serviços de informática, mas que a utilização de tais serviços foi um instrumental, um meio, importante para o atingimento do objetivo da contratação, sem, contudo, confundir-se com o objeto propriamente contratado. 
Desse modo, conclui-se que os serviços de informática presentes na contratação em tela não possuem o condão de afastar o nexo efetivo entre a motivação da dispensa de licitação e o objeto do contrato.
Diante de todo o exposto, acolhem-se as razões de justificativa apresentas pelos gestores quanto a este tópico, para concluir que não se constatou a suposta irregularidade na "inclusão de serviços de tecnologia da informação no objeto do contrato 25/2008, em afronta à possibilidade de dispensa de licitação lastreada no art. 24, XIII, da lei 8.666/93". Estendem-se ao revel, Sr. José Lincoln, as conclusões aqui chegadas. 
II. Não comprovação da utilização de mão-de-obra técnica especializada no âmbito do Contrato 25/2008
	Conforme disposições do termo de referência, a contratada deveria contar com quadro de pessoal suficiente e capacitado para a realização do escopo do projeto, com competências específicas para o desenvolvimento das atividades e experiência na organização de grandes eventos esportivos internacionais (peça 68, p. 22-23) .
	A proposta da FGV citava a utilização de profissionais de seu quadro técnico e, caso fosse necessário, o apoio técnico especializado de terceiros, pessoas físicas ou jurídicas, que deveriam atuar sob sua orientação, cabendo à FGV a responsabilidade técnica pela execução das tarefas (peça 38, p. 133) . Além disso, elenca-se o currículo de dezessete profissionais alocados no projeto (peça 38, p. 284-299) .
Consta organograma do projeto em um dos anexos do Produto 2, documento este que explicita a organização da FGV em coordenações e em dois grupos de segmentação dos profissionais, quais sejam, Sistema de Orçamentação e Dossiê, e Estudos de Viabilidade (peça 40, p. 222-224) .
	Quando cruzadas as listagens curriculares com o organograma do projeto, nota-se que dos 23 nomes citados neste, apenas 10 possuem a identificação curricular na proposta comercial da FGV. Some-se a isso o fato de os relatórios que integram cada um dos produtos não indicarem os seus respectivos autores. 
Tal constatação representaria afronta as disposições da Lei 8.666/93. Existe expressa classificação de estudos técnicos, planejamentos, pareceres e assessorias como serviços técnicos profissionais especializados no artigo 13 da citada lei, além do que consta no §3° do art. 13 da Lei 8.666/93: 
A empresa de prestação de serviços técnicos especializados que apresente relação de integrantes de seu corpo técnico em procedimento licitatório ou como elemento de justificação de dispensa ou inexigibilidade de licitação, ficará obrigada a garantir que os referidos integrantes realizem pessoal e diretamente os serviços objeto do contrato.
Diante disso, promoveu-se a audiência dos responsáveis. Passa-se então a análise das razões de justificativa apresentas por eles. 
O Sr. Wadson, ao tratar especificamente dessa alegada irregularidade, foi sucinto em sua defesa quanto ao tema (peça 125, p. 9) :
Os trabalhos executados no âmbito do Contrato 25/2008 foram realizados pela equipe técnica apresentada pela FGV em sua proposta, sendo que o crivo de qualidade do corpo técnico ocorreu por ocasião da seleção realizada pelo Ministério do Esporte durante o processo de contratação. Ressalte-se que a Lei nº 8.666/93 não exige que os autores dos serviços especializados assinem efetivamente cada produto - isto não está escrito no art. 13. 
Ademais, não havendo provas que relacionem os danos alegados à efetiva atuação do signatário, a pretendida responsabilização não é cabível. (grifos inseridos) 
Por sua vez, o Sr. Eulâmpio também trouxe alegações no sentido de que a motivação da contratação foi baseada na expertise da própria FGV enquanto instituição e não baseada numa lista exaustiva de profissionais (Peça 124, p.3) :
De mais a mais, do que consta do processo de contratação, entendo que não se contratou os especialistas da Contratada. Mas sim, a própria Contratada, que tem seus especialistas. Portanto, um produto entregue por ela, com sua chancela, o valida. Entende-se, aqui, e foi o observado na fiscalização, que a interpretação deve ser sistêmica. (grifos inseridos) 
Essa linha de argumentação apresentada pelos responsáveis ouvidos, caso aceita, de fato tem o condão de afastar a constatação da irregularidade aqui perscrutada. 
Ocorre que o exame do art. 13, § 3º, da lei 8.666/93 permite concluir que tal normativo limita sua própria aplicação aos casos em que o corpo técnico se constitua como sendo o elemento de justificação, o motivo, da dispensa ou inexigibilidade de licitação. Em outras palavras, a inteligência da norma busca impor, nos casos em que as habilidades individuais de um ou mais dos especialistas de determinada instituição sejam, por si só, o elemento principal da justificativa da contratação, que haja então a comprovação da atuação direta e pessoal dos especialistas que justificaram a contratação.
No caso em tela, contudo, os responsáveis ouvidos em audiência alegam que o que motivou a contratação não foram as habilidades individuais dos especialistas da FGV, mas sim a expertise institucional da FGV, a qual suplantaria o conjunto isolado das habilidades individuais de seus empregados. 
Tal argumento, de fato, encontra guarida no processo administrativo que resultou na dispensa de licitação. A nota técnica que fundamentou a dispensa de licitação não cita a expertise individual de qualquer especialista da FGV, mas sim os conhecimentos e experiências da instituição FGV (peça 67, p. 23) :
Tal entendimento tem sido confirmado em uma ininterrupta sequência de contratos de prestação de serviços que têm sido assinados com diversos órgãos da Administração Pública direta e indireta. Assim, entre outras, e meramente a título ilustrativo, podemos mencionar contratos e convênios que têm sido celebrados, com dispensa de licitação, com as seguintes Entidades: Senado Federal; Ministério da Fazenda; Ministério Público do Estado do Rio de Janeiro; Banco do Brasil; Companhia Nacional de Abastecimento - CONAB; Confederação Nacional da indústria-CNI; Serviço Social cia Indústria - SESI; Tribunal Regional do Trabalho da l" Região; Tribunal de Justiça do Estado do Rio de Janeiro; Tribunal de Contas do Estado de Pernambuco; Tribunal de Contas do Estado do Paraná; Tribunal de Contas do Município do Rio de Janeiro; Tribunal Superior do Trabalho; Governo do Estado do Piauí; Governo do Estado de Goiás; Governo do Estado da Paraíba; Governo do Estado de Mato Grosso; Município de Teresópolis; Prefeitura da Estância Balneária de Praia Grande; Companhia Estadual de Águas e Esgotos - CEDAE; Centrais Elétricas de Goiás S/A - CELG; Fundo Nacional de Desenvolvimento da Educação - FNDE; etc.
Por evidente que detida análise quanto ao aspecto de legalidade da presente contratação há ser realizada pela douta Consultoria Jurídica desta Pasta, entretanto, enquanto unidade requisitante da presente contratação devemos considerar que, os conhecimentos específicos sobre o evento PAN e PARAPAN RIO 2007 adquiridos pela equipe da FGV envolvida com a organização dos jogos nos últimos 3 (três) anos conferem vantagens quantitativas, qualitativas e administrativas ao Poder Público, que superam a competitividade para a efetiva execução do objeto pretendido.
Como se vê, os argumentos e justificativas foram direcionados para a expertise da fundação. Listou-se um grande número de entidades as quais contrataram a FGV, mas nenhuma enumeração dos profissionais que realizaram tais atividades. Ainda que haja menção da equipe da FGV envolvida nos Jogos Pan-americanos de 2007, há aí uma referência genérica e coletiva, não tendo havido foco no desempenho individual de cada membro da equipe. 
Sendo assim, diante da motivação da contratação ter sido a expertise da instituição FGV e não de membros específicos dessa fundação, entende-se não se aplicar, nesse caso, o disposto no art. 13, § 3º, da Lei 8.666/93. 
A conclusão acima exposta, contudo, não afasta a obrigatoriedade que a FGV tinha de executar diretamente as atividades para a qual fora contratada, sem terceirização. Nesse sentido, a ausência de identificação dos autores dos relatórios poderia, em tese, comprometer a verificação e o atesto de que os produtos foram produzidos diretamente pela FGV. 
Contudo, não há evidências suficientes nos autos que apontem para a ocorrência de burla ao contrato devido a terceirização de serviços pela FGV. Do contrário, o que se observa é que os documentos possuem identificação da logomarca da FGV, com formatação que permite inferir que o produto fora realizado pela fundação. Além disso, os produtos, quando enviados, continha a assinatura de algum dirigente da FGV, como se observa no envio do Produto 1, assinado pelo Sr. Francisco Torres de Sá, Vice-Diretor de Projetos da entidade (peça 38, p. 4) .
Além disso, no Produto 1 também consta o Anexo VIII - Resumo Curricular dos Profissionais Alocados (peça 38, p. 284) onde são listados vários dos profissionais que atuariam no projeto contratado. 
Nesse ponto, vale ressaltar que, ainda que se entenda aplicável o Art. 13, § 3º, da Lei 8.666/93, ao caso em tela, a obrigação consignada em tal dispositivo não é direcionada aos gestores. É a empresa (no caso, fundação) que "ficará obrigada a garantir que os referidos integrantes realizem pessoal e diretamente os serviços objeto do contrato". Ou seja, é a contratada que tem que se certificar que todos os profissionais indicados estão sendo alocados nas atividades contratadas. Isso, contudo, não exige que os autores dos serviços especializados assinem efetivamente cada produto, embora isso seja uma boa prática.
Ou seja, caso fosse exigida a obrigação contida no Art. 13, § 3º, da lei 8.666/93, a FGV é quem teria de garantir que os profissionais atuassem diretamente nas atividades contratadas. Todavia, tal garantia poderia se manifestar de diversas formas, e não apenas pela assinatura em cada produto entregue. Diante disso, o fiscal do contrato, em sua atuação, deveria checar, mormente, se o serviço fora prestado pela FGV. Apenas em caso de desconfiança quanto à autoria é que o fiscal deveria exigir a comprovação de quem produziu os produtos. 
Reforça essa posição a seguinte afirmação da FGV em suas alegações de defesa:
A FGV não tem por prática, na prestação de serviços técnicos especializados, a indicação de autoria em seus trabalhos, nos casos em que figurem colaboradores internos da FGV- nem lei alguma exige esta identificação personalista.
Os trabalhos são de autoria da Fundação, e assim são identificados. (peça 121, p. 27) 
Porém, ressalta-se novamente que, no caso em tela, entende-se não se aplicar o disposto no art. 13, § 3º, da Lei 8.666/93. Daí porque a atuação do Fiscal do Contrato deveria ser apenas no sentido de garantir que os produtos foram apresentados pela própria FGV, sem terceirização ou delegação das atividades. 
Como exposto acima, os produtos eram encaminhados por documentos assinados por representantes da FGV e a fundação, além disso, disponibilizou a lista dos profissionais que atuariam na confecção dos produtos. Diante desse conjunto fático não era razoável exigir dos responsáveis ouvidos que exigissem prova de autoria dos produtos a cada novo envio. Apenas caso houvesse dúvida quanto à atuação direta da FGV, o que não há relatos de ter ocorrido, o fiscal deveria exigir a comprovação mencionada, o que afasta a possibilidade de responsabilização dos gestores ouvidos quanto a este tópico.
Para concluir, destaca-se que embora não houvesse assinaturas em alguns produtos, esses eram precedidos de "Ficha Técnica", na qual consta o nome do Diretor do Projeto, do supervisor e dos coordenadores (peça 38, p.6; peça 39, p. 6; peça 41, p. 6; peça 43, p. 7; peça 45, p. 6; e peça 49, p. 6.) . Tais fichas, de fato, garantiam aos documentos a presunção, ainda que relativa, de que foram produzidos pela equipe da FGV, e elas também foram juntadas pelo Sr. Eulâmpio Cordeiro Júnior, no Anexo II de sua defesa (peça 124, p. 30-35) . 
Assim, diante de todo o exposto, os argumentos aqui analisados foram suficientes para se acolher as razões de justificativa dos Srs. Eulâmpio Cordeiro Júnior e Wadson Nathaniel Ribeiro, e afastar a responsabilização deles quanto à "não comprovação da utilização de mão-de-obra técnica especializada no âmbito do Contrato 25/2008".
III. Pagamentos efetuados no bojo do Contrato 25/2008 por produtos desnecessários e/ou desprovidos de mínima complexidade técnica
	Conforme exposto anteriormente nesta instrução, na seção Introdução, o contrato subdividia-se em trinta relatórios, denominados "produtos" pela FGV, os quais ainda se dividiam em 90 componentes de relatório. Tal classificação fora feita visando adequar a cotação dos preços do contrato ao pagamento por produtos, e não por homem-hora, visto que o orçamento inicial utilizou esta metodologia.
A noção de que cada pagamento deveria ter como contrapartida a apresentação de um produto, porém, advém desde o TR: "Os respectivos pagamentos serão liberados contra a entrega dos relatórios e neles estarão incluídos todos os encargos tributos, impostos, despesas administrativas, viagens, hospedagens e quaisquer outras despesas inerentes à realização dos serviços." (sic) (peça 68, p. 24) . Apesar disso, a proposta da FGV foi apresentada com base no custo homem-hora (peça 66, p. 45) . 
Ressalta-se que a cotação de preços pela métrica homem-hora fora reiteradamente questionada em diversos processos por esta Corte de Contas pela ocorrência, nas palavras do Exmo. Ministro Augusto Sherman, do "paradoxo do lucro-incompetênca" (Acórdão 786/2006-TCU-Plenário) . Em outras palavras: enquanto mais morosa fosse a execução do contrato, e/ou enquanto menor fosse a qualificação dos profissionais alocados, mais tempo seria necessário à consecução do objeto da contratação, consequentemente tornando o ajuste mais rentável para o contratado. Privilegiar-se-ia, assim, a baixa eficiência em detrimento de uma execução célere.
No desiderato de inibir tal ocorrência, a remuneração pela entrega de produtos remunera o contratado pelo critério inverso: se a entrega do bem/serviço for rápida, a contraprestação pecuniária também será recebida rapidamente. Em tal caso, o controle da Administração Pública sobre o contrato reside primordialmente na qualidade do objeto entregue, bem como no atendimento das especificações constantes no termo de referência.
	Segundo relatado na instrução anterior (peça 71) , o contrato 25/2008 apresentaria indícios de que os produtos foram concebidos artificialmente. 	Assim, com o fim de identificar-se a utilidade e o teor de cada um dos relatórios presentes nos "produtos", esta unidade técnica, na referida instrução, efetuou minuciosa análise dos seus teores, de modo a identificar os relatórios produzidos pela FGV que explicitamente não justificam os pagamentos efetuados ante a ausência de mínimos indícios de complexidade técnica, além do diagnóstico já existente nos autos (peça 7) . 
A avaliação foi particionada em cada um dos produtos do Contrato 25/2008, indicando o respectivo processo administrativo, o componente de relatório pertinente e o montante pago. A partir de tal análise promoveu-se a citação dos gestores responsáveis, bem como da FGV.
Desse modo, acompanhando a lógica presente na instrução de peça 71, serão analisados os argumentos de defesa apresentados em conjunto com as conclusões da instrução anterior, de modo a verificar a ocorrência de débito.
Antes, porém, cabe registrar alguns argumentos gerais acerca da presente imputação. 
A primeira consideração a ser feita diz respeito ao repetido argumento utilizado pela FGV no sentido de que a utilidade e qualidade de seus relatórios estaria comprovada pelo simples fato de o Rio ter tido sucesso em sua escolha como cidade sede dos jogos olímpicos de 2016 (peça 121, p. 32) : 
Para que as chances da candidatura fossem efetivas e concretas, diversas ações foram executadas - entre elas, a contratação da FGV, que colaboraria, como de fato colaborou - e com inegável sucesso, tendo em vista o resultado vitorioso da candidatura do Rio de Janeiro - com a elaboração do projeto/proposta e seus desdobramentos.
Quanto a essa argumentação, tem-se que não é possível se inferir, com base nos relatórios enviados ao TCU, que a FGV se consistiu em fator necessário ou primordial para o sucesso da candidatura Rio 2016. É sabido que o acontecimento de determinado fato decorre de uma conjuntura inumerável de fatores. Atribuir o resultado da candidatura como, unicamente ou primordialmente, resultado das ações da FGV não se mostra razoável.
Não se está afirmando que a FGV não contribuiu para a candidatura. Apenas se afirma que a escolha do Rio como cidade sede não garante, per si, que os produtos entregues pela FGV possuíam qualidade compatível com os valores dispendidos. Em verdade, há inúmeros fatores que podem ter contribuído para a escolha do Rio de Janeiro. Há inclusive, conforme noticiado da mídia, operação da Polícia Federal que investiga a compra de votos para a escolha da cidade cede (Operação Unfair Play) . A menção a tal operação não visa colocar em dúvida a idoneidade da candidatura ou da contratação ora analisada, apenas aponta para a existência incontáveis fatores que podem, ou não, ter influenciado no resultado da escolha da cidade sede. 
Desse modo, diante dos inúmeros fatores que podem ter contribuído para o êxito da candidatura, não cabe ao TCU conjecturar qual a importância do Contrato 25/2008 para a escolha do Rio como sede. Cabe a esse tribunal, contudo, verificar em que medida cada produto entregue estava de acordo com os parâmetros contratados, bem como de acordo com os princípios e normas da administração pública. Assim, a relevância de tais produtos para o ME e para o "sucesso da candidatura" poderá ser atestada apenas caso ela se apresente como consequência de os produtos terem seguido os parâmetros de qualidade e utilidade exigidos para a contratação. Logo, serão relevantes os produtos úteis e de boa qualidade, exclusivamente. 
Outra importante consideração a se fazer é quanto ao argumento de que complexidade necessária por detrás dos produtos entregues seria grande, ou seja, de que o esforço implícito aos relatórios seria contundente, embora os produtos pudessem aparentarem ser simples, conforme afirma a FGV, tratando especificamente do produto 01: 
Tem-se, portanto, que o pagamento da primeira parcela do valor contratado feito pelo Ministério do Esporte à FGV não se referiu ao "preço" do Relatório de Implantação, até porque não foi este o pacto celebrado. Significou, isso sim, na forma contratada, o pagamento da parcela devida ao final de toda uma fase, prenhe de atividades intelectuais indispensáveis, e que resultou na elaboração de estudos e pesquisas que, úteis de per si, resultaram no dito relatório.
Na mesma linha, afirma o Sr. Eulâmpio: "Com isso, os produtos entregues, a bem da verdade, representam uma série de atos prévios que culminaram naquele documento e que, por óbvio, não pode ser analisado isoladamente, como este tribunal pretende." (peça 124, p. 5) 
Tal argumentação não pode prosperar. Ocorre que a contratação não se deu com base na quantidade de esforço ou de homem/hora. A contratação se deu com base na entrega de produtos. Os produtos são, portanto, o único meio pelo qual se pode averiguar a própria prestação do serviço. Toda a complexidade envolvida, a qual sirva a justificar o preço dispendido, não pode ser implícita, mas tem de constar explicitamente nos produtos, sob pena de inviabilizar o controle da qualidade dos serviços não apenas sob a ótica dos órgãos de controle, mas também do próprio órgão contratante. 
Assim, não se pode aceitar a justificativa genérica de que há grande complexidade implícita nos contratos. Deve haver a expressa comprovação da complexidade envolvida em cada caso. Não se afirma aqui que cada produto, isoladamente, deve transparecer a completude dos esforços totais da consultoria. Mas, caso se perceba da análise isolada de um produto específico nenhum ou pouco avanço em relação ao objetivo final da contratação, não se pode ser conivente com a entrega de tais produtos, nem com o percebido desperdício de recursos públicos.
Cabe salientar ainda que a atuação dos gestores, principalmente dos fiscais de contrato, deve ser verificada em contraste com o que estava formado nos contratos. De fato, conforme afirma o Sr. Eulâmpio, "ao fiscal, no curso de qualquer contrato, neste, em particular, o Contrato 25/2008, cumpre fiscalizar a entrega efetiva dos produtos". Em verdade, não pode se exigir do fiscal do contrato que ele questione elementos que deveriam ter sido verificados quando da contratação, tais como a precificação correta dos produtos ou a utilidade dos produtos ao órgão. Ao fiscal, em cumprimento à etapa de liquidação, nos termos do art. 63 da Lei 4.320/1964, compete apenas se ater aos termos contratados:
Art. 63. A liquidação da despesa consiste na verificação do direito adquirido pelo credor tendo por base os títulos e documentos comprobatórios do respectivo crédito.
§ 1° Essa verificação tem por fim apurar:
I - a origem e o objeto do que se deve pagar;
II - a importância exata a pagar;       (Vide Medida Provisória nº 581, de 2012) 
III - a quem se deve pagar a importância, para extinguir a obrigação.
§ 2º A liquidação da despesa por fornecimentos feitos ou serviços prestados terá por base:
I - o contrato, ajuste ou acordo respectivo;
II - a nota de empenho;
III - os comprovantes da entrega de material ou da prestação efetiva do serviço.
No mesmo sentido, a obrigação da contratante, expressa na Cláusula Quarta do contrato em tela, se resumia a "Acompanhar e fiscalizar a execução do objeto contratado e os serviços realizados pela CONTRATADA, verificando a conformidade deste Contrato com seus Anexos, inclusive com a Proposta da CONTRATADA, zelando pelo cumprimento de prazos e monitorando a qualidade dos serviços executados" (peça 67, p. 27) . 
Como se observa, não se exige, na etapa de liquidação, que o fiscal questione a utilidade da contratação ou sua precificação. Mesmo a análise da qualidade dos produtos entregues deve se ater ao que foi preconizado na contratação, ou seja, ao Contrato 25/2008 e a seus anexos - o TR e a proposta da FGV. São esses os parâmetros que serão utilizados nas análises abaixo efetuadas.
Por fim, cabe ressaltar que o TR e a Proposta da FGV, juntamente com o contrato, compõe sistema suficiente de referências para a aferição do resultado dos trabalhos entregues no âmbito do contrato 25/2008. Nesse sentido, o débito imputado aos Srs. Wadson e José Linconl, o qual se baseou na não adoção de "providências no sentido de estabelecer regras e mecanismos para efetivação do controle necessário da execução do Contrato 25/2008", não deve ser mantido. 
Ademais, além de o motivo da citação ter sido a ausência de mecanismos e regras de controle, os quais se mostraram existentes, tem-se que o controle direto da execução do contrato era função dos fiscais, não sendo razoável exigir dos secretários que analisassem minuciosamente os produtos entregues, conforme argumenta o Sr. Wadson (peça 125, p. 5) : 
Nesse sentido, entende-se como um encargo demasiado oneroso para o gestor citado atribuir-lhe a responsabilidade por eventuais resultados que não decorrem de sua conduta funcional, considerando que seria impensável esperar-se que o titular da Secretaria procedesse, de per si, a análise detalhada da execução de cada contrato no âmbito do Ministério.
Assim, desde já, esclarece-se que a presente instrução não proporá a inclusão dos secretários (Sr. Wadson Nathaniel Ribeiro, na condição de Secretário-Executivo, e Sr. José Lincoln Daemon na condição de Subsecretário de Planejamento, Orçamento e Administração) como responsáveis solidários pelos débitos a serem quantificados.  
Esse entendimento ora adotado encontra respaldo em precedentes do TCU:
A assertiva é totalmente válida. Realmente não se pode exigir do gestor que revise todos os atos de seus subordinados. No entanto, ao revés, não pode o gestor acreditar que todos os atos realizados pelos seus subordinados estão imunes a vícios.
É recorrente a jurisprudência desta Corte de Contas no sentido de que não se pode exigir do gestor mais do que se pode exigir do homem médio, este considerado como diligente e cuidadoso com os seus negócios. (voto condutor do Acórdão 2011/2016-TCU-Plenário, Relator Min. Marcos Bemquerer) 
No caso em tela, foram necessárias horas de trabalho de mais de um auditor para que a unidade técnica concluísse em quais dos produtos teriam ocorrido dano ao erário. Como se verá mais a frente, parte dos débitos imputados não foi mantida na presente instrução. Assim, tem-se que a averiguação dos requisitos para os pagamentos exigia minuciosa análise, a qual poderia e deve ser exigida do fiscal de contrato, mas não dos gestores do ME, visto que o débito foi residual e só podia ser observado após análise que não cabe ao gestor médio sob pena de inviabilizar não só sua função como a consagração da divisão de tarefas. No mesmo sentido, tem-se o 	Acórdão 416/2003-TCU-Plenário, de relatoria do Min. Ubiratan Aguiar, o qual afirma em se voto: "Assim sendo, não cabe ao gestor rever todos os atos administrativos praticados por seus subordinados, sob pena de inviabilizar a gestão como um todo."
Desse modo, quando se mencionar, na análise de cada produto, a rejeição ou acolhimento das alegações dos responsáveis, isso se aplicará primordialmente à FGV e aos fiscais do contrato (Srs. Eulâmpio Cordeiro Junior e José Pedro Varlotta) , visto que já aqui se afirma o acolhimento das alegações de defesa do Sr. Wadson e a extensão dela ao revel, Sr. José Lincoln.
Questionamentos outros, em especial quanto à utilidade da contratação e quanto à adequada precificação dos produtos, por não terem sido objeto de citação ou audiência, não serão tratados nessa instrução. 
III.1 Produto 1 - Processo 58701.001287/2008-33
	O Sr. Eulâmpio Cordeiro Júnior, na condição de fiscal do contrato, atestou o recebimento do produto 1 conforme consta na nota fiscal de serviços, no valor de R$ 1.200.000,00, e no relatório de recebimento do produto (peça 38, p. 300 e 303) .
III.1.1 Componente do Relatório 1 - Relatório de Implantação - R$ 1.200.000,00
O primeiro relatório entregue pela FGV, conforme apontado na instrução anterior, contava com os tópicos a seguir transcritos (peça 71, p. 8) : 
2.1 - Recursos de Infraestrutura: limitava-se a elencar, de maneira superficial, a infraestrutura adequada para que a FGV trabalhasse, como salas, recursos de informática (softwares utilizados, com uma breve explanação de suas funções) , localização, banheiros, etc. (peça 38, p. 13-17) ;
2.2 - Recursos Humanos: elenca de maneira superficial a capacitação técnica de seus funcionários e suas capacitações (peça 38, p. 17-20) ;
2.3 -  Estratégia de Organização dos Trabalhos; Plano de Trabalho Global: traça a estratégia para desenvolvimento das atividades apenas com relação ao próprio relatório e ao Produto 1, com tópicos como partida do projeto, macro-planejamento, planejamento e projeto geral da implantação do projeto, entre outros (peça 38, p. 21-45) ;
2.4 - Metodologia de Gerenciamento: traça diretrizes e técnicas para o planejamento, execução, controle e encerramento dos projetos. Baseia-se no guia PMBOK - Project Management Body of Knowledge (peça 38, p. 45-53) ;
2.5 - Sistemática de Funcionamento das Equipes: síntese das atribuições sugeridas para o Comitê Olímpico Brasileiro (COB) , para o Comitê de Candidatura Rio 2016 e para o Ministério do Esporte (peça 38, p. 54-55) ;
3.0 - Considerações Finais: mera síntese do anteriormente exposto (peça 38, p. 56-58) .
	As demais páginas do relatório (peça 38, p. 60-299) , apresentadas como anexo, elencavam documentos já existentes anteriormente à entrega do Produto 1, quais sejam: proposta de prestação de serviços da FGV; Decreto Presidencial de criação do Comitê de Candidatura Rio 2016; Termo de Referência para a contratação; Contrato 25/2008; Dispensa da Licitação; Publicação do contrato no Diário Oficial da União (DOU) ; Carta-Fiança Bancária e resumo curricular dos profissionais alocados.
	Na instrução anterior se concluiu que o produto 1 possuía relevância apenas para a própria FGV, tornando a sua entrega como produto do Contrato 25/2008 e, especialmente a previsão e efetivo pagamento pelo seu desenvolvimento, algo que afrontaria os princípios que regem as contratações públicas.
Foi apontado, ainda, que o produto em si possui apenas 54 páginas de conteúdo, visto que o resto da documentação era composto de anexos, os quais já existiam antes mesmo da produção do relatório 1. Além disso, o conteúdo foi considerado de baixa complexidade, visto tratar superficialmente as questões ali elencadas, de modo que seria totalmente incongruente o valor dispendido com o produto apresentado.
Dessa maneira, a instrução concluiu que o pagamento de R$ 1.200.000,00 pelo componente do relatório 01 (Relatório de Implantação) não foi justificado pelos elementos presentes nos autos, tendo sido proposta a inclusão desse montante no débito a ser aplicado aos responsáveis.
Todavia, em análise ao Produto 1 (peça 38) , percebe-se que aquilo que a FGV entregou está de acordo com aquilo que fora apresentado na proposta feita pela fundação, a qual constituía como anexo ao contrato e era o meio pelo qual os fiscais deveriam averiguar os produtos, conforme exposto no item 110 supra. Nesse sentido, acrescentando a importância do produto inclusive para fins de controle, o Sr. Eulâmpio (peça 124, p.7) afirma: 
Em assim sendo, este "Produto 1", além de estar descrito como um produto no processo de contratação, foi utilizado pelo Ministério do Esporte, inclusive para fins de fiscalização, pois o planejamento é a base de todo o acompanhamento do órgão, não podendo se concluir pela irrelevância deste.
Para fins de verificação da convergência do produto entregue com a proposta apresentada pela FGV, apresenta-se na tabela abaixo o resumo do que foi encaminhado pela fundação, no bojo do Produto 1, em contraposição ao que constava na proposta da FGV:
Tabela 3 - Comparação Produto 1 e Proposta da FGV
	Proposta da FGV - Conteúdo esperado (peça 65, p. 18) 
	Produto 01 - Conteúdo Apresentado 

	Identificar os recursos de infra-estrutura necessários, tais como:
Área física necessária para acomodação das equipes,
Mobiliário,
Equipamentos básicos,
Equipamentos de informática; e
Softwares básicos.
	2.1 - Recursos de Infraestrutura: limitava-se a elencar, de maneira superficial, a infraestrutura adequada para que a FGV trabalhasse, como salas, recursos de informática (softwares utilizados, com uma breve explanação de suas funções) , localização, banheiros, etc. (peça 38, p. 13-17) ;

	Identificar e mobilizar os recursos humanos necessários para a organização e planejamento do Sistema de Orçamentação;
	2.2 - Recursos Humanos: elenca de maneira superficial a capacitação técnica de seus funcionários e suas capacitações (peça 38, p. 17-20) ;

	Identificar os recursos humanos necessários para a organização, planejamento e gestão dos diversos estudos técnicos e de viabilidade;
	
	Desenvolver a Estratégia de Organização dos trabalhos (Múltiplos Projetos) ;
	2.3 -  Estratégia de Organização dos Trabalhos; Plano de Trabalho Global: traça a estratégia para desenvolvimento das atividades, com tópicos como partida do projeto, macro-planejamento, planejamento e projeto geral da implantação do projeto, entre outros (peça 38, p. 21-45) ;

	Identificar e relacionar nas áreas de conhecimento acima listadas as principais atividades e desdobramentos de cada um dos módulos e etapas, para possibilitar a estruturação de um processo de governança, necessário para garantir uma melhor visibilidade dos projetos, principalmente por se tratarem de diversos estudos nas mesmas áreas, e que têm entre si sinergia necessária para o sucesso dos resultados;
	
	 Identificar na metodologia de gerenciamento integrado de projetos os escopos, prazos, custos, comunicação e riscos, como forma de nortear corretamente os módulos, e etapas subsequentes;
	2.4 - Metodologia de Gerenciamento: traça diretrizes e técnicas para o planejamento, execução, controle e encerramento dos projetos. Baseia-se no guia PMBOK - Project Management Body of Knowledge (peça 38, p. 45-53) ;

	Estabelecer em conjunto com as entidades envolvidas (Ministério dó Esporte, Comitê Olímpico Brasileiro e Comitê de Candidatura Rio 2016) a sistemática de funcionamento das equipes a serem envolvidas.
	2.5 - Sistemática de Funcionamento das Equipes: síntese das atribuições sugeridas para o Comitê Olímpico Brasileiro (COB) , para o Comitê de Candidatura Rio 2016 e para o Ministério do Esporte (peça 38, p. 54-55) ;

		3.0 - Considerações Finais: mera síntese do anteriormente exposto (peça 38, p. 56-58) .

Diante da correlação acima exposta, não se pode concluir que houve ação ou omissão faltosa por parte dos responsáveis citados. O conteúdo entregue, de fato, correspondia ao conteúdo esperado, tomando-se como base a proposta feita pela FGV, a qual era o único referencial no que tange a esse produto. Isso porque o termo de referência não previa a confecção do produto 01, conforme tabela de correspondência trazida aos autos pelo Sr. Eulâmpio (peça 124, p. 72) . Apesar disso, como a proposta compunha o contrato como um de seus anexos (item 110) , era nela que o fiscal deveria se basear. E, baseando-se em tal proposta, o produto entregue satisfazia o que era esperado. 
O questionamento acerca do valor razoável a ser pago só poderia ser realizado em relação ao processo de contratação, quando se deveria verificar o aceitável valor a ser pago por cada produto. Na fase de pagamento, o fiscal não tem mais ingerência quanto ao preço a ser pago. Diante disso, como o escopo da presente instrução se resume ao motivo pelo qual os responsáveis foram citados - a saber, pelos pagamentos considerados indevidos - não há mais que se conjecturar acerca do valor ideal do produto. 
Assim, diante de todo o exposto, a análise aqui empreendida não encontrou indícios suficientes para a manutenção do débito apontado na citação. Desse modo, acolhem-se as alegações de defesa dos responsáveis citados para a afastar-lhes a imposição de débito ou de demais sanções no que tange especificamente ao pagamento do Produto 1 - Processo 58701.001287/2008-33.
III.2 Produto 2 - Processo 58701.001296/2008-24
	O ateste na nota fiscal, atinente ao recebimento de todos os relatórios integrantes do produto 2, foi dado pelo Sr. Eulâmpio Cordeiro Júnior (peça 40, p. 232) . 
III.2.1 Componente do Relatório 2 - Relatório de acompanhamento da implantação da pesquisa - R$ 86.104,58
O relatório apresenta conceitos metodológicos de boas práticas para a realização de uma pesquisa de preço: principais conceitos metodológicos; principais conceitos de pesquisa de preços; técnicas de pesquisa; definição do tamanho da amostra; tipos de preço; políticas de ajuste de preços e; especificações dos produtos pesquisados (peça 39, p. 16-23) . 
Nota-se que são apenas sete páginas com conteúdo simplório disponível inclusive em mídias da própria administração pública (IBGE, manual do SICRO e/ou do Sinapi, por exemplo) , além de que, por si só, não relevam utilidade à Administração Pública, consequentemente não justificando o pagamento na cifra de R$ 86.104,58, motivo pelo qual foi proposta, na instrução de peça 71, a inclusão desse montante no débito a ser aplicado aos responsáveis. 
Quanto a esse tópico, o Sr. Eulâmpio, em suas alegações de defesa, se limitou a afirmar que: "ao autorizar o pagamento do Produto 2 - Relatório 02, considerou, além da efetiva entrega do produto, o know how da FGV e, acima de tudo, o trabalho realizado e a condição a ele imposta pelo o próprio Termo de Referência e Proposta da FGV."
A FGV (peça 121, p. 41-42) , por sua vez, pontuou que: 
Os conceitos para realização de uma pesquisa de preço fazem parte de uma metodologia própria e exclusiva, desenvolvida pelo IBRE/FGV, a partir da experiência adquirida por este Instituto ao longo de mais de sessenta anos de tradição em serviços desta natureza. 
Esta metodologia foi especificamente adaptada para o trabalho contratado pelo Ministério do Esporte, visto que as características que se devem controlar em cada pesquisa de preço são comuns - tipos de preço, informantes, especificação dos - produtos, etc. -, porém as especificidades destas variáveis são definidas em função dos objetivos da pesquisa.
Além disso, a FGV afirma que foram expostas e explicadas detalhadamente diversas variáveis, para que, após a concordância do ME, pudesse haver continuidade nos trabalhos (peça 121, p. 42) .
Ocorre que, como visto nas considerações iniciais dos argumentos referentes ao tópico III, a mera reputação da FGV, seu histórico, ou mesmo o êxito da candidatura não são suficientes para justificar o pagamento de determinado produto. Além disso, toda a alegada complexidade envolvida deve estar explicitamente evidenciada no produto entregue. 
No caso do relatório 2, ora em comento, verifica-se que seu conteúdo não está de acordo com o previsto na proposta entregue pela própria FGV. Conforme se observa abaixo, havia uma série de conteúdos previstos para o relatório em questão:
Fase 1.3.1 - Implantação da Pesquisa e Cálculo de Preços Médios
Nesta fase serão desenvolvidas as seguintes atividades para um conjunto de até 300 (trezentos) itens:
Estudo de viabilidade e dimensionamento da pesquisa;
Pesquisa de Campo:
Estruturação da equipe de campo e de análise de preços;
Definição dos insumos a serem pesquisados;
Quantificação e identificação das bases de informantes e amostras;
Contato prévio com os possíveis informantes;
Coleta dos primeiros preços; e
Críticas e cálculo dos primeiros preços,
Parametrização do sistema de cálculo; e
Coleta e crítica dos preços.
 (Peça 65, p. 46-47 - grifos inseridos) 
Além dessa extensa lista de itens que deveriam constar no relatório 2, houve a estipulação de cronograma de implantação o qual estipulou que nos dois primeiros meses houvesse a implantação da pesquisa de preços nas cidades de Brasília, Rio de Janeiro, e São Paulo (Peça 65, p. 47) .
Diante disso, deveriam constar no produto 2, relatório 2, todos os itens listados acima e ainda a implantação da pesquisa, com um conjunto de até trezentos itens, nas três cidades acima referidas. Porém, o produto entregue se limitou a tratar da metodologia e dos conceitos a serem a adotados. Embora a FGV alegue que necessitava da anuência do ME quanto aos conceitos adotados para então dar continuidade nos trabalhos, tal anuência poderia advir de um ofício ou de reuniões. Não era necessário, e não estava previsto, um produto de R$ 86.104,58 reais para meramente descrever metodologias e pedir anuência do ME. 
No relatório entregue, informa-se que "Os dois relatórios subsequentes abordarão os diagnósticos setoriais para viabilização e a pesquisa de campo a ser realizada." Todavia a exigência presente na proposta da própria FGV era no sentido de que desde o primeiro relatório houvesse pesquisas de campos e coleta de preços (até 300 itens) . Desde o primeiro mês, inclusive, a implementação deveria abranger as cidades de Brasília, Rio de Janeiro, e São Paulo.
Dentre as atividades listadas acima (item 137) , apenas as de "Estudo de viabilidade e dimensionamento da pesquisa" e as de "Parametrização do sistema de cálculo" podem, de alguma forma, mas não plenamente, estarem contempladas no relatório 2. Todavia, o objeto principal previsto na proposta não foi atingido, de modo que deve se manter o débito de R$ 86.104,58.
Assim, propõe-se a rejeição das alegações de defesa dos responsáveis citados, mantendo-se o débito imputado na instrução anterior, no valor histórico de R$ 86.104,58.
III.2.2 Componente do Relatório 3 - Relatório de acompanhamento do desenvolvimento do sistema - R$ 86.104,58
Quanto a esse ponto, a instrução anterior aponta que:
	58.		 O relatório cita ações, aquisições e processos de trabalho integrantes do sistema de orçamentação. No que diz respeito especificamente ao acompanhamento de desenvolvimento do sistema, constam apenas dois parágrafos em que é citada pesquisa de sistemas de orçamentação de obras, obtendo-se como resultado produtos das empresas TOTVS e PINI, bem como duas reuniões realizadas no dia 15/8/2008 com esses fornecedores. Além disso, o relatório aduz que o resultado das reuniões estava materializado nos documentos encaminhados pelos fornecedores, os quais sequer constam no relatório aqui analisado. O relatório é finalizado com os próximos passos que seriam tomados (peça 39, p. 24-27) .
59. Destaca-se que o acompanhamento do desenvolvimento do sistema não é um produto finalístico do Contrato 25/2008, sendo irregular o pagamento pela disponibilização de documento meramente administrativo cuja entrega isolada não traria qualquer benefício à administração pública, constituindo etapa meramente formal do controle da entrega dos demais produtos que, de fato, eram demandados pela Administração Pública. Some-se a isso o fato do relatório citar apenas dois parágrafos efetivamente vinculados ao "acompanhamento do desenvolvimento do sistema", além de sequer constar a documentação encaminhada pelas empresas fornecedoras de softwares de orçamentação de obras.
Contudo, o Sr. Eulâmpio argumenta que:
Especificamente sobre o Produto 2 - Relatório 03, como não poderia ser diferente, a autorização para pagamento se deu em razão da constante fiscalização do contrato, sendo o relatório encaminhado a finalização de um produto e uma etapa disposta no Termo de Referência.
Para tal, conforme consta do processo, a FGV realizou pesquisa e estudo de mercado quanto ao software e, somente após isso é que se chegou a conclusão de que existiam apenas dois que atenderiam, sendo considerado o Volare a melhor opção. Após essa conclusão, comprovado nos autos está que a FGV se reuniu com os fornecedores, para que houvesse a exata compreensão de cada um dos produtos visando a melhor escolha para o País. (sic) (peça 124, p. 8) 
De fato, diferentemente do que ocorreu no Relatório 2, o Relatório 3 explicitou os esforços da FGV, inclusive as reuniões que participou. Além disso, ao constam dos anexos todas os documentos e propostas enviadas pelos fornecedores com quem a FGV se reuniu em 15/8/2008. Ademais, há notória convergência entre a proposta da FGV e o que fora apresentado no Produto 2, Relatório 3. As atividades constantes na proposta, eram as seguintes (peça 65, p. 49) :
Definição das funcionalidades do Sistema de Orçamento de Eventos;
Definição da linguagem de programação;
Definição das rotinas de alimentação e manutenção de dados;
Programação do Sistema; e
Implantação do Sistema em conjunto com o Departamento de Informática do Ministério do Esporte.
A FGV, no relatório 3, por sua vez, afirmou que:
Neste relatório serão considerados os dois primeiros tópicos da metodologia. Para tanto, foram desenvolvidas as seguintes atividades: 
Definição das funcionalidades do sistema; 
Estudo dos fornecedores de soluções prontas de orçamentação de obras do mercado; 
Avaliação das funcionalidades oferecidas pelas soluções de mercado; 
Análise das funcionalidades não atendidas ("Gap Analysis") ; 
Obtenção de alternativas para cobrir as funcionalidades não atendidas; 
Definição das integrações a serem desenvolvidas.
 Assim, entende-se que o produto contém, em termos gerais, a convergência necessária com a proposta apresentada pela FGV. Em virtude de estarem previstos três relatórios para a execução das atividades da Proposta da FGV, e não havendo cronograma que obrigasse a execução de determinadas etapas, é razoável que duas das sete atividades propostas tenham sido realizadas no primeiro relatório de acompanhamento do desenvolvimento do sistema.
No mais, destaca-se novamente que não se pode condenar os responsáveis citados por problemas que teriam ocorrido na contratação. O fato de o produto em questão não ser finalístico não impede seu pagamento, uma vez que estava previsto no TR e na proposta da FGV. 
Dessa forma, propõe-se a exclusão do montante de R$ 86.104,58 do débito a ser aplicado aos responsáveis, acolhendo-se assim as alegações de defesa dos agentes citados. 
III.2.3 Componente do Relatório 7 - Relatório de atendimento a requisitos legais e normativos - R$ 185.558,17
	Conforme anotado na instrução de peça 71, o documento enviado limita-se a elencar as normas referentes ao meio ambiente contidas na Constituição Federal, na Constituição do Rio de Janeiro, além de leis, resoluções e decretos (peça 39, p. 85-96) . O relatório apenas cita a numeração dos normativos e da legislação juntamente a um parágrafo citando a matéria ali pautada, sem qualquer análise minimamente aprofundada do seu conteúdo. Ante tal quadro fático, nota-se que a tarefa não demandaria expertise ou conhecimentos aprofundados da matéria, sendo possível o levantamento em curtíssimo interstício de tempo, ou até mesmo a obtenção das informações prontas junto aos órgãos responsáveis pela matéria ambiental. 
	Dessa forma, considerando a superficialidade e simplicidade da matéria pautada nesse "componente de relatório", a instrução anterior entendeu carecer de justificativa a cobrança de R$ 185.558,17 pela sua produção, motivo pelo qual se propôs a inclusão de tal monta no débito a ser aplicado aos responsáveis. 
A FGV afirmou em síntese que o produto real do relatório não se resumiria à listagem de normas, mas sim a esforços que teriam sido capazes, inclusive, de "orientar o Ministério do Esporte de como e onde seria viável a construção de instalações e utilização de áreas para os eventos previstos em uma edição de Jogos Olímpicos" (peça 121, p. 46) . Além disso, afirma:
Verifica-se então que, neste Relatório, não foi fornecida ao Ministério dos Esportes apenas uma mera listagem dos diversos documentos orientativos e legais voltados à área ambiental, mas sim o resultado palpável de estudos, análises e reflexões que geraram, com segurança jurídica, a série de documentações pertinentes à matéria em questão, e que deveriam ser consideradas nos passos seguintes da candidatura. 
Portanto, muitas horas de leitura, entendimento do problema, adequação às necessidades e conhecimento adquirido na área ambiental foram utilizadas para a geração deste Relatório, que também se prestou como um planejamento orientativo às questões ambientais. (peça 121, p. 47-48) 
Por sua vez, o sr. Eulâmpio enfatizou que o ineditismo do evento justificaria o produto entregue:
Em assim sendo, o ineditismo, como dito em linhas anteriores, há de ser considerado.
Com efeito, os estudos preliminares de viabilidade ambiental apresentado no relatório em comento, notadamente pela legislação ambiental brasileira ser reconhecidamente vasta, complexa, hierarquizada nos níveis federal, estadual e municipal, serviram para orientação do Ministério do Esporte para o início do projeto Rio 2016, notadamente sobre as instalações e utilização de áreas para o Evento.
Considerando isso, o produto entregue ao Ministério do Esporte, aos olhos do fiscal, além de listarem a legislação aplicável - o que já é uma ajuda imensa - orientou a pasta do que poderia e do que não poderia ser realizado para o projeto. (peça 124, p. 9) 
Como já repisado ao longo desta instrução, nem o ineditismo da candidatura nem seu êxito, por si sós, justificam os pagamentos efetuados. Assim, deve-se contrapor o que foi entregue e pago contra o que deveria ter sido entregue, tendo-se por parâmetro a proposta da FGV. Nesse sentido, caso a FGV tivesse realizado o que ela afirma ter feito (item 152) , o pagamento em tela estaria correto, visto que a principal exigência para esse relatório (Fase 2.5.2 - Atendimento a Requisitos Legais e Normativos) era a seguinte:
A equipe analisará se a quantidade de restrições ambientais estabelecidas, subscritas ou autoimpostas, é diretamente proporcional aos investimentos em sistemas de melhoria de desempenho ambiental e de eventuais medidas compensatórias a serem estabelecidas. Ou seja, quanto maiores as restrições provavelmente maiores serão os investimentos necessários. Todos os requisitos legais e normativos (estabelecidos pela lei, subscritos pelos investidores e autoimpostos) devem ser discriminados nesta fase. (peça 66, p. 20) 
Como se observa, além das normas elencadas, a FGV deveria se posicionar quanto aos custos ambientais e quanto à proporcionalidade e das medidas a serem adotadas. Essa talvez fosse a maior contribuição da FGV ao ME no bojo do Relatório 7. Porém, a FGV se limitou a elencar normas e a explicar, superficialmente, a aplicabilidade dos normativos, não realizando, nesse relatório, aquilo para o qual fora contratada. 
Assim, diante da inobservância da proposta da FGV no âmbito do Produto 2, Relatório 7, mantém-se a proposta de inclusão do montante de R$ 185.558,17 no débito a ser aplicado aos responsáveis, não se acolhendo assim as alegações de defesa do Sr. Eulâmpio Cordeiro Júnior nem da FGV. 
III.3 Produto 3 - Processo 58701.001340/2008-04
	A prestação dos serviços foi atestada pelo Sr. Eulâmpio Cordeiro Júnior (peça 42, p. 233-235) .
III.3.1 Componente do Relatório 9 - Relatório de Revisão da Estrutura Analítica de Serviços - R$ 104.793,09
Conforme atestado na instrução anterior, o conteúdo desse relatório é resumido em breve definição de estrutura temporária (overlays) e na definição superficial da área de competição, bem como das áreas operacionais e externas (peça 41, p. 16-18) . Tais especificações simplórias não ocupam sequer três páginas de conteúdo, sem citação a qualquer anexo ou conteúdo externo, não sendo necessário, também, conhecimento técnico específico para sua confecção. 
	Desse modo, a instrução anterior concluiu ser impróprio o pagamento de R$ 104.793,09 por tal componente de relatório, motivo pelo qual foi proposta a imputação de débito aos responsáveis nesse montante. 
Quanto a este tópico, o Sr. Eulâmpio afirmou o seguinte (peça 9, p. 110) :
Quanto ao Produto 3 - Relatório 09, apesar da identificação de que o conteúdo deste ser resumidamente apresentado, contendo definições do que seriam consideradas estruturas temporárias (overlays) e definições de áreas que compõe as instalações provisórias, sejam elas de competição ou não-competição, certamente para que se chegue às conclusões postas, tempo considerável de dedicação foi necessário. 
Ora, como se concluir quais áreas de instalação, sem que tenha realizado um estudo a fundo do tema? Não há como!
Esse argumento precisa ser tratado logo de início. Da forma como escrito, parece que o produto listou as áreas, os terrenos, aonde seria possível a instalação de estruturas. Todavia, em documento extremamente superficial, o máximo que se tem são definições básicas acerca de três tipos de "áreas": áreas operacionais; áreas de competição; e áreas externas. Assim, tendo sido listados apenas conceitos básicos acerca de cada um dos três tipos de "áreas", não é possível concluir que houve profundos estudos sobre o tema.
A FGV, por sua vez, após reconhecer que as informações apenas resumiam os conceitos presentes no relatório 9, afirma ser "indiscutível que houve uma anterior extensa dedicação de equipe especializada para a leitura, compreensão e transcrição de material volumoso sobre diversos temas ligados à realização do Jogos Pan-americanos (...) " (peça 121, p. 48) . No mesmo sentido, argumenta, novamente, que houve grande esforço implícito na confecção do produto: "Verifica-se aqui que a alegada simplicidade de um dado resultado não mede o real esforço depreendido para se alcançar os objetivos do Contrato." (peça 121, p. 50) 
Como já se afirmou diversas vezes ao longo desta instrução, não se pode justificar o pagamento de um produto com base em um esforço implícito genérico. O esforço deve estar demonstrado nos autos do processo de pagamento. Assim, passa-se a análise da proposta da FGV, a fim de demonstrar que o relatório entregue, de apenas três páginas, não cumpriu com aquilo que fora proposto pela fundação para a "Fase 1.2.1 - Revisão da Estrutura Analítica de Serviços", a qual continha uma extensa lista de atividades (peça 65, p. 40-41) :
Levantamento e Estudo da Base de Conhecimento
·  Consiste no levantamento das bases de conhecimento legadas dos Jogos Pan-Americanos para possibilitar o estudo e a avaliação das especificações, dos contratos e convênios firmados para aquisições de bens e serviços executados para Jogos Pan-Americanos, demais convênios do Ministério do Esporte. Convênios do Ministério do Esporte em parceria com a Caixa Econômica. Federal - CEF, em especial e preferencialmente os que tenham como objeto a realização de eventos ou implantação de infra-estrutura esportiva.
Avaliação Comparativa
·  Compreende uma avaliação comparativa das atuais especificações com as especificações do SINAPI e do SICRO, e de uma avaliação da adequação dessas especificações. Essa pesquisa permitirá - fazer uma comparação com a estrutura analítica adotada pelo Ministério do Esporte. Deverão, também, ser considerados, na avaliação da similaridade, os aspectos de segurança e saúde ocupacional e os aspectos referentes ao meio ambiente, em consonância com a política ambiental do governo federal.
 Verificação das Normas Técnicas
·  Consiste na verificação da atualidade das normas técnicas do Sistema Brasileiro de Normatização a serem adotadas como referência, por exigência legal, e a avaliação da compatibilidade das especificações com as novas revisões das normas brasileiras.
 Verificação de Legislações
·  Consiste na verificação da atualidade das legislações vigentes, como forma de adequação e consistência perante as leis pertinentes às questões.
 Verificação de acórdãos dó TCU 
 (...) 
 Avaliação dos Requisitos e Prescrições
 (...) 
 Revisão da Descrição dos Serviços
·  Esta atividade consiste numa revisão completa da "descrição dos serviços", de forma que seja observada uma padronização consistente e um grau de detalhamento adequado, sem lacunas . e detalhes excessivos que prejudiquem o entendimento do escopo de cada item do serviço. Esta revisão deve abranger também a "especificação dos serviços" e a "especificação dos insumos", de forma a assegurar que sejam descritos em absoluta conformidade com a terminologia técnica e com as normas técnicas de referência, indicando-as, se houver.
Logo se vê, pela extensão do que era exigido na proposta da FGV - que incluía análise de leis, de acórdãos, bem como levantamento da base de conhecimento seguido de avaliação comparativa - que o produto entregue, com três páginas de conceitos superficiais, mostrou-se demasiadamente aquém do que fora incialmente contratado, não justificando o pagamento dele.
Assim, rejeitam-se quanto a este tópico as alegações de defesa do Sr. Eulâmpio e da FGV, para então incluir, no débito que lhes será aplicado, o montante de R$ 104.793,09.
III.4 Produto 6 - Processo 58701.000168/2009-44
	O ateste na prestação dos serviços foi dado pelo Sr. Eulâmpio Cordeiro Júnior, na condição de Fiscal do Contrato (peça 44, p. 194 e 198-199) .
III.4.1Componente do Relatório 34 - 1° Relatório Quadrimestral de Acompanhamento da Consolidação - R$ 88.931,66
	Em relação a esse tópico a instrução anterior pontuou que o documento relata a situação atual dos trabalhos e compila informações básicas tratadas nos relatórios anteriores (metodologia, insumos de material esportivo, sistema de orçamentação) , em apenas 1,5 páginas. Em tal instrução, não se vislumbrou a existência de conhecimentos técnicos que justificassem o pagamento de tal valor (peça 43, p. 29-30) . 	Por tal razão, foi proposta a imputação do débito no montante de R$ 88.931,66 aos responsáveis. 
Esse relatório 34 estava previsto dentro da fase 1.2.2, conforme listagem de produtos da proposta da FGV (peça 66, p. 29) . Tal fase, por sua vez, denominada consolidação, previa as seguintes atividades (peça 65, p. 41) :
Esta fase consiste em desenvolver a análise das especificações técnicas e de materiais particulares e complementares realizando, a consolidação da sistemática das mesmas com as especificações constantes no banco de dados do SICRO e SINAPI.
As novas especificações deverão abordar os aspectos relacionados à segurança, à saúde ocupacional e ao meio ambiente, em conformidade com as normas regulamentadoras do Ministério do Trabalho e Emprego - MTE, em particular a NR18, e com as resoluções do Conselho Nacional do Meio Ambiente - CONAMA, em particular a Resolução 307 e posteriores existentes.
Quanto a este tópico, o Sr. Eulâmpio afirmou o seguinte (peça 9, p. 110) :
Já no que se refere ao Produto 6 - Relatório 34, a métrica utilizada por este fiscal para autorização do pagamento foi no sentido de analisar tal produto juntamente com os seus anexos. Ou seja, este relatório tem o objeto de identificar 147 insumos de estruturas temporárias, o que ocorreu. Portanto, trata-se de mais um produto de alta complexidade, da qual o presente fiscal desconhece as minúcias existentes, que certamente exigiu - exigiria de qualquer um que não conhece o tema - estudo aprofundado e que foi atestado a entrega.
Nesse sentido, ao se verificar as informações acima transcritas, de fato se pôde observar que o produto em si não se resumiu a 1,5 páginas, visto que incluiu uma série de dados expostos nos anexos do produto 6; dados esses que, pelo alegado, tinham congruência com aquilo previsto na proposta da FGV. Basicamente, nessa fase, se exigia a o desenvolvimento da análise das especificações técnicas. 
De acordo com o Parecer Técnico 04/2009 - Ass.Eng/Me (peça 44, p. 188) , todos os anexos listados pela FGV foram entregues. O conteúdo do anexo, no entanto, não pode ser acessado visto que nos autos constam apenas os volumes I e IV, sendo que os anexos, provavelmente, constam do volume II. A presunção de veracidade deve ser adotada nesse caso, visto que há documento oficial atestando a existência dos anexos, além de ter sido mencionados tanto no corpo do produto 6, quanto na defesa do Sr. Eulâmpio, o qual não pode ter sua defesa prejudicada ante a ausência de material disponível dos autos.  
Dessa forma, presume-se que o produto entregue, juntamente com seus anexos, conseguiu demonstrar a realização, pela FGV, das atividades exigidas para esse relatório. 
Assim, diante de todo o exposto, a análise aqui empreendida não encontrou indícios suficientes para a manutenção do débito apontado na citação. Desse modo, acolhem-se as alegações de defesa dos responsáveis citados para a afastar-lhes a imposição de débito ou de demais sanções no que tange especificamente ao pagamento do Produto 6, Relatório 34. 
III.4.2 Componente do Relatório 37 - 1° Relatório de indicação de Players - R$ 95.825,31
	A instrução de peça 71 aponta que o relatório indica possíveis empreendedores e investidores nas regiões indicadas para os estudos de desenvolvimento das áreas (Parque Olímpico - Barra da Tijuca, X-Park - Deodoro e Estádio João Havelange - Engenho de Dentro) , indicando construtoras/incorporadoras, empreendedores comerciais, administração de escritórios e de hotelaria, e administração comercial (peça 43, p. 220-224) . 
A referida instrução afirma ainda que o documento possui apenas quatro páginas e limita-se a elencar o nome e endereço eletrônico de possíveis investidores, razão pela qual nela se concluiu não haver complexidade técnica que justificasse o valor cobrado. Em vista disso, foi proposta a imputação de débito aos responsáveis no montante de R$ 95.825,31.
O referido documento foi previsto na proposta da FGV (peça 66, p. 33) como sendo relacionado à "Fase 2.2.6 - Indicação de Players", a qual fora da seguinte forma descrita: "Esta fase inclui a identificação de possíveis empreendedores ou investidores (players) ." Diante dessa sucinta descrição do que seria esperado do relatório 37, entende-se que a atividade a ser desempenhada era muito objetiva: identificar e listar os possíveis investidores. (peça 66, p. 10) 
Nesse sentido, a FGV esclarece sua atuação no âmbito desse relatório (peça 121, p. 53) : 
Do que se executou não se gerou mera lista de players, mas, sim, uma seleta e segura relação de empresas e entidades, em diversos ramos de mercado, que tinham, por seu foco de atuação, características pertinentes à realização do evento, caraterísticas estas detectadas pela experiência e consolidação de conhecimento dos consultores envolvidos nos trabalhos executados ao longo de todo o Contrato, base do Produto em questão. 
De fato, as atividades apresentadas no âmbito do relatório 37 estão de acordo com o previsto na proposta da FGV, além de serem atividades que, por sua natureza, possuíam grau de especificidade e complexidade que foram comprovadas nos autos devido ao resultado apresentado: listagem de possíveis investidores, tal qual exigido na proposta. 
Assim, diante de todo o exposto, a análise aqui empreendida não encontrou indícios suficientes para a manutenção do débito apontado na citação. Desse modo, acolhem-se as alegações de defesa dos responsáveis citados para a afastar-lhes a imposição de débito ou de demais sanções no que tange especificamente ao pagamento do Produto 6, Relatório 37.  
III.5 Produto 8 - Processo 58701.000747/2009-97
	O ateste de recebimento de todos os relatórios integrantes do produto 8 fora dado pelo Sr. Eulâmpio Cordeiro Júnior, conforme relatório e nota fiscal constante nos autos (peça 48, p. 114 e 139-141) . 
A instrução anterior (peça 71) salientou que mesmo que o fiscal tenha solicitado auxílio técnico das áreas de TI e de Engenharia, as irregularidades nela narradas não demandavam aprofundados conhecimentos e deveriam ter sido questionadas antes do pagamento da fatura, visto a explícita incongruência entres os valores orçados e os serviços prestados pela superficialidade de seu conteúdo. O Sr. José Pedro Varlotta, cuja atribuição também era de fiscal do contrato e assessor de tecnologia, manifestou-se pela regularidade dos relatórios de numeração 47 e 48 (peça 48, p. 138) .
Diante disso, é necessária a análise individualizada de cada componente do produto.
III.5.1 Componente do Relatório 47 - 1° Relatório de indicação de Players - R$ 85.294,12
O relatório elenca as vantagens de se utilizar um sistema já conhecido no mercado, bem como cita que os manuais que compõe o sistema eram: Manual de Treinamento do Sistema - anexo I (peça 45, p. 94-202) ; Apostila de Treinamento do Sistema - anexo II (peça 45, p. 202-296) e; manual do Usuário do Sistema - anexo III (peça 45, p. 297-302, peça 46 e peça 47, p. 1-254) . 
Por entender que o trabalho realizado pela FGV se limitou à replicação da estruturação e das seções de cada um desses manuais (peça 45, p. 11-41) , cuja produção fora feita por terceiros, e por não vislumbrar qualquer esforço produtivo por parte da FGV, foi proposta a inclusão do débito no montante de R$ 85.294,12 aos responsáveis. 
O referido documento foi previsto na proposta da FGV (peça 66, p. 31) como sendo relacionado à "Fase 1.5.4 - Elaboração do Manual de Gerenciamento do Sistema de Proteção", a qual fora da seguinte forma descrita: 
Nesta fase será desenvolvido o Manual de Gerenciamento do Sistema de Proteção do sistema de orçamento do Ministério do Esporte. Serão desenvolvidas as seguintes atividades:
Levantamento do Sistema de Orçamento; e
Definição do Manual de Gerenciamento e Proteção do Sistema. (peça 65, p. 50) 
Assim, como o processo de liquidação e pagamento deveria ter como referência a supracitada proposta da FGV, tem-se que o produto, ainda que aparentemente simples, cumpriu com as exigências da referida proposta, como argumentam os responsáveis citados. Isso porque o relatório entregue deveria tão somente levantar o sistema e definir o manual. Isso foi feito. 
Dessa forma, propõe-se a exclusão do montante de R$ 85.294,12 do débito a ser aplicado aos responsáveis, acolhendo-se assim as alegações de defesa dos agentes citados.
III.5.2 Componente do Relatório 48 - 1° Relatório de Acompanhamento da Manutenção do Sistema - R$ 85.294,12
	Tal relatório se limita a descrever como realizar o setup (instalação) , registro e atualização do software Volare da empresa PINI (peça 45, p. 42-70) . A instrução anterior concluiu não ser identificada a criação, elaboração ou pesquisa complexa por parte da FGV que demandasse mão-de-obra especializada, visto que o passo-a-passo de instalação é comumente oferecido pelas empresas que disponibilizam qualquer tipo de software. Por conta disso, foi proposta a inclusão do montante de R$ 85.294,12 no débito a ser aplicado aos responsáveis. 
O referido documento foi previsto na proposta da FGV (peça 66, p. 30) como sendo relacionado à "Fase 1.5.3 - Manutenção do Sistema", a qual fora da seguinte forma descrita: 
Esta fase consiste na manutenção do sistema com atualização das pesquisas de preços próprias da FGV e do banco de dados SICRO e SINAPI. A FGV adotará periodicidade trimestral e abrangência geográfica conforme o planejamento já especificado. (peça 65, p. 50) 
Em relação a esse tópico o Sr. Eulâmpio (peça 124, p. 11) se limitou a afirmar o seguinte (as exatas mesmas palavras foram usadas pelo Sr. José Pedro Varlotta - peça 127, p. 4) :  
Para o Produto 8 - Relatório 48, também houve uma sequência de atos e ações encadeados que culminaram no produto entregue. O sistema de orçamentação apresentado foi adaptado, a pedido da FGV, para as necessidades do Ministério do Esporte. Após a adaptação, necessário seria testes de instalações, manuais, etc.
Por sua vez, a FGV afirmou (peça 121, p. 56) o que segue:  
Houve, como se deu também em outros produtos, toda uma sequência de atos e ações, que consumiram representativo número de horas (previstas na Proposta da FGV, examinadas e aprovadas pelo Ministério do Esporte e pela AGU) , atos e ações estes encadeados e interdependentes, que geraram, aos poucos, produtos úteis e indispensáveis à execução integral do avençado.
Novamente se destaca: os documentos relativos à instalação e configuração da ferramenta, apresentados com o Relatório, foram adaptados ao que buscava o Ministério a partir do trabalho da equipe de especialistas da FGV, alocados, em regime de dedicação exclusiva, à realização das tarefas contratadas.
Apesar das afirmações acerca, novamente, dos esforços implícitos envolvidos nesse produto, tem-se um relatório que simplesmente não entregou aquilo que dele era esperado, tomando-se como referência a proposta da FGV. Como se vê no item 189, era esperado o relato e a demonstração da atualização das pesquisas de preços próprias da FGV e do banco de dados SICRO e SINAPI. Isso tudo adotando periodicidade trimestral e abrangência geográfica. Nada disso, contudo, foi entregue, nem houve justificativa quanto a isso.
Desse modo, rejeitam-se as alegações de defesa do Sr. Eulâmpio, do Sr. José Pedro e da FGV, para então incluir, no débito que lhes será aplicado, o montante de R$ 85.294,12.
III.5.3 Componente do Relatório 50 - 2° Relatório Quadrimestral de Acompanhamento de Consolidação - R$ 170.588,24
Tal relatório cita a necessidade de observância das normas regulamentadoras (NR) do Ministério do Trabalho e Emprego, em particular a NR 17 (ergonomia) e a NR 18 (condições e meio ambiente de trabalho na indústria da construção, como também, com as resoluções do Ministério da Saúde, destacando-se a Resolução 216/2004 (peça 45, p. 69-70) . Além disso, elencam-se 53 insumos de estruturas temporárias no "anexo 4" (peça 47, p. 255-264) .
A instrução anterior, contudo, concluiu que essa listagem se limita a elencar insumos comumente encontrados no mercado, tais como balcões de recepção, extintores de incêndio, etc. Concluiu ainda que a mera pesquisa de insumos compatíveis com as NR não demanda conhecimentos técnicos aprofundados no assunto, visto que ficam muitas vezes à cargo do próprio vendedor ou até mesmo do fornecedor a identificação de quais produtos atendem aos respectivos normativos de ergonomia e segurança. 	Ante o exposto, foi proposta a inclusão do montante de R$ 170.588,24 no débito a ser aplicado aos responsáveis. 
O referido relatório foi previsto na proposta da FGV (peça 66, p. 30) como sendo relacionado à "Fase 1.2.2 - Consolidação", a qual fora da seguinte forma descrita: 
Esta fase consiste em desenvolver a análise das especificações técnicas e de materiais particulares e complementares realizando, a consolidação da sistemática das mesmas com as especificações constantes no banco de dados do SICRO e SINAPI.
As novas especificações deverão abordar os aspectos relacionados à segurança, à saúde ocupacional e ao meio ambiente, em conformidade com as normas regulamentadoras do Ministério do Trabalho e Emprego - MTE, em particular a NR18, e com as resoluções do Conselho Nacional do Meio Ambiente - CONAMA, em particular a Resolução 307 e posteriores existentes. (peça 65, p. 41) 
Em relação a esse tópico o Sr. Eulâmpio (peça 124, p. 11) afirmou o seguinte:  
Quanto ao Produto 8 - Relatório 50, o produto apresentado especifica 53 insumos de estruturas temporárias e focados em segurança com suas descrições técnicas trazidas de forma detalhada e, ainda, acompanhada por fotos. Ora, no entender e dentro de uma métrica de fiscalização; não haveria o porquê negar o atesto do recebimento do produto.
Nesse sentido, ao se verificar as alegações acima transcritas, de fato se pôde observar que o produto em si não se resumiu às duas páginas que compunham o corpo do relatório, visto que incluiu uma série de dados expostos no anexo 4; dados esses que tinham congruência com aquilo previsto na proposta da FGV (item 196) . Basicamente, nessa fase, se exigia a o desenvolvimento da análise das especificações técnicas com a observância das normas regulamentadoras do Ministério do Trabalho e Emprego - MTE e do Conselho Nacional do Meio Ambiente - CONAMA. Isso foi realizado e foi demonstrado no Relatório 50. 
Assim, diante de todo o exposto, a análise aqui empreendida não encontrou indícios suficientes para a manutenção do débito apontado na citação. Desse modo, acolhem-se as alegações de defesa dos responsáveis citados para a afastar-lhes a imposição de débito ou de demais sanções no que tange especificamente ao pagamento do Produto 8, Relatório 50.
III.5.4 Componente do Relatório 52 - 2° Relatório Trimestral de Acompanhamento da Elaboração das Composições - R$ 127.941,18
	O documento de oito páginas (peça 45, 72-80) é dividido em: 
1)	 Introdução - menciona o uso da base de dados do SINAPI e do SICRO, bem como destaca peculiaridades dos eventos esportivos;
2)	 Metodologia - mera reprodução do já constante na proposta comercial da FGV;
3)	 Processo de Elaboração da Composição de Preços Unitários - apresenta definições básicas de engenharia de custos.
4)	 Conclusão.
	A análise da instrução anterior apontou, contudo, para a mera reprodução de conteúdo constante da proposta da FGV, além da citação a conceitos elementares de engenharia de custos, os quais poderiam ser facilmente obtidos via internet, ou até mesmo nos manuais do Sicro ou do Sinapi. Por isso, foi proposta a inclusão do montante de R$ 127.941,18 no débito a ser aplicado aos responsáveis. 
O referido relatório foi previsto na proposta da FGV (peça 66, p. 30) como sendo relacionado à "Fase 1.4.3 - Elaboração das Composições", a qual fora da seguinte forma descrita:  
Esta fase consistirá na elaboração das Composições de Preço Unitário dos serviços SINAPI Particulares e Complementares e SICRO Particulares e Complementares utilizando a sistemática SICRO e SINAPI. 
Estas composições deverão poder ter como resultados Projetos Padrões de instalações que consistirão em modelos orçamentários típicos para utilização em orçamentos, e deverão ser abrangentes, considerando itens orçamentários de eventos, obras e tecnologia da informação. Haverá entrada de dados básicos para o estabelecimento de variáveis que comporão o Projeto Padrão. (peça 65, p. 49) 
Em relação a esse tópico o Sr. Eulâmpio (peça 124, p. 11) afirmou o seguinte:  
Já no que tange ao Produto 8 - Relatório 52, os conceitos de engenharia de custo trazidos pela FGV foram adaptados às exigências do Ministério do Esporte.
Novamente aqui, a aparente simplicidade do produto impresso não pode servir de fundamento para o descarte das metodologias desenvolvidas e aplicadas aos serviços executados, uma vez que, para se obter o resultado que se esperava, e que foi atingido, horas de profissionais capacitados foram utilizadas na busca, entendimento, tratamento e compilação de uma gama enorme de dados, para que estes pudessem vir a ser apresentados como informação final.
Por sua vez, a FGV (peça 121, p. 58-59) afirmou que:
A comprovada utilização de conceitos de engenharia de custos, citada pela SECEX em seu Relatório, aplicada às especificidades de todos os elementos que compunham o projeto contratado, alinhadas às necessidades do Ministério do Esporte, exigiram da FGV equipe composta por profissionais com notória experiência na preparação e operação dos Jogos Pan-americanos e Para Pan-americanos Rio 2007.
A aparente simplicidade do produto impresso não pode servir de fundamento para o descarte das metodologias desenvolvidas e aplicadas aos serviços executados, uma vez que, para se obter o resultado que se esperava, e que foi indiscutivelmente atingido, muitas horas de profissionais capacitados foram utilizadas na busca, entendimento, tratamento e compilação de uma gama enorme de dados, para que estes pudessem vir a ser apresentados como informação final.
Contudo, ao se verificar as alegações acima transcritas, não foi possível observar o emprego de esforços para a realização daquilo que era previsto na proposta da FGV (item 202) . O que deveria ter sido apresentado era a elaboração das composições, as quais deveriam poder resultar em Projetos Padrões de instalações. Nada disso, contudo, foi trazido no relatório 52. Não se alega aqui que as formulações e conceitos não são complexos. Todavia, as construções teóricas do relatório, por si sós, não satisfazem o requerido na proposta da própria FGV, a qual é anexo do Contrato 25/2008.
Desse modo, rejeitam-se as alegações de defesa do Sr. Eulâmpio e da FGV, para então incluir, no débito que lhes será aplicado, o montante de R$ 127.941,18.
III.6 Produto 10 - Processo 58701.000759/2009-11
	O ateste do recebimento do produto 10 fora dado pelo Sr. Eulâmpio Cordeiro Júnior, na condição de fiscal do contrato (peça 49, p. 283-284 e 287-288) . Ressalta-se que, mesmo que o fiscal tenha solicitado o auxílio da área de TI para a apreciação do produto, a detecção da possível irregularidade aqui tratada não demandava conhecimentos aprofundados. O Sr. José Pedro Varlotta, na condição de Assessor de Tecnologia e fiscal do contrato, manifestou-se favoravelmente ao recebimento do componente do relatório 54 (peça 49, p. 282) .
III.6.1 Componente do Relatório 54 - 2° Relatório de Acompanhamento da Manutenção do Sistema - R$ 187.500,00
No relatório, citam-se as quatro atividades desenvolvidas no período (peça 49, p. 19-39) 
1)	 Baixar e descarregar o arquivo;
2)	 Carregar os arquivos no sistema;
3)	 Atualizar os preços no sistema; e
4)	 Recálculo Geral.
A instrução anterior pontuou que as próprias imagens, presentes no processo, que ilustram os procedimentos efetuados, demonstrariam que o "passo-a-passo" possuía baixa complexidade, as quais poderiam ser desempenhadas por qualquer usuário com conhecimentos básicos de informática. Por não se vislumbrarem conhecimentos técnicos e/ou especializados que justificassem o pagamento, foi proposta a inclusão do montante de R$ 187.500,00 no débito a ser aplicado aos responsáveis. 
O referido documento representa continuidade ao relatório 48, tratado no item 188, e foi previsto na proposta da FGV (peça 66, p. 30) como sendo relacionado à "Fase 1.5.3 - Manutenção do Sistema", a qual fora da seguinte forma descrita: 
Esta fase consiste na manutenção do sistema com atualização das pesquisas de preços próprias da FGV e do banco de dados SICRO e SINAPI. A FGV adotará periodicidade trimestral e abrangência geográfica conforme o planejamento já especificado. (peça 65, p. 50) 
Em relação a esse tópico o Sr. Eulâmpio (peça 124, p. 11) afirmou o seguinte:  
Quanto ao Produto 10 - Relatório 54, é apresentada a conclusão dos trabalhos de pesquisa e carga dos itens do SINAPI, SICRO e IBRE.
Para os 146 itens constantes do Anexo 7- Base de Dados IBRE, houve um desenvolvimento específico, para a execução do Contrato, de diversas atividades, intelectuais e de pesquisa, para que a FGV ao final entregasse os preços de referência destes itens.
Esta atividade, consistiu em uma revisão completa da descrição dos serviços, de forma que fosse observada uma padronização consistente e um grau de detalhamento adequado, sem lacunas e detalhes excessivos que prejudicassem o entendimento do escopo de cada item do serviço. Esta revisão abrangeu também a especificação dos serviços e a especificação dos insumos, de forma a assegurar que fossem descritos em absoluta conformidade com a terminologia técnica e com as normas técnicas de referência, indicando-as, se houvesse.
Nesse sentido, ao se verificar as alegações acima transcritas, de fato se pôde observar que o produto em si não se resumiu, como ocorreu no relatório 48, a descrever como realizar o setup (instalação) , registro e atualização do software Volare. Do contrário, nele é apresentada a conclusão dos trabalhos de pesquisa e carga dos itens do SINAPI, SICRO e IBRE, além de ter incluído uma série de dados expostos no anexo 7; dados esses que tinham congruência com aquilo previsto na proposta da FGV (item 210) . Basicamente, nessa fase, se exigia a demonstração da atualização das pesquisas de preços próprias da FGV e do banco de dados SICRO e SINAPI. Isso foi realizado e foi demonstrado no Relatório 54. As pesquisas próprias foram realizadas pelo IBRE, como afirma a FGV (peça 121, p. 59) : 
Também, fundamental esclarecer que, em relação à Fundação Getulio Vargas, o IBRE não é nem pode ser considerado um terceiro, já que suficientemente sabido que o IBRE é uma unidade da Fundação Getulio Vargas, que tem por missão pesquisar, analisar, produzir e disseminar estatísticas macroeconômicas e pesquisas econômicas aplicadas (...) 
Assim, diante de todo o exposto, a análise aqui empreendida não encontrou indícios suficientes para a manutenção do débito apontado na citação. Desse modo, acolhem-se as alegações de defesa dos responsáveis citados para a afastar-lhes a imposição de débito ou de demais sanções no que tange especificamente ao pagamento do Produto 10, Relatório 54. 
III.7 Produto 11 - Processo 58701.000820/2009-21
O Sr. Eulâmpio Cordeiro Júnior atestou o recebimento dos serviços (peça 51, p. 89 e 115-117) , na condição de fiscal do contrato. Salienta-se que as possíveis irregularidades abaixo relatadas prescindem de conhecimentos técnicos aprofundados de TI, não eximindo a responsabilidade do fiscal do contrato na verificação do conteúdo dos relatórios entregues pela FGV e apontamento das flagrantes incongruências entre os montantes pagos e os produtos entregues. Mesmo que as irregularidades detectadas não demandassem conhecimentos aprofundados em informática, destaca-se o parecer favorável ao recebimento dos componentes dos relatórios 11 e 60 por parte do Sr. José Pedro Varlotta, na condição de Assessor de Tecnologia e fiscal do contrato (peça 51, p. 93) .
III.7.1 Componente do Relatório 11 - Manual de Composições de Preços Unitários - R$ 75.000,00
	O relatório cita normas gerais de medição e pagamento (pagamento por preço unitário ou por apontamento e custeio) , bem como tutorial do sistema Volare explanando os seguintes tópicos: incluindo uma composição; como editar uma composição já existente; modificando uma composição já existente; editando coeficientes e incluindo/excluindo serviços ou insumos na composição (peça 50, p. 18-40) .
A instrução anterior (peça 71) , pontuou que o relatório se trata de mero manual de utilização das operações básicas do sistema Volare, cujo disponibilização comumente é efetuada pela própria empresa desenvolvedora do software (PINI) . Além disso, entendeu que por não foi vislumbrada complexidade técnica ou conhecimentos aprofundados sobre o tema que demandassem mão-de-obra especializada. Por isso, foi proposta a inclusão do montante de R$ 75.000,00 no débito a ser aplicado aos responsáveis. 
O referido documento foi previsto na proposta da FGV (peça 66, p. 30) como sendo relacionado à "Fase 1.4.1 - Elaboração do Manual das Composições", a qual fora da seguinte forma descrita: 
Esta fase compreenderá a elaboração do Manual de Composição de Preços Unitários do Ministério do Esporte estabelecendo a Norma Geral de critério de medição e pagamento em que serão distinguidas as situações de pagamento de preços unitários e as situações de pagamento por apontamento e custeio. (peça 65, p. 48) 
Em relação a esse tópico o Sr. Eulâmpio (peça 124, p. 11) afirmou o seguinte:  
Com relação ao Produto 11 - Relatório 11, certo é que o mesmo seguiu a métrica disposta na metodologia citada na Proposta da FGV (...) 
Assim, houve a adequação da metodologia, gerando uma nova metodologia, própria, específica para as necessidades do Ministério do Esporte definindo diversos critérios e normas de medição e pagamento, regras que deveriam ser aplicadas nas composições de preços unitários. Portanto, para este fiscal, o produto foi entregue.
Nesse sentido, ao se verificar as alegações acima transcritas, de fato se pôde observar que o produto em si não se resumiu a descrever como utilizar o software Volare. Do contrário, nele é apresentada a Norma Geral de critério de medição e pagamento em que serão distinguidas as situações de pagamento de preços unitários e as situações de pagamento por apontamento e custeio, o que congruência com aquilo previsto na supracitada fase da proposta da FGV. Basicamente, além da norma geral apresentada, o que se exigia era de fato um manual. Isso foi feito e apresentado no relatório 11. 
Assim, diante de todo o exposto, a análise aqui empreendida não encontrou indícios suficientes para a manutenção do débito apontado na citação. Desse modo, acolhem-se as alegações de defesa dos responsáveis citados para a afastar-lhes a imposição de débito ou de demais sanções no que tange especificamente ao pagamento do Produto 11, Relatório 11. 
III.7.2 Componente do Relatório 12 - Manual de Criação de Novas Composições de Preços Unitários do ME - R$ 75.000,00
	O relatório trouxe o escopo do processo de implantação do sistema, envolvendo, entre outras coisas, a manutenção do sistema, com as atualizações de pesquisas de preço e Bancos de dados e a manutenção das especificações técnicas de serviços, materiais e composições de preços unitários (peça 50, p. 41) .
	Todavia, no que diz respeito à entrega do Manual em si (componente do relatório 12) , nota que existia pendência que acabou por adiar a sua confecção. Tal informação consta nos autos nos seguintes termos: (peça 50, p. 43) : 
 (...) Entretanto, devido à 'dificuldade em levantar os itens que devem ser pesquisados junto às Secretarias do ME e quando obtida, a especificação era insuficiente para finalidade de pesquisa de preço', conforme apresentado em Carta FGVProj-Olimpíada-004/2009 (Anexo 1 - Carta FGVProj-Olimpíada-004/2009) de 26 de janeiro de 2009 endereçada ao Fiscal do Contrato Senhor Eulâmpio Cordeiro Júnior. Não houve acesso a informações necessárias e suficientes para efetuar a manualização deste procedimento de criação de composições, até porque não se teve condição de ter acesso aos tipos de composições que seriam necessários documentar a sua forma de criação.
	Como visto, a própria FGV aduziu que não conseguira executar a tarefa a tempo. Não obstante isso, foram efetuados os pagamentos do montante integral (peça 51, p. 89) . 	Por essa razão, na instrução de peça 71, foi proposta a inclusão do montante de R$ 75.000,00 no débito a ser aplicado aos responsáveis. 
O referido documento foi previsto na proposta da FGV (peça 66, p. 30) como sendo relacionado à "Fase 1.4.2 - Elaboração do Manual de Criação de Novas Composições", a qual fora da seguinte forma descrita: 
Esta fase compreenderá a elaboração do Manual de Criação de Novas Composições de Preços Unitários do Ministério do Esporte estabelecendo a Norma Geral para criação e o critério para a criação de novas composições. (peça 65, p. 48) 
Em relação a esse tópico o Sr. Eulâmpio (peça 124, p. 11) afirmou o seguinte:  
Com relação ao Produto 11 - Relatório 11, certo é que o mesmo seguiu a métrica disposta na metodologia citada na Proposta da FGV (...) 
Exame do capítulo Sumário Mensal de Acompanhamento do projeto do Produto 12, permite que seja encontrado o seguinte texto:
"O presente relatório apresenta a complementação do Relatório 12 - Manual de Criação de Novas Composições. O documento encaminha o Manual de Criação de Novas Composições, elaborado com a finalidade de regulamentar os procedimentos a serem adotados, pela Empresa Contratada e pelo Ministério do Esporte, para aprovação, medição e pagamento dos serviços/fornecimentos adicionais; como proposto no volume no Anexo 10. Com esta norma técnica, o ME dispõe dos critérios para medição e remuneração dos serviços para implantação de infraestrutura temporária".
Ou seja, houve a complementação do Relatório 12 - Manual de Criação de Novas Composições, contendo a parte referente a Infraestruturas esportivas, o que valida o ateste de recebimento.
Nesse sentido, ao se verificar as alegações acima transcritas, bem como a imputação da instrução anterior, de fato se pôde observar que o produto, em sua maior parte fora entregue, tendo ficado em falta apenas a parte do manual relativa às infraestruturas esportivas, tal como corrobora a FGV (peça 121, p. 71) : "a complementação do Relatório 12 - Manual de Criação de Novas Composições, contendo a parte referente a Infraestruturas esportivas, encontra-se no Anexo 10 do Produto 12." Além disso, a FGV destaca que: "o recebimento referente a este Relatório somente se deu quando da sua entrega definitiva, ou seja, após sua complementação no Produto 12, demonstrando-se o controle eficaz e transparente do processo pela fiscalização do contrato." (peça 121, p. 71) 
Como o produto 12 não consta dos autos, adota-se a presunção de veracidade para, na dúvida, concluir pela versão mais benéfica aos citados. Assim, assume-se que o anexo 10 do produto 12 de fato supriu o que faltava ao Produto 11, Relatório 12. 
Assim, diante de todo o exposto, a análise aqui empreendida não encontrou indícios suficientes para a manutenção do débito apontado na citação. Desse modo, acolhem-se as alegações de defesa dos responsáveis citados para a afastar-lhes a imposição de débito ou de demais sanções no que tange especificamente ao pagamento do Produto 11, Relatório 12.
III.7.3 Componente do Relatório 60 - 3° Relatório Trimestral de Acompanhamento da Alimentação do Sistema - R$ 112.500,00
	Além de repetir informações já presentes em outros relatórios do Contrato 25/2008, inclusive no 2° Relatório Trimestral de Acompanhamento da Alimentação do Sistema, o presente subproduto citou a elaboração de ofício para as Confederações, cuja elaboração também contou com os esforços da Secretaria de Alto Rendimento, e a realização de reunião com o então Presidente da Comissão Técnica da Lei de Incentivo ao Esporte, Sr. Ricardo Cappelli, para a apresentação do Sistema Orçamentário e discussão de assuntos afins, além de atividades previstas (peça 50, p. 54-61) .
	Dessa forma, a instrução de peça 71 não vislumbrou a necessidade de conhecimentos técnicos e/ou especializados que justificassem o montante pago. Por isso, foi proposto que o montante de R$ 112.500,00 fosse acrescido no débito a ser aplicado aos responsáveis. 
O referido documento foi previsto na proposta da FGV (peça 66, p. 30) como sendo relacionado à "Fase 1.5.2 - Alimentação do Sistemas", a qual fora da seguinte forma descrita: "Esta fase consistirá na utilização do Sistema Ministério do Esporte para instalação do banco de dados dos insumos (materiais, equipamentos e mão-de-obra) , composições de preços Unitários, etc.." (peça 65, p. 50) .
Assim, como o processo de liquidação e pagamento deveria ter como referência a supracitada proposta da FGV, tem-se que o produto, ainda que aparentemente simples, cumpriu com as exigências da referida proposta, como argumentam os responsáveis citados. Isso porque o relatório entregue deveria tão somente utilizar e alimentar o sistema de orçamentação. Isso foi feito. 
Dessa forma, propõe-se a exclusão do montante de 112.500,00 do débito a ser aplicado aos responsáveis, acolhendo-se assim as alegações de defesa dos agentes citados.
III.8 Produto 14 - Processo 58701.000918/2009-88
	Conforme nota fiscal constante nos autos (peça 54, p. 24) e relatório de fiscalização (peça 54, p. 29-31) , a fiscalização do contrato ficara a cargo do Sr. Eulâmpio Cordeiro Júnior. Salienta-se que as irregularidades abaixo relatadas prescindem de conhecimentos técnicos aprofundados de TI, não eximindo a responsabilidade do fiscal do contrato na verificação do conteúdo dos relatórios entregues pela FGV e apontamento das flagrantes incongruências entre os montantes pagos e os produtos entregues. Ademais, o Sr. José Pedro Varlotta, na condição de assessor de tecnologia e fiscal do contrato, emitiu parecer favorável à compatibilidade do componente do relatório 62 às especificações (peça 54, p. 28) .
III.8.1 Componente do Relatório 62 - 4° Relatório de Acompanhamento da Manutenção do Sistema - R$ 68.181,82
O relatório limita-se a elencar as duas ações desenvolvidas no período: SINAPI - atualização da base de dados com os preços de abril de 2009 do SINAPI, conforme o anexo 2 (peça. 52 p. 60-200 e peça 53, p. 3-161) e IBRE - próxima atualização prevista para 20 de julho de 2009.    (peça 52, p. 18-20) .
A instrução anterior concluiu que o documento apenas apontou o relatório SINAPI, cujas informações já eram públicas à época, não apontando atividades de cunho técnico e/ou especializados que justificassem o montante pago. 	Nesta senda, foi proposta a inclusão do montante de R$ 61.181,82 no valor de débito a ser aplicado aos responsáveis. 
O referido documento representa nova continuidade ao relatório 48, tratado no item 188, e foi previsto na proposta da FGV (peça 66, p. 30) como sendo relacionado à "Fase 1.5.3 - Manutenção do Sistema", a qual fora da seguinte forma descrita: 
Esta fase consiste na manutenção do sistema com atualização das pesquisas de preços próprias da FGV e do banco de dados SICRO e SINAPI. A FGV adotará periodicidade trimestral e abrangência geográfica conforme o planejamento já especificado. (peça 65, p. 50) 
Esse relatório também é continuidade do relatório 54 (item 201) . Nesse sentido, assim como ocorrido no relatório que o antecedeu, o relatório 62 não se resumiu, como ocorreu no relatório 48, a descrever como realizar o setup (instalação) , registro e atualização do software Volare. Do contrário, nele é apresentada a conclusão dos trabalhos de pesquisa e carga dos itens do SINAPI, além de ter incluído uma série de dados expostos no anexo 2 e apontado para a atualização dos dados do IBRE/FGV. Basicamente, nessa fase, se exigia a demonstração da atualização das pesquisas de preços próprias da FGV e do banco de dados SICRO e SINAPI. Isso, guardas as proporções do período do relatório, foi realizado e foi demonstrado no Relatório 62. 
Dessa forma, propõe-se a exclusão do montante de 68.181,82 do débito a ser aplicado aos responsáveis, acolhendo-se assim as alegações de defesa dos agentes citados.
III.9 Produto 17 - Processo 58701.001213/2009-88
	Consta nos autos a Nota Fiscal de prestação de serviços (peça 56, p. 223) , bem como o relatório do Sr. Eulâmpio Cordeiro Júnior, na condição de fiscal de contrato, (peça 56, p. 264-265) . Ademais, o Sr. José Pedro Varlotta, na condição de assessoramento técnico (e fiscal) da implementação do objeto do Contrato 25/2008, emanou parecer favorável à entrega do componente do relatório 66 (peça 56, p. 227) .
III.9.1 Componente do Relatório 66 - 5° Relatório de Acompanhamento de Manutenção do Sistema - R$ 125.000,00
O relatório narra a atualização da base de dados de seguinte maneira (peça 55, p. 18-20) : 
a)	 SINAPI - atualização com os preços de agosto de 2009 (peça 55, p. 27-205 e peça 56, p. 3-88) ;
b)	 SICRO - atualização com os preços de maio de 2009 (peça 56, p. 89-151) ;
c)	 IBRE - atualização com os preços de junho de 2009 (peça 56, p. 152-175) .
A instrução de peça 71, contudo entendeu tratar-se de mera atualização da base de dados com informações produzidas por terceiros, tarefa essa que não exigia conhecimentos aprofundados na área de informática. Por isso, entendeu não ser justificável o pagamento de R$ 125.000,00 apenas por esta atividade. Além disso, o documento teria se limitado a disponibilizar as bases de dados extraídas de outras fontes.
O referido relatório representa continuidade ao relatório 62, tratado no tópico anterior (item 237) . Assim, como exposto anteriormente, nessa fase, o que se exigia era a demonstração da atualização das pesquisas de preços próprias da FGV e do banco de dados SICRO e SINAPI. Isso foi realizado e foi demonstrado no Relatório 66, com mais de 300 páginas de dados em anexo. Além disso, conforme exposto no item 212, o IBRE não pode ser considerado um terceiro em relação à FGV, já que ele é uma unidade da Fundação.
 Dessa forma, propõe-se a exclusão do montante de 125.000,00 do débito a ser aplicado aos responsáveis, acolhendo-se assim as alegações de defesa dos agentes citados.
III.9.2 Componente do Relatório 67 - 4° Relatório Quadrimestral de Acompanhamento da Consolidação - R$ 250.000,00
Cita-se como atividade desempenhada no período a análise de planos de trabalhos de convênios firmados pelo Ministério do Esporte para a aquisição de equipamentos esportivos para os Jogos Pan-Americanos com vista a pesquisas de preços que alimentariam o Sistema de Orçamentação (peça 55, p. 20-22) .
	Perlustrando-se a lista de itens consolidados no anexo 4 (peça 56, p. 176-196) , nota-se que são elencados equipamentos esportivos e a unidade de medida de cada um. Contudo, conforme consta no próprio relatório, a listagem fora extraída de convênios dos jogos Pan-Americanos. Assim, a instrução anterior entendeu tratar-se de mera reprodução de conteúdo já existente. Ademais, entendeu não ser justificável a cobrança de R$ 250.00,00 para a mera reprodução de tal conteúdo, visto que não demandaria serviços técnicos especializados e/ou complexos.
	O referido relatório foi previsto na proposta da FGV (peça 66, p. 30) como sendo relacionado à "Fase 1.2.2 - Consolidação", a qual fora da seguinte forma descrita: 
Esta fase consiste em desenvolver a análise das especificações técnicas e de materiais particulares e complementares realizando, a consolidação da sistemática das mesmas com as especificações constantes no banco de dados do SICRO e SINAPI.
As novas especificações deverão abordar os aspectos relacionados à segurança, à saúde ocupacional e ao meio ambiente, em conformidade com as normas regulamentadoras do Ministério do Trabalho e Emprego - MTE, em particular a NR18, e com as resoluções do Conselho Nacional do Meio Ambiente - CONAMA, em particular a Resolução 307 e posteriores existentes. (peça 65, p. 41) 
Em relação a esse tópico o Sr. Eulâmpio (peça 124, p. 11) afirmou o seguinte:  
Quanto ao Produto 17 - Relatório 67, O conteúdo deste produto apresenta a especificação de 997 itens de materiais e equipamentos esportivos, com suas descrições tecnicamente transcritas, detalhadamente especificadas, inclusive tendo havido desenvolvimento de especificações de itens relacionados e necessários à realização de megaeventos esportivos e para treinamento de atletas, inéditas no país até então, a partir de muitas horas de consultoria. 
Portanto, inexiste mera repetição.
Nesse sentido, ao se verificar as alegações acima transcritas, de fato se pôde observar que o relatório não se resumiu a repetir informações prontas.  Há uma série de dados expostos no anexo 4; dados esses que tinham congruência com aquilo previsto na proposta da FGV. Basicamente, nessa fase, se exigia a o desenvolvimento da análise das especificações técnicas com a observância das normas regulamentadoras do Ministério do Trabalho e Emprego - MTE e do Conselho Nacional do Meio Ambiente - CONAMA. Isso foi realizado e foi demonstrado no Relatório 67. O fato de terem sido retiradas cotações de contratos dos jogos Pan-americanos não retira a legitimidade da pesquisa feita. 
Assim, diante de todo o exposto, a análise aqui empreendida não encontrou indícios suficientes para a manutenção do débito apontado na citação. Desse modo, acolhem-se as alegações de defesa dos responsáveis citados para a afastar-lhes a imposição de débito ou de demais sanções no que tange especificamente ao pagamento do Produto 8, Relatório 67.  
III.10 Produto 20 - Processo 58701.Processo 000130/2010-133
	Conforme consignado pelo fiscal do contrato, Sr. Eulâmpio Cordeiro Júnior, o Produto 20 era a última prestação de serviços da contratada. Apesar disso, o Sistema de Orçamentação ainda não estava disponibilizado no portal do Ministério do Esporte (peça 61, p. 281-282) .
	Além disso, o Sr. José Pedro Varlotta, na condição de assessor de TI no acompanhamento da execução e fiscal do contrato em pauta, emitiu parecer pela regularidade do componente do relatório 72 (peça 61, p. 227) .
III.10.1 Componente do Relatório 72 - 7° Relatório de Acompanhamento da Manutenção do Sistema - R$ 53.333,33 
	Como atividades desenvolvidas no período (peça 57, p. 18-19) , cita-se a atualização da base de dados com informações de setembro de 2009 extraídas do SICRO (peça 57, p. 83-144) e com preços de dezembro de 2009 extraídos do IBRE (peça 57, p. 145-218) . 
A instrução anterior, apontou que o presente relatório apenas apresentou as bases de dados fornecidas por terceiros e, como atividades desenvolvidas, teria citado a mera atualização da base de dados com informações produzidas por terceiros, tarefa essa que não exigiria conhecimentos aprofundados na área de informática. Por isso, foi proposta a aplicação de débito aos responsáveis no montante de R$ 53.333,33.
O referido relatório representa continuidade ao relatório 66, tratado em tópico anterior (item 241) . Assim, como exposto anteriormente, nessa fase, o que se exigia era a demonstração da atualização das pesquisas de preços próprias da FGV e do banco de dados SICRO e SINAPI. Isso foi realizado e foi demonstrado no Relatório 72, ora em análise, com mais de 100 páginas de dados em anexo. Além disso, conforme exposto no item 212, o IBRE não pode ser considerado um terceiro em relação à FGV, já que ele é uma unidade da Fundação.
 Dessa forma, propõe-se a exclusão do montante de 53.333,33 do débito a ser aplicado aos responsáveis, acolhendo-se assim as alegações de defesa dos agentes citados.
III.10.2 Componente do Relatório 75 - 6° Relatório Trimestral de Acompanhamento da Elaboração das Composições - R$ 80.000,00 
O relatório apresentou as composições desenvolvidas para o ambiente SICRO (peça 57, p. 24-28) constantes no anexo 7 do relatório (peças 58, 59, 60 e 61, p. 3-213) .
	Contudo, a instrução de peça 71 entendeu que o relatório apenas apresentou listagem de serviços com seus respectivos custos extraída do SICRO, cujas informações eram públicas e já estavam disponíveis à época. Por isso, foi proposto o acréscimo do montante de R$ 80.000,00 no débito a ser aplicado aos responsáveis.
O referido relatório foi previsto na proposta da FGV (peça 66, p. 30) como sendo relacionado à "Fase 1.4.3 - Elaboração das Composições", a qual fora da seguinte forma descrita:  
Esta fase consistirá na elaboração das Composições de Preço Unitário dos serviços SINAPI Particulares e Complementares e SICRO Particulares e Complementares utilizando a sistemática SICRO e SINAPI. 
Estas composições deverão poder ter como resultados Projetos Padrões de instalações que consistirão em modelos orçamentários típicos para utilização em orçamentos, e deverão ser abrangentes, considerando itens orçamentários de eventos, obras e tecnologia da informação. Haverá entrada de dados básicos para o estabelecimento de variáveis que comporão o Projeto Padrão. (peça 65, p. 49) 
Em relação a esse tópico o Sr. Eulâmpio (peça 124, p. 18) afirmou o seguinte:  
Quanto ao Produto 20 - Relatório 75, FGV apenas aplicou a metodologia apresentada na em sua Proposta Técnica.
Neste produto, envolveu exame do Sistema de Composição de Preços SINAPI para Eventos, com identificação dos Preços Básicos de Equipamentos (englobando todos os equipamentos do SICRO e SINAPI e mais os peculiares referentes às composições Particulares e Complementares) , e os custos produtivos e improdutivos considerados no Sistema SICRO e SINAPI acrescentando-se os referentes aos equipamentos e serviços peculiares Particulares e Complementares com a mesma metodologia de cálculo.
Por sua vez, após esclarecer as metodologias usadas no presente relatório, a FGV (peça 121, p. 81) afirmou que:
A comprovada utilização de conceitos de engenharia de custos, citada pela SECEX em seu Relatório, aplicada às especificidades de todos os elementos que compunham o projeto contratado, alinhadas às necessidades do Ministério do Esporte, exigiram da FGV equipe composta por profissionais com notória experiência na preparação e operação dos Jogos Pan-americanos e Para Pan-americanos Rio 2007.
De tudo isto, a partir de extensa utilização do trabalho de profissionais especializados, e como resultado final dos trabalhos realizados, apresentou-se, no Relatório (Anexo 7) , o resultado da aplicação da metodologia, o que caracteriza inequívoca utilização de mão-de-obra especializada de orçamentação de custos de projetos de engenharia, nas tratativas.
Nesse sentido, ao se verificar as alegações acima transcritas, de fato se pôde observar que o relatório não se resumiu a repetir informações prontas ou a conceituar as composições a serem feitas.  Há uma série de dados expostos no anexo 7; dados esses que tinham congruência com aquilo previsto na proposta da FGV, e tinham mais de 400 páginas. Basicamente, nessa fase, se exigia que fosse apresentada a elaboração das composições, as quais deveriam poder resultar em Projetos Padrões de instalações. Isso foi realizado e foi demonstrado no Relatório 75. 
Assim, diante de todo o exposto, a análise aqui empreendida não encontrou indícios suficientes para a manutenção do débito apontado na citação. Desse modo, acolhem-se as alegações de defesa dos responsáveis citados para a afastar-lhes a imposição de débito ou de demais sanções no que tange especificamente ao pagamento do Produto 20, Relatório 75.  
III.11 Datas de pagamentos efetuados no âmbito do Contrato 25/2008
	Conforme expresso na instrução anterior, peça 71, após análise do SIAFI, verificou-se a realização dos seguintes pagamentos pelo Ministério do Esporte, mediante a Subsecretaria de Planejamento, Orçamento e Administração (UG/Gestão 180002/0001) , à FGV (CNPJ 33.641.663/0001-44) , no âmbito do contrato 25/2008:
Tabela 4 - Pagamentos efetuados no âmbito do Contrato 25/2008
	Parcela
	Ordem bancária
	Data
	Valor (R$) 
	Produto
	Percentual de pagamento acumulado em relação ao total

	1ª
	2008OB903319
	12/9/2008
	1.200.000,00
	1
	8,44%

	2ª
	2008OB903491
	26/9/2008
	1.100.000,00
	2
	16,17%

	3ª
	2008OB903950
	4/11/2008
	1.000.000,00
	3
	23,21%

	4ª
	2008OB904268
	24/11/2008
	900.000,00
	4
	29,54%

	5ª
	2009OB800522
	29/1/2009
	900.000,00
	5
	35,86%

	6ª
	2009OB801107
	11/3/2009
	900.000,00
	6
	42,19%

	7ª
	2009OB801225
	17/3/2009
	725.000,00
	7
	47,29%

	8ª
	2009OB801473
	6/4/2009
	725.000,00
	8
	52,39%

	9ª
	2009OB801761
	27/4/2009
	375.000,00
	9
	55,03%

	10ª
	2009OB802199
	29/5/2009
	375.000,00
	10
	57,67%

	11ª
	2009OB802466
	19/6/2009
	375.000,00
	11
	60,30%

	12ª
	2009OB802778
	16/7/2009
	375.000,00
	12
	62,94%

	13ª
	2009OB803008
	11/8/2009
	375.000,00
	13
	65,58%

	14ª
	2009OB803425
	11/9/2009
	375.000,00
	14
	68,21%

	26ª
	2009OB803946
	19/10/2009
	450.000,00
	26
	71,38%

	15ª
	2009OB804241
	4/11/2009
	375.000,00
	15
	74,02%

	16ª
	2009OB804314
	11/11/2009
	375.000,00
	16
	76,65%

	17ª
	2009OB804503
	18/11/2009
	375.000,00
	17
	79,29%

	18ª
	2009OB804550
	23/11/2009
	375.000,00
	18
	81,93%

	28ª
	2009OB804729
	3/12/2009
	150.000,00
	28
	82,98%

	29ª
	2009OB805089
	28/12/2009
	150.000,00
	29
	84,04%

	21ª
	2009OB805090
	28/12/2009
	150.000,00
	21
	85,09%

	22ª
	2010OB800096
	14/1/2010
	150.000,00
	22
	86,15%

	19ª
	2010OB800097
	14/1/2010
	375.000,00
	19
	88,78%

	27ª
	2010OB800282
	1/2/2010
	500.000,00
	27
	92,30%

	30ª
	2010OB800283
	1/2/2010
	245.000,00
	30
	94,02%

	23ª
	2010OB800284
	1/2/2010
	150.000,00
	23
	95,08%

	24ª
	2010OB801249
	12/4/2010
	150.000,00
	24
	96,13%

	20ª
	2010OB801250
	12/4/2010
	400.000,00
	20
	98,95%

	25ª
	2010OB801375
	19/4/2010
	150.000,00
	25
	100,00%

		TOTAL
	14.220.000,00
		
Fonte: Siafi
III.12 Responsabilização pelos pagamentos efetuados irregularmente no âmbito do Contrato 25/2008
Destaca-se que, à época da execução do Contrato 25/2008, os Srs. Wadson Nathaniel e José Lincoln Daemon exerciam, respectivamente, os cargos de Secretário Executivo e de Subsecretário de Planejamento, Orçamento e Administração do Ministério do Esporte.
Conforme definido pela Portaria ME 92/2003, competia ao Secretário Executivo a supervisão e avaliação dos projetos e atividades do Ministério, bem como cabia ao Subsecretário o planejamento, a direção, a coordenação e a orientação das execuções sob sua incumbência. 
Todavia, conforme consignado no item 116, boa parte dos pagamentos realizados de fato estavam respaldados no TR e/ou na proposta da FGV. Assim, apenas com minuciosa análise, a ser exigida tão somente da equipe de fiscalização, é que se podia detectar tais débitos. Desse modo, não se mostra razoável a responsabilização dos gestores acima referidos por uma exigência que ultrapassa a razoabilidade e o padrão do homem médio. Exigir tal atuação minuciosa dos gestores pode macular toda a gestão, conforme precedente do TCU citado no item 116. Isso se percebe ainda a partir do fato que se encontrou indícios de débito em apenas cinco componentes de relatórios, dentre os noventa entregues. 
	Por seu turno, o Sr. Eulâmpio Cordeiro Junior atuou na condição de Fiscal do Contrato 25/2008, atestando o recebimento de todos os trinta produtos integrantes do ajuste, mesmo daqueles em que não havia congruência entre o objeto apresentado e o que era exigido pelo Contrato e seus anexos (TR e proposta da FGV) . Sendo assim, sua conduta não encontrou respaldo legal que afastasse sua responsabilização quanto aos Relatórios 2, 7, 9, 48 e 52 (itens 142, 156, 165, 193 e 206, respectivamente) .
	O Sr. José Pedro Varlotta, por sua vez, fazia parte da equipe técnica incumbida do acompanhamento das fases de implementação do objeto do Contrato Administrativo 25/2008, dando seu aval na regularidade dos produtos atinentes à tecnologia da informação. Assim como o Sr. Eulâmpio, atuaram na função de fiscal, definida na Portaria Normativa 60/2003 (peça 62, p. 36-39) , conforme as designações da Portaria ME 81/2008 (peça 62, p. 29) e da Portaria ME 113/2008 (peça 62, p. 28) . Ele atestou o relatório 48, razão pela qual deve ser responsabilizado (item 193) . 
Nem o sr. Eulâmpio nem o sr. Jose Pedro conseguiram comprovar boa fé. Ocorre que no TCU a comprovação da boa fé é objetiva, de modo que deveria ter sido comprovada ação com sustentação na lei ou em pareceres, por exemplo. Tal não ocorreu, tendo havido conivência com produtos que não deveriam ter sido pagos. Nesse sentido é a jurisprudência do TCU:
Entenda-se que, no âmbito desta Corte, de boa-fé se considera o responsável que, em que pese a ocorrência de dano ao erário ou outra irregularidade, tenha zelado por seguir as normas pertinentes, os preceitos e os princípios do direito. A análise, portanto, é feita sob o ponto de vista objetivo, sem que seja necessária a comprovação de má-fé, mas apenas da ausência de boa-fé, para que se julguem de imediato as contas em exame com a devida cobrança dos juros cabíveis. (Acórdão 1921/2011-TCU-Segunda Câmara, Relator Min. Raimundo Carreiro) 
Por fim, destaca-se que a Fundação Getúlio Vargas percebeu os valores de maneira irregular, motivo pelo qual, nos termos do art. 209, §6°, inciso II, do Regimento Interno do TCU e do art. 16, §2°, "b", da Lei 8.443/92 torna necessária a responsabilização solidária desta instituição pelo recebimento de benefício indevidamente. 
A FGV (peça 121, p. 81) alegou, assim como outros dos responsáveis, que a imposição do débito seria enriquecimento ilícito da União, visto que o serviço foi prestado. Todavia, tem-se que os produtos sobre os quais incidiu o débito a seguir quantificado, não foram entregues a contento, de modo que não foi cumprido, no âmbito do respectivo produto, o objetivo da contratação. Não há enriquecimento ilícito em se exigir o retorno aos cofres públicos de quantias que foram utilizadas de modo diverso do que fora previsto na contratação. Ao se entregar produto diverso do previsto, a FGV deu causa à responsabilização ora proposta. Ao aceitar produto diverso do previsto, o Sr. Eulâmpio igualmente deu causa à responsabilização. 
III.13 Quantificação do Débito:
	Conforme expresso no tópico III.11 desta instrução, após análise do SIAFI, verificou-se a realização dos pagamentos pelo Ministério do Esporte no âmbito do contrato 25/2008.
Os pagamentos ali listados estavam relacionados aos produtos entregues. Nesse sentido, os produtos em que se verificou a ocorrência de dano ao erário foram: Produto 2 (relatórios 2 e 7) ; Produto 3 (relatório 9) e produto 8 (relatórios 48 e 52) . A quantificação, acompanhada da data do pagamento pode ser observada na tabela abaixo, cujas fontes são as tabelas 3 e 4, supra, e a (peça 63, p. 22-24) :
Tabela 5 - Quantificação do débito histórico no Contrato 25/2008 
	Produto
	Descrição (Apenas do produto e dos relatórios com débito) 
	Valor do Produto (R$) 
	Data dos Pagamentos
	Débito total no produto

	2
	1º Relatório Mensal de Acompanhamento
	 (total) 1.100.000,00
	26/9/2008
	271.662,75

	Subprodutos (relatório) 
	Relatório 2
	86.104,58
		
		Relatório 7
	185.558,17 
		
		Total de débitos 
	271.662,75
		
		Demais relatórios
	828.337,25
		
	3
	2º Relatório Mensal de Acompanhamento
	 (total) 1.000.000,00
	 4/11/2008
	104.793,09

	Subprodutos (relatório) 
	Relatório 9
	104.793,09
		
		Demais relatórios
	895.206,91
		
	8
	6º Relatório Mensal de Acompanhamento
	 (total) 725.000,00
	6/4/2009
	213.235,30

	Subprodutos (relatório) 
	Relatório 48
	85.294,12
		
		Relatório 52
	127.941,18
		
		Total de débitos 
	213.235,30
		
		Demais relatórios
	511.764,70
		
	Débito histórico total
	589.691,14

Todavia, importante ressaltar que o Sr. José Pedro Varlotta apenas participou do produto 48, sendo o seu débito histórico no valor de R$ 85.294,12. Ele é solidário em tal débito com a FGV e o Sr. Eulâmpio. Estes dois últimos são responsáveis solidários no valor histórico total de 589.691,14.
A atualização dos valores pode ser percebida conforme relatórios de débito (peças 131 e 132) .
Os valores relativos aos relatórios 2, 7, 9 e 52, para os quais são responsáveis solidários a FGV e o Sr. Eulâmpio são expressos abaixo:
	VALOR ORIGINAL (R$) 
	DATA DA OCORRÊNCIA

	271.662,75
	26/09/2008

	104.793,09
	04/11/2008

	127.941,18
	06/04/2009

                      Valor atualizado até 29/9/2017: R$ 851.077,24 (peça 131) 
Os valores relativos ao relatório 48, para os quais são responsáveis solidários a FGV, o Sr. José Pedro e o Sr. Eulâmpio são expressos abaixo:
	VALOR ORIGINAL (R$) 
	DATA DA OCORRÊNCIA

	85.294,12
	06/04/2009

                        Valor atualizado até 29/9/2017: R$ 141.383,53 (peça 132) 
CONCLUSÃO
Quanto aos tópicos "I. Inclusão de serviços de tecnologia da informação no objeto do contrato 25/2008, em afronta à possibilidade de dispensa de licitação lastreada no art. 24, XIII, da lei 8.666/93" e "II. Não comprovação da utilização de mão-de-obra técnica especializada no âmbito do Contrato 25/2008", em face da análise promovida nos itens 68 e 92, propõe-se acolher integralmente as razões de justificativa apresentadas pelo Sr. Jânio de Andrade Bangoim, Sr. Eulâmpio Cordeiro Júnior e Sr. Wadson Nathaniel uma vez que foram suficientes para elidir as irregularidades a eles atribuídas. Além disso, estendem-se ao revel, Sr. José Lincoln Daemon, as conclusões aqui chegadas, para também elidir as irregularidades a ele atribuídas.
Quanto ao tópico "III Pagamentos efetuados no bojo do Contrato 25/2008 por produtos desnecessários e/ou desprovidos de mínima complexidade técnica", em face da análise promovida no (s) itens 142, 156, 165, 193 e 206, propõe-se rejeitar parcialmente as alegações de defesa apresentadas pelos Srs. Eulâmpio Cordeiro Júnior, José Pedro Varlotta e da Fundação Getúlio Vargas uma vez que não foram suficientes para sanear as irregularidades a eles atribuídas nos itens mencionados. 
Os argumentos de defesa tampouco lograram afastar o débito imputado aos responsáveis. Ademais, inexistem nos autos elementos que demonstrem sua boa-fé ou a ocorrência de outros excludentes de culpabilidade. Desse modo, suas contas devem, desde logo, ser julgadas irregulares, nos termos do art. 202, § 6º, do Regimento Interno/TCU, procedendo-se à sua condenação em débito e à aplicação da multa prevista no art. 57 da Lei 8.443/1992. 
Por outro lado, ainda com relação ao tópico "III Pagamentos efetuados no bojo do Contrato 25/2008 por produtos desnecessários e/ou desprovidos de mínima complexidade técnica", em face da análise promovida nos itens 116 e 267, propõe-se acolher integralmente as alegações de defesa apresentadas pelo Sr. Wadson Nathaniel uma vez que foram suficientes para elidir as irregularidades a ele atribuídas. Além disso, estendem-se ao revel, Sr. José Lincoln Daemon, as conclusões aqui chegadas, para também elidir as irregularidades a ele atribuídas.
 Desse modo, deve-se julgar regulares as contas dos seguintes responsáveis, dando-lhes quitação plena: Sr. Jânio de Andrade Bangoim, Sr. Wadson Nathaniel e Sr. José Lincoln Daemon.
PROPOSTA DE ENCAMINHAMENTO
a) com fundamento nos arts. 1º, inciso I, 16, inciso III, alínea c, e § 2º da Lei 8.443/1992 c/c os arts. 19 e 23, inciso III, da mesma Lei, e com arts. 1º, inciso I, 209, inciso III, e § 5º, 210 e 214, inciso III, do Regimento Interno/TCU, que sejam julgadas irregulares as contas dos Srs. Eulâmpio Cordeiro Junior CPF XXX.112.901-XX, na condição de Fiscal do Contrato; e José Pedro Varlotta, CPF XXX.846.088-XX, na condição de Fiscal do Contrato, e condená-lo (s) , em solidariedade, com a Fundação Getúlio Vargas, CNPJ 33.641.663/0001-44, ao pagamento das quantias a seguir especificadas, com a fixação do prazo de quinze dias, a contar das notificações, para comprovarem, perante o Tribunal (art. 214, inciso III, alínea "a", do Regimento Interno) , o recolhimento das dívidas aos cofres do Tesouro Nacional, atualizadas monetariamente e acrescidas dos juros de mora, calculados a partir das datas discriminadas, até a data dos recolhimentos, na forma prevista na legislação em vigor. 
Quantia solidariamente devida pelo Sr. Eulâmpio Cordeiro Junior e pela Fundação Getúlio Vargas
	VALOR ORIGINAL (R$) 
	DATA DA OCORRÊNCIA

	271.662,75
	26/09/2008

	104.793,09
	04/11/2008

	127.941,18
	06/04/2009

                      Valor atualizado até 29/09/2017: R$ 851.077,24 (peça 131) 
Quantia solidariamente devida pelos Srs. José Pedro Varlotta, Eulâmpio Cordeiro Junior e pela Fundação Getúlio Vargas
	VALOR ORIGINAL (R$) 
	DATA DA OCORRÊNCIA

	85.294,12
	06/04/2009

                        Valor atualizado até 29/09/2017: R$ 141.383,53 (peça 132) 
b) aplicar aos Srs. Eulâmpio Cordeiro Junior, CPF XXX.112.901-XX, e José Pedro Varlotta, CPF XXX.846.088-XX, em solidariedade [sic], com a Fundação Getúlio Vargas, CNPJ 33.641.663/0001-44, individualmente, a multa prevista no art. 57 da Lei 8.443/1992 c/c o art. 267 do Regimento Interno, com a fixação do prazo de quinze dias, a contar das notificações, para comprovarem, perante o Tribunal (art. 214, inciso III, alínea "a", do Regimento Interno) , o recolhimento das dívidas aos cofres do Tesouro Nacional, atualizadas monetariamente desde a data do acórdão até a dos efetivos recolhimentos, se forem pagas após o vencimento, na forma da legislação em vigor;
c) autorizar, desde logo, nos termos do art. 28, inciso II, da Lei 8.443/1992, a cobrança judicial das dívidas caso não atendidas as notificações;
d) com fundamento nos arts. 1º, inciso I, 16, inciso I, 17 e 23, inciso I, da Lei 8.443/1992 c/c os arts. 1º, inciso I, 207 e 214, inciso I, do Regimento Interno, que sejam julgadas regulares as contas dos Srs. José Lincoln Daemon, CPF XXX.031.017-XX; Wadson Nathaniel Ribeiro, CPF XXX.330.476-XX; e Jânio de Andrade Bangoim, CPF XXX.479.591-XX, na condição de Coordenador da Secretaria Executiva do ME e de Fiscal do Contrato dando-se-lhes quitação plena."
DA INSTRUÇÃO COMPLEMENTAR DA UNIDADE TÉCNICA:
Após a aludida instrução, estando os autos no Ministério Público junto ao TCU, para pronunciamento, a FGV, em outubro de 2017, apresentou novos elementos de defesa (peças 137 e 138) .
Diante de tal fato, o Parquet especializado manifestou-se pela devolução dos autos à Unidade Técnica, para que procedesse nova análise acerca dos elementos complementares de defesa apresentados (peça 139) . Proposta essa que foi acolhida pelo, à época, Ministro-Relator do feito, conforme despacho de 20/12/2017 (peça 140) .
Assim, foi procedida a seguinte análise pelo Auditor instrutor (peça 141) , ratificada pelo Diretor (peça 142) e pelo Titular da Unidade Técnica (peça 143) , verbis:
"INTRODUÇÃO
1.	Cuidam os autos de tomada de contas especial (TCE) instaurada pelo Tribunal de Contas da União, resultante da conversão em TCE do TC Processo 030.244/2008-2 (apensado aos autos) mediante o Acórdão 163/2013-TCU-Primeira Câmara, com o objetivo de apurar eventuais débitos na execução do contrato 25/2008, firmado entre o Ministério do Esporte e a Fundação Getúlio Vargas. 
2.	Em síntese, o Contrato 25/2008 previa a prestação de serviços de consultoria técnica especializada para a elaboração de sistema de orçamentação e de estudos em instalações esportivas e acomodações, necessários para apoiar a atuação do Governo Federal na candidatura como sede das Olimpíadas (Rio 2016) , conforme previsto no termo de referência que integrava o respectivo processo administrativo, na forma de trinta produtos e noventa relatórios, perfazendo o montante total de R$ 14.220.000,00. 
HISTÓRICO 
Audiências e a Citação dos responsáveis (peça 71) 
3.	Na análise empreendida na instrução citatória (peça 71) , esta unidade técnica explicitou cada fato irregular praticado no âmbito do Contrato 25/2008 que ensejaria responsabilização dos envolvidos. Após a minuciosa análise efetuada em tal instrução, foi proposto o reconhecimento das seguintes irregularidades e impropriedades, bem como a respectiva medida preliminar que se fez necessária a cada caso: 
I - audiência do Sr. Jânio de Andrade Bangoim, na condição de Coordenador da Secretaria Executiva do ME, do Sr. Wadson Nathaniel Ribeiro, na condição de Secretário-Executivo do Ministério do Esporte, e do Sr. José Lincoln Daemon, na condição de Subsecretário de Planejamento, Orçamento e Administração, para que apresentem razões de justificativa quanto à inclusão de serviços de tecnologia da informação no objeto do contrato 25/2008, em afronta à possibilidade de dispensa de licitação lastreada no art. 24, XIII, da lei 8.666/93;
II - audiência do Sr. Eulâmpio Cordeiro Júnior, na condição de Fiscal do Contrato, do Sr. Wadson Nathaniel Ribeiro, na condição de Secretário-Executivo do Ministério do Esporte, e do Sr. José Lincoln Daemon, na condição de Subsecretário de Planejamento, Orçamento e Administração, em decorrência da não comprovação da utilização de mão-de-obra técnica especializada no âmbito do Contrato 25/2008;
III - Citação do Sr. Wadson Nathaniel Ribeiro, na condição de Secretário-Executivo do Ministério do Esporte, do Sr. José Lincoln Daemon, na condição de Subsecretário de Planejamento, Orçamento e Administração, do Sr. Eulâmpio Cordeiro Júnior, na condição de Fiscal do Contrato, do Sr. José Pedro Varlotta, na condição de Fiscal do Contrato, e da Fundação Getúlio Vargas, para que apresentem alegações de defesa e/ou recolham o débito apurado aos cofres do Tesouro Nacional em decorrência de pagamentos efetuados no bojo do Contrato 25/2008 por produtos desprovidos de mínima complexidade técnica e/ou desnecessários à candidatura da cidade do Rio de Janeiro como sede dos Jogos Olímpicos de 2016.
4.	A proposta de citação e audiência dos responsáveis foi acolhida pelo Ministro José Múcio Monteiro, relator do presente processo, por meio de Despacho de 3/5/2017, peça 74.
1ª Instrução de Mérito (peça 134) 
5.	Após a análise das alegações de defesa e das razões de justificativa, chegou-se às conclusões a seguir expostas. 
6.	Quanto aos tópicos "I. Inclusão de serviços de tecnologia da informação no objeto do contrato 25/2008, em afronta à possibilidade de dispensa de licitação lastreada no art. 24, XIII, da lei 8.666/93" e "II. Não comprovação da utilização de mão-de-obra técnica especializada no âmbito do Contrato 25/2008", foi proposto o acolhimento integral das razões de justificativa apresentadas pelos responsáveis citados. 
7.	Quanto ao tópico "III Pagamentos efetuados no bojo do Contrato 25/2008 por produtos desnecessários e/ou desprovidos de mínima complexidade técnica", foi proposto rejeitar parcialmente as alegações de defesa apresentadas pelos Srs. Eulâmpio Cordeiro Júnior, José Pedro Varlotta e da Fundação Getúlio Vargas uma vez que não foram suficientes para afastar as irregularidades a eles atribuídas nos itens mencionados. 
8.	Concluiu-se, ainda, que os argumentos de defesa tampouco lograram afastar o débito imputado aos responsáveis. Ademais, inexistiram nos autos elementos que demonstrassem a boa-fé ou a ocorrência de outros excludentes de culpabilidade. Desse modo, propôs-se que as contas dos responsáveis fossem julgadas irregulares, nos termos do art. 202, § 6º, do Regimento Interno/TCU, procedendo-se à sua condenação em débito e à aplicação da multa prevista no art. 57 da Lei 8.443/1992. 
9.	Inconformada com as conclusões desta Unidade Técnica na instrução de peça 134, a FGV apresentou novos argumentos de defesa (peças 137 e 138) .
10.	Em razão disso, o Ministério Público junto ao TCU (MP/TCU) emitiu pronunciamento (peça 139) propondo nova análise desta unidade técnica quanto aos supracitados novos argumentos trazidos pela FGV. O ministro relator emitiu despacho (peça 140) concordando com a proposição do MP/TCU, e determinando o pronunciamento desta SecexEducação quanto aos novos elementos trazidos pela FGV, de modo que esta instrução visa cumprir tal decisão. 
EXAME TÉCNICO
11.	Em cumprimento ao referido Despacho do Ministro Relator José Múcio Monteiro (peça 140) , a presente instrução analisará tão somente os novos elementos trazidos aos autos pela FGV, de modo a verificar se eles são suficientes para alterar o juízo de mérito inicialmente emitido por esta unidade técnica.   
12.	Esclarecido isso, os argumentos apresentados pela FGV, relativos a irregularidades específicas, serão analisados separadamente, em forma de tópicos, de modo a otimizar a organização desta instrução. 
13.	Antes, contudo, faz-se necessário algumas considerações gerais acerca dos novos elementos apresentados pela FGV.
Considerações gerais acerca dos novos elementos apresentados pela FGV.
14.	Com os novos elementos de defesa apresentados ao TCU, a FGV busca, em verdade, reforçar o seguinte argumento repetido à exaustão nesse novo documento enviado, o qual é a seguir transcrito: "Uma vez mais, insiste-se: a análise de qualquer Fase exige avaliação global, com a percepção da interligação/interdependência de Produtos, para que o resultado final de cada uma das etapas possa ser tido ou não por executado" (peça 137, p. 10, grifos inseridos) . 
15.	Desse modo, a lógica argumentativa utilizada na nova defesa apresentada pela FGV foi buscar demonstrar que mesmo que determinados produtos não contivessem a totalidade do que era exigido para ele na contratação em tela, tal lacuna poderia ser suprida ao se analisar a fase como um todo e não meramente o produto isolado.  
16.	Ocorre que, embora a análise principal deva recair sobre a fase como um todo, entende-se que algumas especificidades eram inatas a cada um dos produtos contratados individualmente. Não fosse assim, bastaria a contratação da "fase", sem a especificação de produtos - no caso, relatórios - individuais.
17.	Ora, embora os objetivos da contratação como um todo devam ser considerados, os objetivos de cada fase também o devem. Assim, da mesma forma, embora o objetivo principal de cada fase deva ser levado em consideração, os objetivos específicos de cada produto também devem ser avaliados. 
18.	 Exemplo disso é a "Fase 1.5.3 - Manutenção do Sistema". Para essa fase, havia previsão de manutenção e atualização trimestral das bases de preço pesquisadas (peça 65, p. 14) . Assim, não basta que ao final dessa fase os preços tenham sido analisados, e a base tenha sido mantida; é essencial, ainda, que houvesse a atualização trimestral, expressa em cada produto individual. Caso contrário, a administração estaria pagando por um serviço (atualização trimestral) e receberia outro (atualização anual, por exemplo. Sendo asism, não basta que ao final os preços tenham sido atualizados. É preciso verificar se, em cada relatório, há registros de atualização e manutenção das bases de preços, visto que foi esse o serviço contratado. 
19.	Desse modo, rechaça-se o argumento central, trazido pela nova defesa da FGV, de que a análise da fase como um todo seria suficiente para suprir falhas nos relatórios específicos contidos nessa fase. Se o relatório deixou de conter os serviços essenciais que deveria prestar à Administração, tem-se então dano ao erário em razão da não entrega de serviços contratados. Por isso, há sim que se analisar, em alguns aspectos, os produtos de forma isolada, a fim de se verificar se foi entregue aquilo que a Administração contratou. 
20.	Assim, passa-se à análise específica a respeito de cada um dos tópicos para os quais foi imputado débito, visto que a FGV trouxe novos elementos de defesa a respeito de todos eles. 
Análise dos novos argumentos quanto ao tópico "III.2.1 Componente do Relatório 2 - Relatório de acompanhamento da implantação da pesquisa - R$ 86.104,58" da instrução de mérito anterior
21.	O relatório atacado apresenta conceitos metodológicos de boas práticas para a realização de uma pesquisa de preço: principais conceitos metodológicos; principais conceitos de pesquisa de preços; técnicas de pesquisa; definição do tamanho da amostra; tipos de preço; políticas de ajuste de preços e; especificações dos produtos pesquisados (peça 39, p. 16-23) .  
22.	Como já fora apontado, são apenas sete páginas com conteúdo simplório, disponível inclusive em mídias da própria administração pública (IBGE, manual do SICRO e/ou do Sinapi, por exemplo) , além de que, por si só, não relevam utilidade à Administração Pública.
23.	No caso do relatório 2, ora em comento, verifica-se que seu conteúdo não está de acordo com o previsto na proposta entregue pela própria FGV. Conforme se observa abaixo, havia uma série de conteúdos previstos para o relatório em questão:
Fase 1.3.1 - Implantação da Pesquisa e Cálculo de Preços Médios
Nesta fase serão desenvolvidas as seguintes atividades para um conjunto de até 300 (trezentos) itens:
Estudo de viabilidade e dimensionamento da pesquisa;
Pesquisa de Campo:
Estruturação da equipe de campo e de análise de preços;
Definição dos insumos a serem pesquisados;
Quantificação e identificação das bases de informantes e amostras;
Contato prévio com os possíveis informantes;
Coleta dos primeiros preços; e
Críticas e cálculo dos primeiros preços,
Parametrização do sistema de cálculo; e
Coleta e crítica dos preços.
 (Peça 65, p. 46-47 - grifos inseridos) 
24.	Além dessa extensa lista de itens que deveriam constar no relatório 2, houve a estipulação de cronograma de implantação o qual estipulou que nos dois primeiros meses houvesse a implantação da pesquisa de preços nas cidades de Brasília, Rio de Janeiro, e São Paulo (Peça 65, p. 47) .
25.	Diante disso, deveriam constar no produto 2, relatório 2, todos os itens listados acima e ainda a implantação da pesquisa, com um conjunto de até trezentos itens, nas três cidades acima referidas. Porém, o produto entregue se limitou a tratar da metodologia e dos conceitos a serem a adotados. 
26.	No relatório entregue, informa-se que "Os dois relatórios subsequentes abordarão os diagnósticos setoriais para viabilização e a pesquisa de campo a ser realizada." Todavia a exigência presente na proposta da própria FGV era no sentido de que desde o primeiro relatório houvesse pesquisas de campos e coleta de preços (até 300 itens) . Desde o primeiro mês, inclusive, a implementação deveria abranger as cidades de Brasília, Rio de Janeiro, e São Paulo.
27.	Os argumentos trazidos pela FGV, embora constituam nova peça processual, não trazem nenhuma novidade quanto a este tópico. Alegam, como já mencionado, que a análise deve se recair sobre a fase como um todo e não quanto ao relatório específico. Todavia, tentam ignorar o fato de já para o primeiro relatório deveriam ser realizadas pesquisas de campos e coleta de preços (até 300 itens) as cidades de Brasília, Rio de Janeiro, e São Paulo.
28.	Ao não entregar tal trabalho de coleta de preços, tem-se que o produto não cumpriu sua finalidade. A FGV tenta ainda argumentar que teria sido alcançada a totalidade do que era exigido para a fase na qual estava incluso o relatório em questão, por meio do relatório 18, o qual constaria do produto 03. Nesse relatório teriam sido analisados os trezentos itens em todas as cidades previstas.
29.	Ocorre que ainda que tal afirmação seja verdadeira, tem-se que a exigência da contratação era de uma análise continua de até trezentos itens ao longo de três relatórios, abarcando cinco cidades. A pesquisa em Brasília, Rio de Janeiro, e São Paulo deveria durar os dois primeiros meses, e, por isso, deveria constar ao menos de um dos dois primeiros relatórios da fase em comento. Isso não ocorreu. 
30.	Além disso, não há registro do relatório 18 nos autos desta TCE. A FGV se propôs a trazer novos elementos, mas não juntou aos autos o relatório 18, no qual alega ter atingido seus objetivos para a fase 1.3.1.  Ocorre que esse relatório deveria ter constado no produto 03, porém esse produto (peças 41 e 42) não contém o relatório 18. Como se observa facilmente no sumário dos relatórios entregues no produto 03, extraído do processo de pagamento, vê-se que o último relatório de tal produto foi o 17, não existindo ali menção ao relatório 18 (peça 41, p. 9) .
31.	Por todo o exposto, além de a FGV não ter juntado aos autos elementos que comprovassem suas alegações, as alegações em si não merecem ser acolhidas, visto que a administração contratou e pagou por pesquisas e coletas a serem feitas em 3 (três) relatórios, abarcando 4 meses e 5 cidades, não se admitindo a entrega de apenas 1 (um) relatório com pesquisas de dados (além disso, esse único relatório não consta nos autos) . 
32.	Assim, propõe-se a rejeição dos novos elementos de defesa da FGV, mantendo-se o débito imputado na instrução anterior, no valor histórico de R$ 86.104,58.
Análise dos novos argumentos quanto ao tópico "III.2.3 Componente do Relatório 7 - Relatório de atendimento a requisitos legais e normativos - R$ 185.558,17" da instrução de mérito anterior (peça 134) 
33.	Conforme anotado na instrução de peça 71, o documento enviado limita-se a elencar as normas referentes ao meio ambiente contidas na Constituição Federal, na Constituição do Rio de Janeiro, além de leis, resoluções e decretos (peça 39, p. 85-96) . O relatório apenas cita a numeração dos normativos e da legislação juntamente a um parágrafo citando a matéria ali pautada, sem qualquer análise minimamente aprofundada do seu conteúdo. Ante tal quadro fático, nota-se que a tarefa não demandaria expertise ou conhecimentos aprofundados da matéria, sendo possível o levantamento em curtíssimo interstício de tempo, ou até mesmo a obtenção das informações prontas junto aos órgãos responsáveis pela matéria ambiental. 
34.	A FGV afirmou em síntese que o produto real do relatório não se resumiria à listagem de normas, mas sim a esforços que teriam sido capazes, inclusive, de "orientar o Ministério do Esporte de como e onde seria viável a construção de instalações e utilização de áreas para os eventos previstos em uma edição de Jogos Olímpicos" (peça 121, p. 46) . Além disso, afirma:
Verifica-se então que, neste Relatório, não foi fornecida ao Ministério dos Esportes apenas uma mera listagem dos diversos documentos orientativos e legais voltados à área ambiental, mas sim o resultado palpável de estudos, análises e reflexões que geraram, com segurança jurídica, a série de documentações pertinentes à matéria em questão, e que deveriam ser consideradas nos passos seguintes da candidatura. 
Portanto, muitas horas de leitura, entendimento do problema, adequação às necessidades e conhecimento adquirido na área ambiental foram utilizadas para a geração deste Relatório, que também se prestou como um planejamento orientativo às questões ambientais. (peça 121, p. 47-48) 
35.	Como já repisado ao longo da última instrução de mérito, nem o ineditismo da candidatura nem seu êxito, por si sós, justificam os pagamentos efetuados. Assim, deve-se novamente contrapor o que foi entregue e pago contra o que deveria ter sido entregue, tendo-se por parâmetro a proposta da FGV. A principal exigência para esse relatório (Fase 2.5.2 - Atendimento a Requisitos Legais e Normativos) era a seguinte:
A equipe analisará se a quantidade de restrições ambientais estabelecidas, subscritas ou autoimpostas, é diretamente proporcional aos investimentos em sistemas de melhoria de desempenho ambiental e de eventuais medidas compensatórias a serem estabelecidas. Ou seja, quanto maiores as restrições provavelmente maiores serão os investimentos necessários. Todos os requisitos legais e normativos (estabelecidos pela lei, subscritos pelos investidores e autoimpostos) devem ser discriminados nesta fase. (peça 66, p. 20) 
36.	Como se observa, além das normas elencadas, a FGV deveria se posicionar quanto aos custos ambientais e quanto à proporcionalidade das medidas a serem adotadas. Essa talvez fosse a maior contribuição da FGV ao ME no bojo do Relatório 7. Porém, a FGV se limitou a elencar normas e a explicar, superficialmente, a aplicabilidade dos normativos, não realizando, nesse relatório, aquilo para o qual fora contratada. 
37.	Em seus novos elementos de defesa a FGV argumenta novamente a necessidade de se analisar a fase como um todo. Ocorre que como a própria FGV listou (peça 137, p. 7-8) o único relatório, da fase em questão, cujo conteúdo deveria conter análise de "Atendimento a Requisitos Legais e Normativos" era o relatório 07. 
38.	Não que os demais produtos não fossem relevantes, mas era especificamente o relatório 07 que deveria conter o posicionamento da FGV quanto aos custos ambientais e quanto à proporcionalidade das medidas a serem adotadas, levando-se em conta o arcabouço legal das normas ambientais. Esse trabalho, contudo, não foi feito. A administração pagou por um produto e esperava-se dele um conteúdo, mas que nele não se achou. 
39.	Assim, diante da inobservância da proposta da FGV no âmbito do Produto 2, Relatório 7, mantém-se a proposta de inclusão do montante de R$ 185.558,17 no débito a ser aplicado aos responsáveis, não se acolhendo assim as novas alegações de defesa da FGV. 
Análise dos novos argumentos quanto ao tópico "III.3.1 Componente do Relatório 9 - Relatório de Revisão da Estrutura Analítica de Serviços - R$ 104.793,09" da instrução de mérito anterior (peça 134) 
40.	Conforme atestado na instrução de peça 71, o conteúdo desse relatório é resumido em breve definição de estrutura temporária (overlays) e na definição superficial da área de competição, bem como das áreas operacionais e externas (peça 41, p. 16-18) . Tais especificações simplórias não ocupam sequer três páginas de conteúdo, sem citação a qualquer anexo ou conteúdo externo, não sendo necessário, também, conhecimento técnico específico para sua confecção. 
41.	Desse modo, concluiu-se ser impróprio o pagamento de R$ 104.793,09 por tal componente de relatório, motivo pelo qual foi proposta a imputação de débito aos responsáveis nesse montante. 
42.	Quanto a este tópico, o Sr. Eulâmpio afirmou o seguinte (peça 9, p. 110) :
Quanto ao Produto 3 - Relatório 09, apesar da identificação de que o conteúdo deste ser resumidamente apresentado, contendo definições do que seriam consideradas estruturas temporárias (overlays) e definições de áreas que compõe as instalações provisórias, sejam elas de competição ou não-competição, certamente para que se chegue às conclusões postas, tempo considerável de dedicação foi necessário. 
Ora, como se concluir quais áreas de instalação, sem que tenha realizado um estudo a fundo do tema? Não há como!
43.	Esse argumento precisa ser tratado logo de início. Da forma como escrito, parece que o produto listou as áreas, os terrenos, aonde seria possível a instalação de estruturas. Todavia, em documento extremamente superficial, o máximo que se tem são definições básicas acerca de três tipos de "áreas": áreas operacionais; áreas de competição; e áreas externas. Assim, tendo sido listados apenas conceitos básicos acerca de cada um dos três tipos de "áreas", não é possível concluir que houve profundos estudos sobre o tema.
44.	A FGV, por sua vez, após reconhecer que as informações apenas resumiam os conceitos presentes no relatório 9, afirma ser "indiscutível que houve uma anterior extensa dedicação de equipe especializada para a leitura, compreensão e transcrição de material volumoso sobre diversos temas ligados à realização do Jogos Pan-americanos (...) " (peça 121, p. 48) . No mesmo sentido, argumenta, novamente, que houve grande esforço implícito na confecção do produto: "Verifica-se aqui que a alegada simplicidade de um dado resultado não mede o real esforço depreendido para se alcançar os objetivos do Contrato." (peça 121, p. 50) 
45.	Como já se afirmou diversas vezes ao longo desta instrução, não se pode justificar o pagamento de um produto com base em um esforço implícito genérico. O esforço deve estar demonstrado nos autos do processo de pagamento. Assim, passa-se a análise da proposta da FGV, a fim de demonstrar que o relatório entregue, de apenas três páginas, não cumpriu com aquilo que fora proposto pela fundação para a "Fase 1.2.1 - Revisão da Estrutura Analítica de Serviços", a qual continha uma extensa lista de atividades (peça 65, p. 40-41) :
Levantamento e Estudo da Base de Conhecimento
·  Consiste no levantamento das bases de conhecimento legadas dos Jogos Pan-Americanos para possibilitar o estudo e a avaliação das especificações, dos contratos e convênios firmados para aquisições de bens e serviços executados para Jogos Pan-Americanos, demais convênios do Ministério do Esporte. Convênios do Ministério do Esporte em parceria com a Caixa Econômica. Federal - CEF, em especial e preferencialmente os que tenham como objeto a realização de eventos ou implantação de infra-estrutura esportiva.
Avaliação Comparativa
·  Compreende uma avaliação comparativa das atuais especificações com as especificações do SINAPI e do SICRO, e de uma avaliação da adequação dessas especificações. Essa pesquisa permitirá - fazer uma comparação com a estrutura analítica adotada pelo Ministério do Esporte. Deverão, também, ser considerados, na avaliação da similaridade, os aspectos de segurança e saúde ocupacional e os aspectos referentes ao meio ambiente, em consonância com a política ambiental do governo federal.
 Verificação das Normas Técnicas
·  Consiste na verificação da atualidade das normas técnicas do Sistema Brasileiro de Normatização a serem adotadas como referência, por exigência legal, e a avaliação da compatibilidade das especificações com as novas revisões das normas brasileiras.
 Verificação de Legislações
·  Consiste na verificação da atualidade das legislações vigentes, como forma de adequação e consistência perante as leis pertinentes às questões.
 Verificação de acórdãos dó TCU 
 (...) 
 Avaliação dos Requisitos e Prescrições
 (...) 
 Revisão da Descrição dos Serviços
·  Esta atividade consiste numa revisão completa da "descrição dos serviços", de forma que seja observada uma padronização consistente e um grau de detalhamento adequado, sem lacunas . e detalhes excessivos que prejudiquem o entendimento do escopo de cada item do serviço. Esta revisão deve abranger também a "especificação dos serviços" e a "especificação dos insumos", de forma a assegurar que sejam descritos em absoluta conformidade com a terminologia técnica e com as normas técnicas de referência, indicando-as, se houver.
46.	Logo se vê, pela extensão do que era exigido na proposta da FGV - que incluía análise de leis, de acórdãos, bem como levantamento da base de conhecimento seguido de avaliação comparativa - que o produto entregue, com três páginas de conceitos superficiais, mostrou-se demasiadamente aquém do que fora incialmente contratado, não justificando o pagamento dele.
47.	Em seus novos elementos de defesa, a FGV reconhece que a fragilidade do relatório em tela poderia leva-la a dar razão ao TCU (peça 137, p. 13) : "Poder-se-ia admitir haver razão na alegação do TCU, relativa ao conteúdo desse Relatório, que corresponde à citada Fase 1.2.1, se observada apenas a descrição em itens, conforme transcrita a seguir", e listou os mesmos itens listados no item 46 supra.
48.	Todavia, a FGV alega, em resumo, que o relatório 33 supriria as lacunas deixadas pelo relatório 9, o qual notarialmente é demasiado simplista, contendo meras 3 páginas, com conteúdo totalmente incompatível com o dispêndio de R$ 104.793,09.
49.	Ocorre que o relatório 33 é também extremamente simplista e não preenche as lacunas do relatório 9. Veja-se, por exemplo, como o relatório trata 4 dos 7 conteúdos exigidos para a Fase 1.2.1 (peça 43, p. 19) : 
3.1.3.2 Avaliação Comparativa
Devido à natureza peculiar destes itens de materiais, a comparação com as bases SINAPI e SICRO não fazia sentido.
3.1.3.3 Verificação das Normas Técnicas
Não existem normas técnicas definidas para a composição de itens de preço unitários para tal tipo de materiais.
3.1.3.4 Verificação de Legislações
Não foram encontradas legislações para composição de itens de preço unitários para tal tipo de materiais.
3.1.3.5 Verificação de acórdãos do TCU
Não foram encontradas legislações para composição de itens de preço unitários para tal tipo de materiais.
50.	Desse modo, os relatórios 9 e 33 não satisfizeram o que era exigido para a Fase 1.2.1. O relatório 9 se mostrou ainda totalmente desarrazoado, visto ser inadmissível o pagamento de R$ 104.793,09 por 3 páginas de relatório de conceitos superficiais. 
51.	Desse modo, rejeitam-se as novas alegações da FGV, para então manter, no débito a ser aplicado, o montante de R$ 104.793,09.
Análise dos novos argumentos quanto ao tópico "III.5.2 Componente do Relatório 48 - 1° Relatório de Acompanhamento da Manutenção do Sistema - R$ 85.294,12" da instrução de mérito anterior (peça 134) 
52.	Tal relatório se limita a descrever como realizar o setup (instalação) , registro e atualização do software Volare da empresa PINI (peça 45, p. 42-70) . A instrução anterior concluiu não ser identificada a criação, elaboração ou pesquisa complexa por parte da FGV que demandasse mão-de-obra especializada, visto que o passo-a-passo de instalação é comumente oferecido pelas empresas que disponibilizam qualquer tipo de software. Por conta disso, foi proposta a inclusão do montante de R$ 85.294,12 no débito a ser aplicado aos responsáveis. 
53.	O referido documento foi previsto na proposta da FGV (peça 66, p. 30) como sendo relacionado à "Fase 1.5.3 - Manutenção do Sistema", a qual fora da seguinte forma descrita: 
Esta fase consiste na manutenção do sistema com atualização das pesquisas de preços próprias da FGV e do banco de dados SICRO e SINAPI. A FGV adotará periodicidade trimestral e abrangência geográfica conforme o planejamento já especificado. (peça 65, p. 50) 
54.	Em relação a esse tópico o Sr. Eulâmpio (peça 124, p. 11) se limitou a afirmar o seguinte (as exatas mesmas palavras foram usadas pelo Sr. José Pedro Varlotta - peça 127, p. 4) :  
Para o Produto 8 - Relatório 48, também houve uma sequência de atos e ações encadeados que culminaram no produto entregue. O sistema de orçamentação apresentado foi adaptado, a pedido da FGV, para as necessidades do Ministério do Esporte. Após a adaptação, necessário seria testes de instalações, manuais, etc.
55.	Por sua vez, a FGV afirmou (peça 121, p. 56) o que segue:  
Houve, como se deu também em outros produtos, toda uma sequência de atos e ações, que consumiram representativo número de horas (previstas na Proposta da FGV, examinadas e aprovadas pelo Ministério do Esporte e pela AGU) , atos e ações estes encadeados e interdependentes, que geraram, aos poucos, produtos úteis e indispensáveis à execução integral do avençado.
Novamente se destaca: os documentos relativos à instalação e configuração da ferramenta, apresentados com o Relatório, foram adaptados ao que buscava o Ministério a partir do trabalho da equipe de especialistas da FGV, alocados, em regime de dedicação exclusiva, à realização das tarefas contratadas.
56.	Apesar das afirmações acerca, novamente, dos esforços implícitos envolvidos nesse produto, tem-se um relatório que simplesmente não entregou aquilo que dele era esperado, tomando-se como referência a proposta da FGV. Como se vê no item 54, era esperado o relato e a demonstração da atualização das pesquisas de preços próprias da FGV e do banco de dados SICRO e SINAPI. Isso tudo adotando periodicidade trimestral e abrangência geográfica. Nada disso, contudo, foi entregue, nem houve justificativa quanto a isso.
57.	Em seus novos elementos de defesa, a FGV afirma que:
Portanto, perceptível, com o devido respeito, que o escopo completo da Fase 1.5.3 - Manutenção do Sistema, conforme firmado contratualmente e, ainda, conforme a Proposta, consistia na entrega de 7 (sete) Relatórios, o que foi fielmente executado, com o resultado final desta Fase, o que deve aqui ser considerado para efeito de análise e julgamento, abrangendo e resumindo o conteúdo dos 7 Relatórios, o que faz patente que o escopo contratado foi cumprido na sua integralidade.
Adicionalmente, a análise individual dos 7 (sete) Relatórios de Acompanhamento da Manutenção do Sistema demonstra a atualização das pesquisas de preços próprias da FGV/IBRE, assim como a carga das informações atualizadas do banco de dados SICRO (do DN1T) e SINAPI (da CAIXA) , segundo periodicidade definida na Proposta. (peça 137, p. 17) 
58.	Novamente, argumenta a necessidade de se analisar a fase como um todo. Ocorre que, embora se possa admitir que os seis outros relatórios possam ter cumprido o objetivo da fase - qual fosse a manutenção do sistema com atualização das pesquisas de preços próprias da FGV e do banco de dados Sicro e Sinapi -, tem-se que a Administração contratou o serviço de "acompanhamento", serviço esse que é de natureza contínua. Assim, não adianta a apresentação de dados finais, caso não haja a comprovação do acompanhamento, da manutenção e atualização das bases. 
59.	Por isso, não basta a "fase" atingir os objetivos previstos, mas cada relatório deve demonstrar que cumpriu seu objetivo específico, que entregou o serviço contratado. No caso em tela, não houve demonstração de acompanhamento, de manutenção ou de atualização do sistema. Assim, o débito persiste. 
60.	Desse modo, rejeitam-se as novas alegações da FGV, para então manter, no débito a ser aplicado, o montante de R$ 85.294,12.
Análise dos novos argumentos quanto ao tópico "III.5.4 Componente do Relatório 52 - 2° Relatório Trimestral de Acompanhamento da Elaboração das Composições - R$ 127.941,18" da instrução de mérito anterior (peça 134) 
61.	O documento de oito páginas (peça 45, 72-80) é dividido em:  
1)	 Introdução - menciona o uso da base de dados do Sinapi e do Sicro, bem como destaca peculiaridades dos eventos esportivos;
2)	 Metodologia - mera reprodução do já constante na proposta comercial da FGV;
3)	 Processo de Elaboração da Composição de Preços Unitários - apresenta definições básicas de engenharia de custos.
4)	 Conclusão.
62.	A análise da instrução anterior apontou, contudo, para a mera reprodução de conteúdo constante da proposta da FGV, além da citação a conceitos elementares de engenharia de custos, os quais poderiam ser facilmente obtidos via internet, ou até mesmo nos manuais do Sicro ou do Sinapi. Por isso, foi proposta a inclusão do montante de R$ 127.941,18 no débito a ser aplicado aos responsáveis. 
63.	O referido relatório foi previsto na proposta da FGV (peça 66, p. 30) como sendo relacionado à "Fase 1.4.3 - Elaboração das Composições", a qual fora da seguinte forma descrita:  
Esta fase consistirá na elaboração das Composições de Preço Unitário dos serviços SINAPI Particulares e Complementares e SICRO Particulares e Complementares utilizando a sistemática SICRO e SINAPI. 
Estas composições deverão poder ter como resultados Projetos Padrões de instalações que consistirão em modelos orçamentários típicos para utilização em orçamentos, e deverão ser abrangentes, considerando itens orçamentários de eventos, obras e tecnologia da informação. Haverá entrada de dados básicos para o estabelecimento de variáveis que comporão o Projeto Padrão. (peça 65, p. 49) 
64.	Em relação a esse tópico o Sr. Eulâmpio (peça 124, p. 11) afirmou o seguinte:  
Já no que tange ao Produto 8 - Relatório 52, os conceitos de engenharia de custo trazidos pela FGV foram adaptados às exigências do Ministério do Esporte.
Novamente aqui, a aparente simplicidade do produto impresso não pode servir de fundamento para o descarte das metodologias desenvolvidas e aplicadas aos serviços executados, uma vez que, para se obter o resultado que se esperava, e que foi atingido, horas de profissionais capacitados foram utilizadas na busca, entendimento, tratamento e compilação de uma gama enorme de dados, para que estes pudessem vir a ser apresentados como informação final.
65.	Por sua vez, a FGV (peça 121, p. 58-59) afirmou que:
A comprovada utilização de conceitos de engenharia de custos, citada pela SECEX em seu Relatório, aplicada às especificidades de todos os elementos que compunham o projeto contratado, alinhadas às necessidades do Ministério do Esporte, exigiram da FGV equipe composta por profissionais com notória experiência na preparação e operação dos Jogos Pan-americanos e Para Pan-americanos Rio 2007.
A aparente simplicidade do produto impresso não pode servir de fundamento para o descarte das metodologias desenvolvidas e aplicadas aos serviços executados, uma vez que, para se obter o resultado que se esperava, e que foi indiscutivelmente atingido, muitas horas de profissionais capacitados foram utilizadas na busca, entendimento, tratamento e compilação de uma gama enorme de dados, para que estes pudessem vir a ser apresentados como informação final.
66.	Contudo, ao se verificar as alegações acima transcritas, não foi possível observar o emprego de esforços para a realização daquilo que era previsto na proposta da FGV (item 65) . O que deveria ter sido apresentado era a elaboração das composições, as quais deveriam poder resultar em Projetos Padrões de instalações. Nada disso, contudo, foi trazido no relatório 52. Não se alega aqui que as formulações e conceitos não são complexos. Todavia, as construções teóricas do relatório, por si sós, não satisfazem o requerido na proposta da própria FGV, a qual é anexo do Contrato 25/2008.
67.	Em sua nova defesa, a FGV argumenta o seguinte (peça 137, p. 19) :
Eis o que não pode ser desconsiderado, d. Ministro, exatamente na mesma toada das imputações acima comentadas: tem-se uma Fase (Fase 1.4.3 - Elaboração das Composições) que, conforme Contrato e Proposta, compreendia, em sua totalidade, 6 (seis) Relatórios.
Não se pode desconsiderar qualquer destes Relatórios, privilegiando apenas o último (que foi o foco de apreciação pela Secretaria de Controle Externo ela Educação, da Cultura e do Desporto) . Para a avaliação da totalidade do escopo de cada Fase, tem que ser considerada a soma do conteúdo dos 6 (seis) Relatórios, Relatórios, estes que devem ser tidos corno um conjunto, para que se possa ter a justa avaliação da execução integral (ou não) do objeto contratado. (transcrição ipsis litteris) 
68.	Ocorre que, além de a FGV não ter trazido nenhum elemento novo (o relatório em ataque sequer é o último da fase, como ela alega) , persiste ainda a constatação de que era obrigatória a presença, no relatório 52, da formulação das composições, as quais deveriam poder resultar em Projetos Padrões de instalações, ou ao menos, a descrição das atividades preparatórias para tal formulação. Assim, as meras reproduções de conteúdo constante da proposta da FGV, além da citação a conceitos elementares de engenharia de custos, não satisfazem o que era exigido para o relatório em xeque.  
69.	Desse modo, rejeitam-se as novas alegações da FGV, para então manter, no débito a ser aplicado, o montante de R$ 127.941,18. 
CONCLUSÃO
70.	Conforme mencionado no item 11, o presente feito teve como finalidade a análise dos novos argumentos de defesa apresentados pela FGV.
71.	Após a análise desses novos argumentos de defesa, contudo, entende-se que não foram trazidos aos autos elementos capazes de modificar as conclusões da instrução de mérito anterior (peça 134) . Por isso, entende-se que se deve apenas informar ao relator de que esta unidade técnica mantém as conclusões expressas na instrução de peça 134, incluindo-se a manutenção da proposta de encaminhamento lá descrita. 
PROPOSTA DE ENCAMINHAMENTO
72.	Diante do exposto, após análise dos novos elementos de defesa apresentados pela FGV (peças 137 e 138) , feita em obediência ao despacho do Ministro José Múcio (peça 140) ,  o qual acatou sugestão dada pelo Subprocurar-Geral Paulo Soares Bugarin em seu parecer (peça 139) , submetem-se os autos à consideração superior, propondo: informar que os novos elementos de defesa apresentados não são suficientes para alterar as conclusões expressas na instrução de peça 134, razão pela qual se entende que deve ser integralmente preservada a proposta de encaminhamento expressa em tal instrução."
DO PARECER DO MINISTÉRIO PÚBLICO JUNTO AO TCU
O Ministério Público junto ao TCU acompanhou, parcialmente, a proposta de encaminhamento sugerida pela Unidade Técnica, sugerindo apenas a exclusão de um dos débitos imputados aos responsáveis solidários arrolados, nos seguintes termos (peça 150) , verbis:
	"Trata-se de tomada de contas especial instaurada por este Tribunal, mediante a conversão do processo de Representação TC nº Processo 030.244/2008-2 em TCE, conforme determinação constante do Acórdão 163/2013-TCU-Primeira Câmara, com objetivo de apurar eventuais débitos na execução do Contrato nº 25/2008 (peça 1) , firmado entre o Ministério do Esporte - ME e a Fundação Getúlio Vargas - FGV, que previa a prestação de serviços de consultoria técnica para elaboração de sistema de orçamentação e de estudos técnicos e mercadológicos em instalações esportivas e acomodações, necessários para apoiar o Governo Federal na candidatura como sede das Olimpíadas de 2016.
O Termo de Referência - TR que integrava o respectivo processo de contratação previa a entrega de 30 produtos e 90 Relatórios (peça 63, p. 22-24) , ao custo de R$ 14.220.000,00.
Merece registro que a justificativa de preços para a contratação tomou por base os salários de 23 categorias de profissionais, no montante de R$ 13.640.742,60, equivalente ao custo homem/hora de  R$ 121,30 (peça 64, p. 12-22) .
Os pagamentos glosados consistiram na ausência de correlação entre o produto apresentado e o esperado, em especial o descompasso entre os valores cobrados e o esforço necessário para produzir determinado relatório.
Num primeiro momento, a unidade técnica, na instrução de peça 71, entendeu por questionar parte das etapas pagas, bem como o processo de contratação, o que resultou na proposta de ouvir em audiência e citar diferentes responsáveis pelos indícios de irregularidades e de débitos ali levantados.
A análise das razões de justificativa e das alegações de defesa encaminhadas se deu no âmbito da instrução de peça 134, a qual acolheu boa parte das defesas.
A FGV apresentou novos argumentos de defesa que foram analisados pela unidade na instrução de peça 141, a qual concluiu que os mesmos não foram suficientes para alterar as conclusões expressas na instrução de peça 134.
Como apontado pela unidade técnica, foram acolhidas as razões de justificativa dos responsáveis quanto aos questionamentos envolvendo os tópicos "I. Inclusão de serviços de tecnologia da informação no objeto do contrato 25/2008, em afronta à possibilidade de dispensa de licitação lastreada no art. 24, XIII, da lei 8.666/93" e "II. Não comprovação da utilização de mão-de-obra técnica especializada no âmbito do Contrato 25/2008" (itens 68, 92 e 279 da instrução técnica, peça 134) .
No caso do tópico "III. Pagamentos efetuados no bojo do Contrato 25/2008 por produtos desnecessários e/ou desprovidos de mínima complexidade técnica", em face das conclusões constantes nos itens 142, 156, 165, 193, 206 e 280 (peça 134) , a unidade técnica propôs rejeitar parcialmente as alegações de defesa apresentadas pelos Srs. Eulâmpio Cordeiro Júnior, José Pedro Varlotta e pela Fundação Getúlio Vargas.
Por outro lado, em relação ao tópico supra, foi acolhida a defesa do Sr. Wadson Nathaniel, o que se estendeu ao revel, Sr. José Lincoln Daemon (itens 116, 267 e 282, peça 134) .
Os produtos pagos para os quais a unidade entendeu pela ocorrência de dano ao erário foram: Produto 2 (Relatórios 2 e 7) , Produto 3 (Relatório 9) e Produto 8 (Relatórios 48 e 52) .
A relação dos débitos encontra-se discriminada na tabela 5 da instrução técnica, a seguir reproduzida:
	Produto
	Descrição (Apenas do produto e dos relatórios com débito) 
	Valor do Produto (R$) 
	Data dos Pagamentos
	Débito total no produto

	2
	1º Relatório Mensal de Acompanhamento
	 (total) 1.100.000,00
	26/09/2008
	271.662,75

	Subprodutos (relatório) 
	Relatório 2
	86.104,58
		
		Relatório 2
	86.104,58
		
		Relatório 7
	185.558,17 
		
		Total de débitos 
	271.662,75
		
		Demais relatórios
	828.337,25
		
	3
	2º Relatório Mensal de Acompanhamento
	 (total) 1.000.000,00
	04/11/2008
	104.793,09

	Subprodutos (relatório) 
	Relatório 9
	104.793,09
		
		Demais relatórios
	895.206,91
		
	8
	6º Relatório Mensal de Acompanhamento
	 (total) 725.000,00
	06/04/2009
	213.235,30

	Subprodutos (relatório) 
	Relatório 48
	85.294,12
		
		Relatório 52
	127.941,18
		
		Total de débitos 
	213.235,30
		
		Demais relatórios
	511.764,70
		
	Débito histórico total
	589.691,14

O débito estimado equivale a 4,14% do valor contratado.
Analisando-se os autos, verifico que o Contrato nº 25/008, inicialmente, usou como parâmetro o custo de homem/hora para estimar o custo da contratação.
O orçamento original previu um rol de profissionais de diferentes categorias que participariam do projeto, as horas de trabalho previstas e o custo dessas horas de trabalho (peça 63, p. 13-14) . Com esses elementos, ficou estimado o custo homem/hora do contrato em R$ 121,30 (peça 64, p. 13, 14, 16 e 21) .
Posteriormente, foi adaptado para entrega de subprodutos. Tal mudança se deu em razão das recomendações emanadas deste Tribunal, no sentido de que se devia exigir da contratada a entrega de produtos (Acórdão 304/2006-TCU-Plenário, Rel. Min. Lincoln Magalhães da Rocha, e 2075/2008-1ª Câmara, Rel. Min. Augusto Nardes) .
Em que pesem essas adaptações, não há referência nos autos de como foram definidos ou fixados os valores para cada etapa/relatório, o que certamente levou à previsão de valores irreais para determinadas fases e subprodutos.
Ao se fixar um valor global, deixou de existir o risco de que, em razão de qualquer demora para entrega dos produtos, pudesse levar à cobrança de mais horas de trabalho. Por outro lado, isso obrigou a contratada a detalhar/especificar os custos incorridos para os produtos entregues e a adequação dos mesmos à proposta apresentada.
Se a contratada, em algum momento, necessitou alocar mais pessoal para cumprir os prazos acordados, tal fato passou a ser custo da mesma.
Na representação que deu origem ao presente processo, eu já alertava que havia o risco de ficar inviável a associação entre o número de horas despendidas para os trabalhos e os produtos finalizados. A contratação com base em custo de homem/hora poderia inviabilizar a análise da adequação do valor do contrato, pela ausência de um orçamento individualizado para cada um dos serviços ou etapas a serem executadas pela contratada.
Efetivamente, isso ocorreu em relação aos relatórios indicados no quadro acima. A unidade técnica tomou o cuidado de cotejar o que se previu na proposta da FGV e o que foi apresentado.
II
No caso do débito de R$ 86.104,58, referente ao Relatório 2, a unidade técnica informa que o conteúdo não tem congruência com o que foi previsto na proposta entregue pela FGV. Não consta do referido relatório a pesquisa de preços para 300 itens em três diferentes cidades.
Em vista da ausência dessa pesquisa, a unidade técnica concluiu que o produto entregue não cumpriu com a sua finalidade.
A FGV afirma que os produtos esperados constaram do Relatório 18. Ocorre que esse relatório não foi apresentado junto com a defesa complementar encaminhada pela entidade, o que impossibilita a aceitação da argumentação.
Nesse sentido, acompanho as conclusões da unidade técnica.
III
No caso do Relatório 7, a unidade técnica também toma como parâmetro a proposta apresentada pela FGV. No documento, consta apenas uma relação de normas referentes ao meio ambiente.
A FGV informa que para elaboração do relatório foram realizados esforços que permitiram "orientar o Ministério do Esporte de como e onde seria viável a construção de instalações e utilização de áreas para os eventos previstos em uma edição de Jogos Olímpicos" (peça 121, p. 46) .
E é exatamente a demonstração desse esforço que a Secretaria de Controle Externo esperava encontrar nesse relatório ou em eventuais anexos ou documentos complementares.
Como repisado pela unidade técnica, o que se buscava com esse relatório era uma análise da equipe da FGV da quantidade de restrições ambientais estabelecidas e dos investimentos necessários para evitar futuras restrições por parte dos órgãos ambientais. A FGV precisaria se posicionar a respeito dos custos ambientais e da adequação/proporcionalidade das medidas a serem adotadas.
Nesse sentido, a unidade técnica entendeu que a listagem de normas ambientais não atendeu ao que se esperava do produto, de modo que não acolheu as alegações de defesa apresentadas, mantendo o débito indicado.
Em vista do exposto, acompanho as conclusões da unidade técnica.
IV
Quanto ao Relatório 9 (Produto 3) , a unidade técnica ponderou que se trata de um relatório resumido do que seriam estruturas temporárias e na definição superficial das áreas de competição, operacionais e externas. A unidade instrutiva não identificou qualquer anexo ou conteúdo externo que complementassem os dados gerais indicados no relatório.
Na verdade, não é possível extrair do relatório quais informações foram úteis ao Ministério dos Esportes. A FGV defende que houve um real esforço "implícito" para a elaboração do relatório, e que o mesmo deve ser analisado em conjunto com as demais etapas e produtos, e não de forma isolada.
A unidade técnica reitera que o esforço despendido deve estar de alguma forma demonstrado nos autos do processo de pagamento, bem como coteja o produto entregue com a proposta apresentada pela FGV.
Em sua análise, a Secex elenca a lista de atividades previstas para a "Fase 1.2.1 - Revisão da Estrutura Analítica de Serviços" (peça 65, p. 40-41) .
A FGV alegou que o Relatório 33 suprimiria essas lacunas, mas a análise realizada também conclui que o mesmo não foi capaz de preencher as lacunas do Relatório 9.
Considerando a extensão do que foi previsto, a SecexEducação concluiu incabível a cobrança do valor indicado para elaboração do referido relatório.
Em vista da ausência de outros elementos que indiquem os esforços despendidos pela convenente, acompanho as conclusões da SecexEducação.
V
Quanto ao Relatório 48, este descreveu como realizar o setup (instalação) , registro e atualização do software Volare da empresa PINI (peça 45, p. 42-70) . A unidade técnica questiona o conteúdo do relatório, pois envolve instruções que são comumente oferecidas pelas empresas detentoras do software.
Nesse caso, a unidade técnica também aponta divergência entre o conteúdo do relatório e o que havia sido previsto na proposta da FGV (peça 66, p. 30) . Em sua proposta, a FGV previu a demonstração da atualização das pesquisas de preços próprias da FGV e do banco de dados SICRO e SINAPI em periodicidade trimestral e com determinada abrangência geográfica.
A ausência de demonstração de que houve a prometida atualização das pesquisas de preços e dos bancos de dados levou a unidade técnica a incluir a parcela referente ao relatório como débito.
Neste ponto, entendo não haver elementos contundentes que justifiquem a referida glosa. Verifico que o software Volare, uma vez instalado e disponível para uso, deveria permitir a consulta a uma base de preços e se a mesma não estivesse atualizada e compatível com os bancos de dados SICRO e SINAPI não atenderia às demandas do ME.
Como não há informação de que essas bases não foram disponibilizadas adequadamente, e nem que o uso do sistema ficou prejudicado pela não atualização dos dados, entendo que deve ser retirado o valor de R$ 85.294,12 do débito imputado aos responsáveis.
VI
No caso do Relatório 52, a glosa sugerida pela instrução técnica decorre de divergência entre o conteúdo do relatório e a proposta apresentada pela FGV.
A SecexEducação ressalta que a FGV deixou de demonstrar que composições de preços seriam possíveis elaborar, bem como não apresentou os projetos padrões de instalações, ou algum exemplo desses projetos que atenderam ao que era esperado pelo ME. No relatório há exemplos de composição de custos para dois tipos de serviços, restando ausente um aprofundamento da ferramenta que seria disponibilizada.
Nesse sentido, acompanho a conclusão da unidade técnica de manter a glosa do pagamento realizado pelo referido relatório.
VII
Neste ponto, destaco que constou do contrato a cobrança de taxas de administração (despesas indiretas) e de insumos (despesas operacionais e administrativas) , fixadas em 20% e 10%, respectivamente. 
Como não cabe na presente fase processual questioná-los, assinalo apenas que não identifiquei qualquer justificativa que embase esses percentuais.
Por fim, merece registro que, sobre os contratos de serviços de consultoria, a jurisprudência do TCU traz algumas orientações que se amoldam à linha seguida pela unidade técnica, a saber:
"A Administração deve fiscalizar efetivamente o cumprimento de todas as obrigações previstas nos contratos de consultoria, e, em especial, exigir dos contratados que façam constar de seus relatórios periódicos as relações das atividades exercidas no período de referência por cada profissional colocado à disposição da contratante" (Acórdão 2885/2008-TCU-Plenário, Rel. Min. Ubiratan Aguiar) ;
"Na execução de contrato de serviços de consultoria devem ser estabelecidos mecanismos de medição que permitam acompanhar e aferir o trabalho efetivamente realizado, de forma a garantir compatibilidade e proporcionalidade entre execução dos serviços e os respectivos pagamentos" (Acórdão 2369/2006-TCU-Plenário, Rel. Min. Augusto Sherman) .
50.	Diante do exposto, este representante do Ministério Público de Contas manifesta-se, parcialmente, de acordo com a proposta de encaminhamento sugerida pela unidade técnica à peça 134, p. 41-42, e confirmada pela instrução de peça 141, sugerindo apenas a exclusão do valor de R$ 85.294,12 (Relatório 48) do rol de débitos atribuídos aos responsáveis solidários arrolados.
51.	Considerando que o Sr. José Pedro Varlotta responde solidariamente com a FGV apenas em relação ao valor do débito envolvendo o Relatório 48, considerando a proposta do parágrafo anterior, no sentido de excluir o referido valor do rol de débitos, proponho, por conseguinte, a exclusão do Sr. José Pedro Varlotta da presente relação processual."
Após o pronunciamento do Parquet especializado, estando os autos no Gabinete do Ministro José Mucio Monteiro, à época relator do feito, mais uma vez, a FGV, em novembro de 2018, apresentou novos elementos de defesa (peças 152 e 153) .
	É o relatório.

8.1. Décio Flávio Gonçalves Torres Freire (OAB/DF 1.742/A) e outros, representando a Fundação Getúlio Vargas;
8.2. Luiz Fernando de Moraes (OAB/DF 27.437), Pedro Henrique Rebello de Mendonça (OAB/RJ 149.272), Wladimyr Vinycius de Moraes Camargos (OAB/DF 39.918-suplementar) e outros, representando Wadson Nathaniel Ribeiro.

Subprocurador-Geral Paulo Soares Bugarin.

TOMADA DE CONTAS ESPECIAL. CONTRATO. INEXECUÇÃO PARCIAL. CONTAS REGULARES E REGULARES COM RESSALVA DOS AGENTES PÚBLICOS. CONTAS IRREGULARES DA ENTIDADE CONTRATADA. DÉBITO. MULTA.

TOMADA DE CONTAS ESPECIAL (TCE)

Controle Externo do Trabalho e Entidades Paraestatais (SecexTrab).

Inicialmente, registro que atuo nos presentes autos por força do art. 152 do RI/TCU.
Em exame Tomada de Contas Especial - TCE instaurada pelo Tribunal de Contas da União, resultante da conversão do processo de Representação TC-Processo 030.244/2008-2 em TCE, conforme determinação constante do Acórdão 163/2013-TCU-Primeira Câmara, com objetivo de apurar eventuais débitos na execução do Contrato 25/2008, firmado entre o Ministério do Esporte - ME e a Fundação Getúlio Vargas - FGV.
Referido contrato previa a prestação de serviços de consultoria técnica para elaboração de sistema de orçamentação e de estudos técnicos e mercadológicos em instalações esportivas e acomodações, necessários para apoiar o Governo Federal na candidatura como sede das Olimpíadas de 2016, conforme previsto no Termo de Referência - TR que integrava o respectivo processo administrativo, na forma de 30 produtos e 90 relatórios, perfazendo o montante total de R$ 14.220.000,00.
Consoante exposto no relatório antecedente, após a realização de diversas diligências junto ao ME, foram promovidas a audiência e a citação dos responsáveis, os quais apresentaram tempestivamente suas razões de justificativa e alegações de defesa, exceto no que tange ao Sr. José Lincoln Daemon, o qual, após tentativas frustradas de comunicação processual, foi chamado aos autos por edital, todavia, manteve-se silente, razão pela qual foi considerado revel pela Unidade Técnica.
Os elementos de defesa apresentados pelos responsáveis sofreram a primeira análise por parte da Unidade Técnica, de maneira uniforme, em 29/09/2017 (peças 134 a 136) , por meio da qual assim concluiu, verbis:
"CONCLUSÃO
279.	Quanto aos tópicos "I. Inclusão de serviços de tecnologia da informação no objeto do contrato 25/2008, em afronta à possibilidade de dispensa de licitação lastreada no art. 24, XIII, da lei 8.666/93" e "II. Não comprovação da utilização de mão-de-obra técnica especializada no âmbito do Contrato 25/2008", em face da análise promovida nos itens 68 e 92, propõe-se acolher integralmente as razões de justificativa apresentadas pelo Sr. Jânio de Andrade Bangoim, Sr. Eulâmpio Cordeiro Júnior e Sr. Wadson Nathaniel uma vez que foram suficientes para elidir as irregularidades a eles atribuídas. Além disso, estendem-se ao revel, Sr. José Lincoln Daemon, as conclusões aqui chegadas, para também elidir as irregularidades a ele atribuídas.
280.	Quanto ao tópico "III Pagamentos efetuados no bojo do Contrato 25/2008 por produtos desnecessários e/ou desprovidos de mínima complexidade técnica", em face da análise promovida no (s) itens 142, 156, 165, 193 e 206, propõe-se rejeitar parcialmente as alegações de defesa apresentadas pelos Srs. Eulâmpio Cordeiro Júnior, José Pedro Varlotta e da Fundação Getúlio Vargas uma vez que não foram suficientes para sanear as irregularidades a eles atribuídas nos itens mencionados. 
281.	Os argumentos de defesa tampouco lograram afastar o débito imputado aos responsáveis. Ademais, inexistem nos autos elementos que demonstrem sua boa-fé ou a ocorrência de outros excludentes de culpabilidade. Desse modo, suas contas devem, desde logo, ser julgadas irregulares, nos termos do art. 202, § 6º, do Regimento Interno/TCU, procedendo-se à sua condenação em débito e à aplicação da multa prevista no art. 57 da Lei 8.443/1992."
282.	Por outro lado, ainda com relação ao tópico "III Pagamentos efetuados no bojo do Contrato 25/2008 por produtos desnecessários e/ou desprovidos de mínima complexidade técnica", em face da análise promovida nos itens 116 e 267, propõe-se acolher integralmente as alegações de defesa apresentadas pelo Sr. Wadson Nathaniel uma vez que foram suficientes para elidir as irregularidades a ele atribuídas. Além disso, estendem-se ao revel, Sr. José Lincoln Daemon, as conclusões aqui chegadas, para também elidir as irregularidades a ele atribuídas.
283.	Desse modo, deve-se julgar regulares as contas dos seguintes responsáveis, dando-lhes quitação plena: Sr. Jânio de Andrade Bangoim, Sr. Wadson Nathaniel e Sr. José Lincoln Daemon."
Após a aludida instrução, estando os autos no Ministério Público junto ao TCU, para pronunciamento, inconformada com as conclusões da Unidade Técnica, a FGV, em outubro de 2017, apresentou novos elementos de defesa (peças 137 e 138) .
Diante de tal fato, o Parquet especializado manifestou-se pela devolução dos autos à Unidade Técnica, para que procedesse nova análise acerca dos elementos complementares de defesa apresentados (peça 139) . Proposta essa que foi acolhida pelo, à época, Ministro-Relator do feito, conforme despacho de 20/12/2017 (peça 140) .
Assim, foi procedida nova análise por parte da Unidade Técnica, também de maneira uniforme, que assim concluiu (peças 141 a 143) , verbis:
"CONCLUSÃO
70.	Conforme mencionado no item 11, o presente feito teve como finalidade a análise dos novos argumentos de defesa apresentados pela FGV.
71.	Após a análise desses novos argumentos de defesa, contudo, entende-se que não foram trazidos aos autos elementos capazes de modificar as conclusões da instrução de mérito anterior (peça 134) . Por isso, entende-se que se deve apenas informar ao relator de que esta unidade técnica mantém as conclusões expressas na instrução de peça 134, incluindo-se a manutenção da proposta de encaminhamento lá descrita."
O Ministério Público junto ao TCU acompanhou, parcialmente, a proposta de encaminhamento sugerida pela Unidade Técnica, sugerindo apenas a exclusão de um dos débitos imputados aos responsáveis solidários arrolados; isto é, a exclusão do valor de R$ 85.294,12, referente ao Relatório 48, e, consequentemente, a exclusão da responsabilidade do Sr. José Pedro Varlotta, que responde solidariamente com a FGV apenas em relação a esse débito (peça 150) .
Após o pronunciamento do Parquet especializado, estando os autos no Gabinete do Ministro José Mucio Monteiro, à época relator do feito, a FGV, em novembro de 2018, mais uma vez, inconformada, apresentou novos elementos de defesa (peças 152 e 153) .
Feito esse breve histórico, passo ao exame do feito.
No que se refere à preliminar aventada pela FGV, no sentido de que a instrução que originou a sua citação representaria um prejulgamento do mérito dos presentes autos, mostra-se pertinente a análise realizada pela Unidade Técnica (itens 21 a 25 de sua primeira instrução, colacionada no relatório antecedente) , que bem esclareceu as peculiaridades que envolvem o processo de tomada de contas especial, mormente quanto ao ato que ordena a citação dos responsáveis.  Ademais, obviamente, as instruções e pareceres lançados em autos de controle externo pelas unidades técnicas do TCU e pelo Ministério Público junto ao TCU não vinculam os julgamentos de competência desta Corte de Contas.  Rejeito, assim, a preliminar.
Quanto aos questionamentos envolvendo os tópicos "I. Inclusão de serviços de tecnologia da informação no objeto do contrato 25/2008, em afronta à possibilidade de dispensa de licitação lastreada no art. 24, XIII, da lei 8.666/93" e "II. Não comprovação da utilização de mão-de-obra técnica especializada no âmbito do Contrato 25/2008", manifesto plena anuência aos pronunciamentos da Unidade Técnica e do Ministério Público junto ao TCU, no sentido de acolher as razões de justificativa dos responsáveis, cujos fundamentos incorporo às minhas razões de decidir.
De fato, segundo bem examinado pela Unidade Técnica, o objeto do Contrato 25/2008 possui nexo efetivo com a natureza das atribuições desenvolvidas pela FGV, nos termos de seu estatuto, sendo que a inclusão de serviços de tecnologia da informação no âmbito do aludido contrato não configura irregularidade, vez que meramente acessório, instrumental, para o atingimento do objeto contratado. Em assim sendo, a inclusão dos referidos serviços no bojo do Contrato 25/2008 não tem o condão de macular a motivação da dispensa de licitação em questão.
Ademais, na mesma linha do asseverado pela Unidade Técnica, merece ser acolhida a alegação dos responsáveis no sentido de que a contratação em tela se deu em razão da expertise da instituição FGV, e não de membros específicos daquela fundação.  Assim, não obstante alguns dos produtos entregues não apresentem seus respectivos autores, constam dos autos elementos que indicam que os produtos foram produzidos diretamente pela FGV, de reconhecida expertise na área de pesquisas mercadológicas, depreendendo-se, portanto, a utilização de mão-de-obra técnica especializada na consecução do objeto contratado.
Quanto aos questionamentos envolvendo o tópico "III. Pagamentos efetuados no bojo do Contrato 25/2008 por produtos desnecessários e/ou desprovidos de mínima complexidade técnica", acompanho o posicionamento uniforme da Unidade Técnica, ratificado pelo Parquet especializado, no tocante à análise que propõe acolher as razões de justificativa e alegações de defesa dos responsáveis.  A esse respeito, entendo adequada e suficiente a análise realizada pela Unidade Técnica (peças 134 e 141) , cujos fundamentos incorporo às minhas razões de decidir. 
Não obstante, no tocante à análise que propõe a rejeição das alegações de defesa dos responsáveis, com imputação de débitos solidários e aplicação de multas, peço vênias para dissentir parcialmente dos posicionamentos até então exarados.  Adianto, nesse sentido, que acompanho a análise da Unidade Técnica acerca da ocorrência de dano ao erário diante dos pagamentos efetuados em relação a determinados produtos no bojo do Contrato 25/2008, todavia divirjo da proposta de responsabilização dos fiscais do contrato.
Conforme já acima afirmado, o Termo de Referência que integrava o processo de contração em questão previa a entrega de 30 produtos e 90 Relatórios, ao custo total de R$ 14.220.000,00.
Ocorre que, segundo amplamente demonstrado nos presentes autos, alguns dos aludidos produtos foram entregues em desacordo com os parâmetros contratados, mostrando-se desnecessários e/ou desprovidos de mínima complexidade técnica apta a justificar o seu pagamento, constatando-se, pois, a ocorrência de dano ao erário.
Tal irregularidade restou demonstrada nos seguintes produtos: Produto 2 (Relatórios 2 e 7) , Produto 3 (Relatório 9) e Produto 8 (Relatórios 48 e 52) , cuja relação de débitos assim foi discriminada na instrução da Unidade Técnica (tabela 5 da peça 134) :
	Produto
	Descrição (Apenas do produto e dos relatórios com débito) 
	Valor do Produto (R$) 
	Data dos Pagamentos
	Débito total no produto

	2
	1º Relatório Mensal de Acompanhamento
	 (total) 1.100.000,00
	26/9/2008
	271.662,75

	Subprodutos (relatório) 
	Relatório 2
	86.104,58
		
		Relatório 7
	185.558,17 
		
		Total de débitos 
	271.662,75
		
		Demais relatórios
	828.337,25
		
	3
	2º Relatório Mensal de Acompanhamento
	 (total) 1.000.000,00
	4/11/2008
	104.793,09

	Subprodutos (relatório) 
	Relatório 9
	104.793,09
		
		Demais relatórios
	895.206,91
		
	8
	6º Relatório Mensal de Acompanhamento
	 (total) 725.000,00
	6/4/2009
	213.235,30

	Subprodutos (relatório) 
	Relatório 48
	85.294,12
		
		Relatório 52
	127.941,18
		
		Total de débitos 
	213.235,30
		
		Demais relatórios
	511.764,70
		
	Débito histórico total
	589.691,14

Como se vê, o débito constatado equivale a aproximadamente 4,14% do valor contratado.
De fato, na mesma linha do asseverado pela Unidade Técnica nas duas oportunidades em que se manifestou (peças 134 e 141) , considerando-se que a contratação se deu com base na entrega de produtos, a análise desses é o meio pelo qual se pode averiguar a própria prestação do serviço contratado.
Não há, pois, que se acolher o argumento de que a análise da fase como um todo seria suficiente para suprir falhas nos relatórios específicos da mesma fase.  Logo, julgo plenamente acertada a análise realizada pela Unidade Técnica, que buscou contrapor o produto que foi entregue e pago ao que deveria ter sido entregue, tendo-se por parâmetro a proposta da própria FGV.
Dito isso, realmente, constata-se o dano ao erário acima descrito, na medida em que, segundo se depreende das minudentes instruções lançadas pela Unidade Técnica (peças 134 e 141) , os subprodutos entregues pela FGV não se mostraram em conformidade com a proposta que integrava o processo de contração em questão.
Nesse sentido, peço vênias para transcrever os seguintes excertos da primeira instrução lançada pela Unidade Técnica (peça 134) , acerca de cada um dos débitos acima apontados, com os meus destaques:
"III.2 Produto 2 (...) 
 (...) 
III.2.1 Componente do Relatório 2 - Relatório de acompanhamento da implantação da pesquisa - R$ 86.104,58
131.	O relatório apresenta conceitos metodológicos de boas práticas para a realização de uma pesquisa de preço: principais conceitos metodológicos; principais conceitos de pesquisa de preços; técnicas de pesquisa; definição do tamanho da amostra; tipos de preço; políticas de ajuste de preços e; especificações dos produtos pesquisados (peça 39, p. 16-23) . 
132.	Nota-se que são apenas sete páginas com conteúdo simplório disponível inclusive em mídias da própria administração pública (IBGE, manual do SICRO e/ou do Sinapi, por exemplo) , além de que, por si só, não relevam utilidade à Administração Pública, consequentemente não justificando o pagamento na cifra de R$ 86.104,58, motivo pelo qual foi proposta, na instrução de peça 71, a inclusão desse montante no débito a ser aplicado aos responsáveis. 
133.	Quanto a esse tópico, o Sr. Eulâmpio, em suas alegações de defesa, se limitou a afirmar que: "ao autorizar o pagamento do Produto 2 - Relatório 02, considerou, além da efetiva entrega do produto, o know how da FGV e, acima de tudo, o trabalho realizado e a condição a ele imposta pelo o próprio Termo de Referência e Proposta da FGV."
134.	A FGV (peça 121, p. 41-42) , por sua vez, pontuou que: 
Os conceitos para realização de uma pesquisa de preço fazem parte de uma metodologia própria e exclusiva, desenvolvida pelo IBRE/FGV, a partir da experiência adquirida por este Instituto ao longo de mais de sessenta anos de tradição em serviços desta natureza. 
Esta metodologia foi especificamente adaptada para o trabalho contratado pelo Ministério do Esporte, visto que as características que se devem controlar em cada pesquisa de preço são comuns - tipos de preço, informantes, especificação dos - produtos, etc. -, porém as especificidades destas variáveis são definidas em função dos objetivos da pesquisa.
135.	Além disso, a FGV afirma que foram expostas e explicadas detalhadamente diversas variáveis, para que, após a concordância do ME, pudesse haver continuidade nos trabalhos (peça 121, p. 42) .
136.	Ocorre que, como visto nas considerações iniciais dos argumentos referentes ao tópico III, a mera reputação da FGV, seu histórico, ou mesmo o êxito da candidatura não são suficientes para justificar o pagamento de determinado produto. Além disso, toda a alegada complexidade envolvida deve estar explicitamente evidenciada no produto entregue.
137.	No caso do relatório 2, ora em comento, verifica-se que seu conteúdo não está de acordo com o previsto na proposta entregue pela própria FGV. Conforme se observa abaixo, havia uma série de conteúdos previstos para o relatório em questão:
Fase 1.3.1 - Implantação da Pesquisa e Cálculo de Preços Médios
Nesta fase serão desenvolvidas as seguintes atividades para um conjunto de até 300 (trezentos) itens:
Estudo de viabilidade e dimensionamento da pesquisa;
Pesquisa de Campo:
Estruturação da equipe de campo e de análise de preços;
Definição dos insumos a serem pesquisados;
Quantificação e identificação das bases de informantes e amostras;
Contato prévio com os possíveis informantes;
Coleta dos primeiros preços; e
Críticas e cálculo dos primeiros preços,
Parametrização do sistema de cálculo; e
Coleta e crítica dos preços.
 (Peça 65, p. 46-47 - grifos inseridos) 
138.	Além dessa extensa lista de itens que deveriam constar no relatório 2, houve a estipulação de cronograma de implantação o qual estipulou que nos dois primeiros meses houvesse a implantação da pesquisa de preços nas cidades de Brasília, Rio de Janeiro, e São Paulo (Peça 65, p. 47) .
139.	Diante disso, deveriam constar no produto 2, relatório 2, todos os itens listados acima e ainda a implantação da pesquisa, com um conjunto de até trezentos itens, nas três cidades acima referidas. Porém, o produto entregue se limitou a tratar da metodologia e dos conceitos a serem a adotados. Embora a FGV alegue que necessitava da anuência do ME quanto aos conceitos adotados para então dar continuidade nos trabalhos, tal anuência poderia advir de um ofício ou de reuniões. Não era necessário, e não estava previsto, um produto de R$ 86.104,58 reais para meramente descrever metodologias e pedir anuência do ME. 
140.	No relatório entregue, informa-se que "Os dois relatórios subsequentes abordarão os diagnósticos setoriais para viabilização e a pesquisa de campo a ser realizada." Todavia a exigência presente na proposta da própria FGV era no sentido de que desde o primeiro relatório houvesse pesquisas de campos e coleta de preços (até 300 itens) . Desde o primeiro mês, inclusive, a implementação deveria abranger as cidades de Brasília, Rio de Janeiro, e São Paulo.
141.	Dentre as atividades listadas acima (item 137) , apenas as de "Estudo de viabilidade e dimensionamento da pesquisa" e as de "Parametrização do sistema de cálculo" podem, de alguma forma, mas não plenamente, estarem contempladas no relatório 2. Todavia, o objeto principal previsto na proposta não foi atingido, de modo que deve se manter o débito de R$ 86.104,58.
142.	Assim, propõe-se a rejeição das alegações de defesa dos responsáveis citados, mantendo-se o débito imputado na instrução anterior, no valor histórico de R$ 86.104,58."
***
"III.2 Produto 2 (...) 
 (...) 
III.2.3 Componente do Relatório 7 - Relatório de atendimento a requisitos legais e normativos - R$ 185.558,17
150.	Conforme anotado na instrução de peça 71, o documento enviado limita-se a elencar as normas referentes ao meio ambiente contidas na Constituição Federal, na Constituição do Rio de Janeiro, além de leis, resoluções e decretos (peça 39, p. 85-96) . O relatório apenas cita a numeração dos normativos e da legislação juntamente a um parágrafo citando a matéria ali pautada, sem qualquer análise minimamente aprofundada do seu conteúdo. Ante tal quadro fático, nota-se que a tarefa não demandaria expertise ou conhecimentos aprofundados da matéria, sendo possível o levantamento em curtíssimo interstício de tempo, ou até mesmo a obtenção das informações prontas junto aos órgãos responsáveis pela matéria ambiental.
151.	Dessa forma, considerando a superficialidade e simplicidade da matéria pautada nesse "componente de relatório", a instrução anterior entendeu carecer de justificativa a cobrança de R$ 185.558,17 pela sua produção, motivo pelo qual se propôs a inclusão de tal monta no débito a ser aplicado aos responsáveis. 
152.	A FGV afirmou em síntese que o produto real do relatório não se resumiria à listagem de normas, mas sim a esforços que teriam sido capazes, inclusive, de "orientar o Ministério do Esporte de como e onde seria viável a construção de instalações e utilização de áreas para os eventos previstos em uma edição de Jogos Olímpicos" (peça 121, p. 46) . Além disso, afirma:
Verifica-se então que, neste Relatório, não foi fornecida ao Ministério dos Esportes apenas uma mera listagem dos diversos documentos orientativos e legais voltados à área ambiental, mas sim o resultado palpável de estudos, análises e reflexões que geraram, com segurança jurídica, a série de documentações pertinentes à matéria em questão, e que deveriam ser consideradas nos passos seguintes da candidatura. 
Portanto, muitas horas de leitura, entendimento do problema, adequação às necessidades e conhecimento adquirido na área ambiental foram utilizadas para a geração deste Relatório, que também se prestou como um planejamento orientativo às questões ambientais. (peça 121, p. 47-48) 
153.	Por sua vez, o sr. Eulâmpio enfatizou que o ineditismo do evento justificaria o produto entregue:
Em assim sendo, o ineditismo, como dito em linhas anteriores, há de ser considerado.
Com efeito, os estudos preliminares de viabilidade ambiental apresentado no relatório em comento, notadamente pela legislação ambiental brasileira ser reconhecidamente vasta, complexa, hierarquizada nos níveis federal, estadual e municipal, serviram para orientação do Ministério do Esporte para o início do projeto Rio 2016, notadamente sobre as instalações e utilização de áreas para o Evento.
Considerando isso, o produto entregue ao Ministério do Esporte, aos olhos do fiscal, além de listarem a legislação aplicável - o que já é uma ajuda imensa - orientou a pasta do que poderia e do que não poderia ser realizado para o projeto. (peça 124, p. 9) 
154.	Como já repisado ao longo desta instrução, nem o ineditismo da candidatura nem seu êxito, por si sós, justificam os pagamentos efetuados. Assim, deve-se contrapor o que foi entregue e pago contra o que deveria ter sido entregue, tendo-se por parâmetro a proposta da FGV. Nesse sentido, caso a FGV tivesse realizado o que ela afirma ter feito (item 152) , o pagamento em tela estaria correto, visto que a principal exigência para esse relatório (Fase 2.5.2 - Atendimento a Requisitos Legais e Normativos) era a seguinte:
A equipe analisará se a quantidade de restrições ambientais estabelecidas, subscritas ou autoimpostas, é diretamente proporcional aos investimentos em sistemas de melhoria de desempenho ambiental e de eventuais medidas compensatórias a serem estabelecidas. Ou seja, quanto maiores as restrições provavelmente maiores serão os investimentos necessários. Todos os requisitos legais e normativos (estabelecidos pela lei, subscritos pelos investidores e autoimpostos) devem ser discriminados nesta fase. (peça 66, p. 20) 
155.	Como se observa, além das normas elencadas, a FGV deveria se posicionar quanto aos custos ambientais e quanto à proporcionalidade e das medidas a serem adotadas. Essa talvez fosse a maior contribuição da FGV ao ME no bojo do Relatório 7. Porém, a FGV se limitou a elencar normas e a explicar, superficialmente, a aplicabilidade dos normativos, não realizando, nesse relatório, aquilo para o qual fora contratada.
156.	Assim, diante da inobservância da proposta da FGV no âmbito do Produto 2, Relatório 7, mantém-se a proposta de inclusão do montante de R$ 185.558,17 no débito a ser aplicado aos responsáveis, não se acolhendo assim as alegações de defesa do Sr. Eulâmpio Cordeiro Júnior nem da FGV."
***
"III.3 Produto 3 (...) 
 (...) 
III.3.1 Componente do Relatório 9 - Relatório de Revisão da Estrutura Analítica de Serviços - R$ 104.793,09
158.	Conforme atestado na instrução anterior, o conteúdo desse relatório é resumido em breve definição de estrutura temporária (overlays) e na definição superficial da área de competição, bem como das áreas operacionais e externas (peça 41, p. 16-18) . Tais especificações simplórias não ocupam sequer três páginas de conteúdo, sem citação a qualquer anexo ou conteúdo externo, não sendo necessário, também, conhecimento técnico específico para sua confecção. 
159.	Desse modo, a instrução anterior concluiu ser impróprio o pagamento de R$ 104.793,09 por tal componente de relatório, motivo pelo qual foi proposta a imputação de débito aos responsáveis nesse montante.
160.	Quanto a este tópico, o Sr. Eulâmpio afirmou o seguinte (peça 9, p. 110) :
Quanto ao Produto 3 - Relatório 09, apesar da identificação de que o conteúdo deste ser resumidamente apresentado, contendo definições do que seriam consideradas estruturas temporárias (overlays) e definições de áreas que compõe as instalações provisórias, sejam elas de competição ou não-competição, certamente para que se chegue às conclusões postas, tempo considerável de dedicação foi necessário. 
Ora, como se concluir quais áreas de instalação, sem que tenha realizado um estudo a fundo do tema? Não há como!
161.	Esse argumento precisa ser tratado logo de início. Da forma como escrito, parece que o produto listou as áreas, os terrenos, aonde seria possível a instalação de estruturas. Todavia, em documento extremamente superficial, o máximo que se tem são definições básicas acerca de três tipos de "áreas": áreas operacionais; áreas de competição; e áreas externas. Assim, tendo sido listados apenas conceitos básicos acerca de cada um dos três tipos de "áreas", não é possível concluir que houve profundos estudos sobre o tema.
162.	A FGV, por sua vez, após reconhecer que as informações apenas resumiam os conceitos presentes no relatório 9, afirma ser "indiscutível que houve uma anterior extensa dedicação de equipe especializada para a leitura, compreensão e transcrição de material volumoso sobre diversos temas ligados à realização do Jogos Pan-americanos (...) " (peça 121, p. 48) . No mesmo sentido, argumenta, novamente, que houve grande esforço implícito na confecção do produto: "Verifica-se aqui que a alegada simplicidade de um dado resultado não mede o real esforço depreendido para se alcançar os objetivos do Contrato." (peça 121, p. 50) 
163.	Como já se afirmou diversas vezes ao longo desta instrução, não se pode justificar o pagamento de um produto com base em um esforço implícito genérico. O esforço deve estar demonstrado nos autos do processo de pagamento. Assim, passa-se a análise da proposta da FGV, a fim de demonstrar que o relatório entregue, de apenas três páginas, não cumpriu com aquilo que fora proposto pela fundação para a "Fase 1.2.1 - Revisão da Estrutura Analítica de Serviços", a qual continha uma extensa lista de atividades (peça 65, p. 40-41) :
Levantamento e Estudo da Base de Conhecimento
· Consiste no levantamento das bases de conhecimento legadas dos Jogos Pan-Americanos para possibilitar o estudo e a avaliação das especificações, dos contratos e convênios firmados para aquisições de bens e serviços executados para Jogos Pan-Americanos, demais convênios do Ministério do Esporte. Convênios do Ministério do Esporte em parceria com a Caixa Econômica. Federal - CEF, em especial e preferencialmente os que tenham como objeto a realização de eventos ou implantação de infra-estrutura esportiva.
Avaliação Comparativa
· Compreende uma avaliação comparativa das atuais especificações com as especificações do SINAPI e do SICRO, e de uma avaliação da adequação dessas especificações. Essa pesquisa permitirá - fazer uma comparação com a estrutura analítica adotada pelo Ministério do Esporte. Deverão, também, ser considerados, na avaliação da similaridade, os aspectos de segurança e saúde ocupacional e os aspectos referentes ao meio ambiente, em consonância com a política ambiental do governo federal.
Verificação das Normas Técnicas
· Consiste na verificação da atualidade das normas técnicas do Sistema Brasileiro de Normatização a serem adotadas como referência, por exigência legal, e a avaliação da compatibilidade das especificações com as novas revisões das normas brasileiras.
Verificação de Legislações
· Consiste na verificação da atualidade das legislações vigentes, como forma de adequação e consistência perante as leis pertinentes às questões.
Verificação de acórdãos dó TCU 
 (...) 
Avaliação dos Requisitos e Prescrições
 (...) 
Revisão da Descrição dos Serviços
· Esta atividade consiste numa revisão completa da "descrição dos serviços", de forma que seja observada uma padronização consistente e um grau de detalhamento adequado, sem lacunas . e detalhes excessivos que prejudiquem o entendimento do escopo de cada item do serviço. Esta revisão deve abranger também a "especificação dos serviços" e a "especificação dos insumos", de forma a assegurar que sejam descritos em absoluta conformidade com a terminologia técnica e com as normas técnicas de referência, indicando-as, se houver.
164.	Logo se vê, pela extensão do que era exigido na proposta da FGV - que incluía análise de leis, de acórdãos, bem como levantamento da base de conhecimento seguido de avaliação comparativa - que o produto entregue, com três páginas de conceitos superficiais, mostrou-se demasiadamente aquém do que fora incialmente contratado, não justificando o pagamento dele.
165.	Assim, rejeitam-se quanto a este tópico as alegações de defesa do Sr. Eulâmpio e da FGV, para então incluir, no débito que lhes será aplicado, o montante de R$ 104.793,09."
***
"III.5 Produto 8 (...) 
 (...) 
III.5.2 Componente do Relatório 48 - 1° Relatório de Acompanhamento da Manutenção do Sistema - R$ 85.294,12
188.	Tal relatório se limita a descrever como realizar o setup (instalação) , registro e atualização do software Volare da empresa PINI (peça 45, p. 42-70) . A instrução anterior concluiu não ser identificada a criação, elaboração ou pesquisa complexa por parte da FGV que demandasse mão-de-obra especializada, visto que o passo-a-passo de instalação é comumente oferecido pelas empresas que disponibilizam qualquer tipo de software. Por conta disso, foi proposta a inclusão do montante de R$ 85.294,12 no débito a ser aplicado aos responsáveis.
189.	O referido documento foi previsto na proposta da FGV (peça 66, p. 30) como sendo relacionado à "Fase 1.5.3 - Manutenção do Sistema", a qual fora da seguinte forma descrita:
Esta fase consiste na manutenção do sistema com atualização das pesquisas de preços próprias da FGV e do banco de dados SICRO e SINAPI. A FGV adotará periodicidade trimestral e abrangência geográfica conforme o planejamento já especificado. (peça 65, p. 50) 
190.	Em relação a esse tópico o Sr. Eulâmpio (peça 124, p. 11) se limitou a afirmar o seguinte (as exatas mesmas palavras foram usadas pelo Sr. José Pedro Varlotta - peça 127, p. 4) :
Para o Produto 8 - Relatório 48, também houve uma sequência de atos e ações encadeados que culminaram no produto entregue. O sistema de orçamentação apresentado foi adaptado, a pedido da FGV, para as necessidades do Ministério do Esporte. Após a adaptação, necessário seria testes de instalações, manuais, etc.
191.	Por sua vez, a FGV afirmou (peça 121, p. 56) o que segue:
Houve, como se deu também em outros produtos, toda uma sequência de atos e ações, que consumiram representativo número de horas (previstas na Proposta da FGV, examinadas e aprovadas pelo Ministério do Esporte e pela AGU) , atos e ações estes encadeados e interdependentes, que geraram, aos poucos, produtos úteis e indispensáveis à execução integral do avençado.
Novamente se destaca: os documentos relativos à instalação e configuração da ferramenta, apresentados com o Relatório, foram adaptados ao que buscava o Ministério a partir do trabalho da equipe de especialistas da FGV, alocados, em regime de dedicação exclusiva, à realização das tarefas contratadas.
192.	Apesar das afirmações acerca, novamente, dos esforços implícitos envolvidos nesse produto, tem-se um relatório que simplesmente não entregou aquilo que dele era esperado, tomando-se como referência a proposta da FGV. Como se vê no item 189, era esperado o relato e a demonstração da atualização das pesquisas de preços próprias da FGV e do banco de dados SICRO e SINAPI. Isso tudo adotando periodicidade trimestral e abrangência geográfica. Nada disso, contudo, foi entregue, nem houve justificativa quanto a isso.
193.	Desse modo, rejeitam-se as alegações de defesa do Sr. Eulâmpio, do Sr. José Pedro e da FGV, para então incluir, no débito que lhes será aplicado, o montante de R$ 85.294,12."
***
"III.5 Produto 8 (...) 
 (...) 
III.5.4 Componente do Relatório 52 - 2° Relatório Trimestral de Acompanhamento da Elaboração das Composições - R$ 127.941,18
200.	O documento de oito páginas (peça 45, 72-80) é dividido em: 
1)  Introdução - menciona o uso da base de dados do SINAPI e do SICRO, bem como destaca peculiaridades dos eventos esportivos;
2)  Metodologia - mera reprodução do já constante na proposta comercial da FGV;
3)  Processo de Elaboração da Composição de Preços Unitários - apresenta definições básicas de engenharia de custos.
4)  Conclusão.
201.	A análise da instrução anterior apontou, contudo, para a mera reprodução de conteúdo constante da proposta da FGV, além da citação a conceitos elementares de engenharia de custos, os quais poderiam ser facilmente obtidos via internet, ou até mesmo nos manuais do Sicro ou do Sinapi. Por isso, foi proposta a inclusão do montante de R$ 127.941,18 no débito a ser aplicado aos responsáveis. 
202.	O referido relatório foi previsto na proposta da FGV (peça 66, p. 30) como sendo relacionado à "Fase 1.4.3 - Elaboração das Composições", a qual fora da seguinte forma descrita:
Esta fase consistirá na elaboração das Composições de Preço Unitário dos serviços SINAPI Particulares e Complementares e SICRO Particulares e Complementares utilizando a sistemática SICRO e SINAPI. 
Estas composições deverão poder ter como resultados Projetos Padrões de instalações que consistirão em modelos orçamentários típicos para utilização em orçamentos, e deverão ser abrangentes, considerando itens orçamentários de eventos, obras e tecnologia da informação. Haverá entrada de dados básicos para o estabelecimento de variáveis que comporão o Projeto Padrão. (peça 65, p. 49) 
203.	Em relação a esse tópico o Sr. Eulâmpio (peça 124, p. 11) afirmou o seguinte:  
Já no que tange ao Produto 8 - Relatório 52, os conceitos de engenharia de custo trazidos pela FGV foram adaptados às exigências do Ministério do Esporte.
Novamente aqui, a aparente simplicidade do produto impresso não pode servir de fundamento para o descarte das metodologias desenvolvidas e aplicadas aos serviços executados, uma vez que, para se obter o resultado que se esperava, e que foi atingido, horas de profissionais capacitados foram utilizadas na busca, entendimento, tratamento e compilação de uma gama enorme de dados, para que estes pudessem vir a ser apresentados como informação final.
204.	Por sua vez, a FGV (peça 121, p. 58-59) afirmou que:
A comprovada utilização de conceitos de engenharia de custos, citada pela SECEX em seu Relatório, aplicada às especificidades de todos os elementos que compunham o projeto contratado, alinhadas às necessidades do Ministério do Esporte, exigiram da FGV equipe composta por profissionais com notória experiência na preparação e operação dos Jogos Pan-americanos e Para Pan-americanos Rio 2007.
A aparente simplicidade do produto impresso não pode servir de fundamento para o descarte das metodologias desenvolvidas e aplicadas aos serviços executados, uma vez que, para se obter o resultado que se esperava, e que foi indiscutivelmente atingido, muitas horas de profissionais capacitados foram utilizadas na busca, entendimento, tratamento e compilação de uma gama enorme de dados, para que estes pudessem vir a ser apresentados como informação final.
205.	Contudo, ao se verificar as alegações acima transcritas, não foi possível observar o emprego de esforços para a realização daquilo que era previsto na proposta da FGV (item 202) . O que deveria ter sido apresentado era a elaboração das composições, as quais deveriam poder resultar em Projetos Padrões de instalações. Nada disso, contudo, foi trazido no relatório 52. Não se alega aqui que as formulações e conceitos não são complexos. Todavia, as construções teóricas do relatório, por si sós, não satisfazem o requerido na proposta da própria FGV, a qual é anexo do Contrato 25/2008.
206.	Desse modo, rejeitam-se as alegações de defesa do Sr. Eulâmpio e da FGV, para então incluir, no débito que lhes será aplicado, o montante de R$ 127.941,18."
Ressalto que o Ministério Público junto ao TCU apenas divergiu da Unidade Técnica no tocante ao Relatório 48 do Produto 8.  No entender do Parquet especializado, inexistem elementos contundentes que justifiquem a referida glosa, haja vista que "o software Volare, uma vez instalado e disponível para uso, deveria permitir a consulta a uma base de preços e se a mesma não estivesse atualizada e compatível com os bancos de dados SICRO e SINAPI não atenderia às demandas do ME".  Assim, considerando inexistir nos autos "informação de que essas bases não foram disponibilizadas adequadamente, e nem que o uso do sistema ficou prejudicado pela não atualização dos dados", propõe a elisão do respectivo débito.
Com a devida vênia, discordo do posicionamento do Parquet de Contas e acompanho a análise esposada pela Unidade Técnica.  Ora, não há que se confundir a efetiva instalação e manutenção do sistema, com a entrega do aludido subproduto contratado, cujo objeto era a elaboração de relatório de acompanhamento da manutenção do sistema, da forma prevista na proposta da própria FGV.
A esse respeito, conforme bem asseverado pela Unidade Técnica, o indigitado relatório simplesmente se limitou a descrever como realizar o setup (instalação) , registro e atualização do software Volare da empresa PINI, enquanto que, tomando por base a proposta da própria FGV, "era esperado o relato e a demonstração da atualização das pesquisas de preços próprias da FGV e do banco de dados SICRO e SINAPI. Isso tudo adotando periodicidade trimestral e abrangência geográfica. Nada disso, contudo, foi entregue, nem houve justificativa quanto a isso".
Como se vê, de fato, as alegações de defesa apresentadas pelos responsáveis não se mostraram suficientes para sanear as irregularidades acima destacadas, tampouco afastar os débitos constatados diante de pagamentos efetuados por produtos entregues em desconformidade com o objeto contratado, cujo montante atualizado corresponde ao valor de mais de um milhão e meio de reais.
Não obstante o acima asseverado, entendo que não se mostra razoável nem proporcional imputar um débito dessa magnitude a servidores públicos, fiscais do contrato, que lograram, ao final, atestar a execução de mais de 95% do contrato, considerando-se que o débito apontado corresponde a aproximadamente 4,14% do valor contratado.  Não há, ademais, nos autos quaisquer indícios de dolo, má-fé, ou locupletamento dos aludidos responsáveis, diante dos produtos atestados em desconformidade com o efetivamente contratado.  Creio, finalmente, que a conduta dos referidos fiscais não se revela grave, na medida em que a constatação das irregularidades em destaque não se mostrava facilmente perceptível, vislumbrando-se, no presente caso, excessiva desproporção entre a gravidade da culpa dos referidos fiscais e o dano em questão.
Assim, dissentindo das análises lançadas pela Unidade Técnica, unicamente nesse ponto, penso que os débitos acima relacionados hão de ser imputados somente à FGV, sem a solidariedade com os fiscais do contrato envolvidos.
Destaco, a esse respeito, que a jurisprudência desta Corte de Contas se mostra pacífica pela possibilidade de condenação em débito de pessoa jurídica de direito privado, sem a imputação de solidariedade com agentes da Administração Pública.  Cito, a título de exemplo, os seguintes julgados: Acórdão 946/2013-TCU-Plenário (rel. Min. Benjamin Zymler) ; Acórdão 2677/2013-TCU-Plenário (rel. Min. Benjamin Zymler) ; Acórdão 5071/2016-TCU-Primeira Câmara (rel. Min. Weder de Oliveira) ; Acórdão 13581/2016-TCU-Segunda Câmara (rel. Min. Vital do Rêgo) ; Acórdão 1546/2017-TCU-Plenário (rel. Min. José Mucio Monteiro) ; e Acórdão 15080/2018-TCU-Primeira Câmara (rel. Min. Benjamin Zymler) .
Peço vênias, ademais, para colacionar excerto do voto condutor do Acórdão 15080/2018-TCU-Primeira Câmara, proferido pelo Ministro Benjamin Zymler, que afastou a responsabilidade de servidora pública que autorizou pagamento em duplicidade a determinada empresa, imputando o débito apenas a essa última, verbis:
"29.	Cumpre considerar também que a responsabilização pecuniária da Sra. (...) pelo valor total pago em duplicidade configura uma afronta aos princípios da razoabilidade e da proporcionalidade. Afinal, não é razoável imputar um débito de mais de um milhão de reais a uma empregada pública, que, na época do fato, tinha pouco mais de um ano de serviço na ECT, somente devido a um erro culposo de inserção de dados em um sistema falho e inseguro. Adicionalmente, cabe salientar a inexistência, nesta TCE, de indícios de dolo ou má-fé dessa funcionária.
30.	Nesse sentido, considero pertinente citar a seguinte lição de Odete Medauar sobre o princípio da proporcionalidade (in Direito Administrativo Moderno. 13ª ed. São Paulo: RT, 2009. p.133) :
	"Consiste, principalmente no dever de não serem impostas, aos indivíduos em geral, obrigações, restrições ou sanções em medida superior àquela estritamente necessária ao atendimento do interesse público, segundo critério de razoável adequação dos meios aos fins. O princípio da proporcionalidade aplica-se a todas as atuações administrativas para que sejam tomadas decisões equilibradas, refletidas, com avaliação adequada da relação custo-benefício, aí incluído o custo social."
31.	No presente caso, aduzo que a restituição somente pela empresa contratada dos valores pagos em duplicidade atende ao interesse público. Saliento que a possibilidade de condenação em débito de pessoa jurídica privada por danos causados ao erário sem a imputação de solidariedade com agentes da Administração Pública tem sido reconhecida por este Tribunal, como se observa, por exemplo, no Acórdão 946/2013-TCU-Plenário." (grifei) 
Quanto à aplicação de multa, cabe esclarecer que não se encontra prescrita a pretensão punitiva desta Corte de Contas, nos termos do entendimento firmado pelo Acórdão 1441/2016-TCU-Plenário (rel. Min. Benjamin Zymler) .  No caso concreto, praticadas as irregularidades nos exercícios de 2008 e 2009 (período em que foram realizados os pagamentos por produtos entregues em desacordo com os parâmetros contratados) , iniciou-se o transcurso do prazo de 10 anos, estabelecido pelo Código Civil de 2002. Esse prazo foi interrompido com o despacho proferido pelo Relator Originário, José Mucio Monteiro, de 03/05/2017, que determinou a audiência e citação dos responsáveis (peça 74) .  Como se vê, em nenhum momento o prazo decenal foi extrapolado. Logo, arbitro o valor de R$ 150.000,00 (cento e cinquenta mil reais) de multa à FGV.
Cumpre registrar, finalmente, que, estando os autos no Gabinete do Ministro José Mucio Monteiro, à época relator do feito, a FGV, em novembro de 2018, apresentou novos elementos de defesa (peças 152 e 153) .  Nas referidas peças é apresentada petição em que a FGV busca refutar as análises realizadas pela Unidade Técnica e pelo Ministério Público junto ao TCU (peça 152, p. 1 a 8) e os documentos a seguir listados.
Resumo Executivo - out/2018. (peça 152, p. 9 a 17) ;
Ofício 008/2009/GM-ME, de 27/01/2009 (peça 152, p. 18 e 19) ;
FGV Projetos 072-09, de 21/01/2009 (peça 152, p. 20) ;
Anexo 1 - Anexo da Instalação Limpa (peça 152, p. 21 e 22) ;
Ofício 849/2008/GM/MMA, de 25/11/2008 (peça 152, p. 23) ; e
Relatório Conclusivo. Estudos Preliminares de Viabilidade Ambiental, de 15/12/2008 (peça 152, p. 24/113 e peça 153, p. 1/115) .
Com exceção do "Resumo Executivo - out/2018" (em que se tem uma apresentação / síntese dos argumentos apresentados em sua derradeira petição) , todos os demais documentos acima listados já constavam dos autos.  Aludidos documentos foram juntados pela FGV após ter sido lançada a primeira instrução da Unidade Técnica, conforme se depreende da leitura dos elementos de defesa de peças 137 e 138.
Justamente em razão da apresentação desses elementos de defesa (peças 137 e 138) , foi procedida nova análise por parte da Unidade Técnica (peça 141) , que bem refutou todos os argumentos apresentados pela FGV, ratificando, pois, o posicionamento anteriormente exarado (peça 134) .
Relativamente aos novos elementos de defesa apresentados, vale salientar que inexiste previsão regimental de juntada de documentos após o encerramento da fase de instrução.  No caso concreto, a fase de apresentação de defesa há muito já se encerrou, nos termos do art. 160 do Regimento Interno do TCU.  Encerrada a fase de instrução, configura-se, no caso, a preclusão consumativa, extinguindo-se o direito de juntar novos elementos.
De qualquer forma, os aludidos documentos foram analisados por minha assessoria, tendo sido constatado que os argumentos apresentados pela FGV nessa derradeira petição (peça 152, p. 1 a 8) apenas reforçam os já anteriormente ofertados, quando da apresentação de suas alegações de defesa (peça 121) e dos elementos complementares de defesa (peças 137 e 138) , os quais foram minuciosa e devidamente analisados pela Unidade Técnica (peças 134 e 141) , cujos fundamentos encontram-se incorporados às minhas razões de decidir, exceto no que se refere à responsabilização dos fiscais do contrato.
	Em razão do exposto, VOTO por que o Tribunal adote o Acórdão que ora submeto à apreciação deste Colegiado.
TCU, Sala das Sessões Ministro Luciano Brandão Alves de Souza, em 6 de agosto de 2019.
RAIMUNDO CARREIRO
Relator

Retornam para apreciação deste Colegiado estes autos de Tomada de Contas Especial - TCE instaurada pelo Tribunal de Contas da União, resultante da conversão do processo de Representação TC-Processo 030.244/2008-2 em TCE, conforme determinação constante do Acórdão 163/2013-TCU-Primeira Câmara, com objetivo de apurar eventuais débitos na execução do Contrato 25/2008, firmado entre o Ministério do Esporte - ME e a Fundação Getúlio Vargas - FGV.
O presente processo, de minha relatoria, foi pautado para apreciação na Sessão da Segunda Câmara de 06/08/2019, data na qual houve pedido de vista formulado pelo Ministro-Substituto André Luís de Carvalho, com fulcro no art. 119 do Regimento Interno do TCU.
Em síntese, no voto revisor apresentado pelo referido Ministro, sua Excelência, em discordância ao voto por mim proferido, entende "que o TCU deve também julgar irregulares as contas de Eulâmpio Cordeiro Júnior e José Pedro Varlotta, como fiscais do contrato, para condená-los, em solidariedade com a FGV, ao pagamento do débito assinalado pela unidade técnica à Peça 134, sem prejuízo, ainda, de pugnar pela autuação de processo apartado de TCE com vistas a promover a apuração da responsabilidade sobre o adicional dano causado ao erário em sintonia com o referido parecer do MPTCU à Peça 150."
Com todo o respeito ao voto revisor apresentado, ratifico integramente o voto por mim anteriormente proferido.
De fato, divirjo da proposta de responsabilização dos fiscais do contrato.  Consoante asseverado em meu voto, entendo que não se mostra razoável nem proporcional imputar o débito constatado a servidores públicos, fiscais do contrato, que lograram, ao final, atestar a execução de mais de 95% do contrato, considerando-se que o débito apontado corresponde a aproximadamente 4,14% do valor contratado.  Outrossim, conforme destaquei em meu voto, inexistem nos autos quaisquer indícios de dolo, má-fé, ou locupletamento dos aludidos responsáveis, diante dos produtos atestados em desconformidade com o efetivamente contratado.  Finalmente, penso que a conduta dos referidos fiscais não se revela grave, na medida em que a constatação das irregularidades em destaque não se mostrava facilmente perceptível, vislumbrando-se, no presente caso, excessiva desproporção entre a gravidade da culpa dos referidos fiscais e o dano em questão.
Ressalto que discordo das análises lançadas pela Unidade Técnica unicamente quanto a esse ponto, isto é, no sentido de que os débitos constatados hão de ser imputados somente à FGV, sem a solidariedade com os fiscais do contrato envolvidos.
A esse respeito, em meu voto, destaco jurisprudência pacífica desta Corte de Contas pela possibilidade de condenação em débito de pessoa jurídica de direito privado, sem a imputação de solidariedade com agentes da Administração Pública, como também cito precedente proferido pelo Ministro Benjamin Zymler (Acórdão 15080/2018-TCU-Primeira Câmara) , cujos fundamentos entendo aplicáveis ao presente caso concreto, que afastou a responsabilidade de servidora pública que autorizou pagamento em duplicidade a determinada empresa, imputando o débito apenas a essa última.
No que se refere à responsabilização de fundação de direito privado por parte deste Tribunal de Contas, ressalto, nesta oportunidade, dentre muitos, o seguinte precedente também do Ministro Benjamin Zymler, Acórdão 13717/2018-TCU-Primeira Câmara, o qual assevera que tal possibilidade encontra fundamento na Súmula TCU 286/2014, verbis:
"A pessoa jurídica de direito privado destinatária de transferências voluntárias de recursos federais feitas com vistas à consecução de uma finalidade pública responde solidariamente com seus administradores pelos danos causados ao erário na aplicação desses recursos."
Quanto à proposta de autuação de processo apartado de TCE, "com o intuito de promover o prosseguimento da apuração sobre a eventual responsabilidade desses gestores, em solidariedade com os gestores da FGV, pelo adicional dano causado ao erário a partir da inadequada cobrança das taxas de administração (despesas indiretas) e dos insumos (despesas operacionais e administrativas) sob os elevados patamares de 20% e 10%, respectivamente, sem a necessária justificativa para essas estranhas rubricas contratuais", também manifesto minha discordância.
Em que pese a menção do Parquet de Contas acerca do tema (itens 47 e 48 de seu parecer) , penso que a apuração dos débitos advindos da execução do Contrato 25/2008 já se deu de forma exauriente nos presentes autos. Conforme exposto em meu relatório, diversas foram as diligências realizadas junto ao extinto Ministério do Esporte; foram apresentados inúmeros elementos de defesa pelos responsáveis; os quais sofreram minuciosas análises por parte da Unidade Técnica desta Casa.  Como se vê, os fatos relacionados à execução do Contrato 25/2008, que remontam há mais de 10 anos, já foram plenamente analisados no presente feito, razão pela qual não entendo cabível a autuação do processo apartado de TCE sugerido pelo Ministro-Revisor.
	Em razão do exposto, VOTO por que o Tribunal adote o Acórdão que ora submeto à apreciação deste Colegiado.
TCU, Sala das Sessões Ministro Luciano Brandão Alves de Souza, em 4 de fevereiro de 2020.
RAIMUNDO CARREIRO
Relator

Pedi vista do presente feito, nos termos do art. 119 do RITCU, quando atuava em substituição ao Ministro Aroldo Cedraz, para melhor avaliar a plena responsabilidade dos gestores públicos e o adicional dano ao erário suscitado pelo parecer do MPTCU à Peça 150.
2.	Como visto, trata-se de tomada de contas especial autuada por conversão do processo de representação em sintonia com o Acórdão 163/2013 prolatado pela 1ª Câmara do TCU, ao apreciar o TC Processo 030.244/2008-2, com o intuito de apurar o eventual dano causado ao erário a partir da execução do Contrato nº 25/2008 (Peça 1) firmado entre o então Ministério do Esporte e a FGV para a prestação de serviços de consultoria técnica com vistas à elaboração do sistema de orçamentação e dos estudos técnicos e mercadológicos em instalações esportivas e acomodações para apoiar o governo federal na candidatura do Rio de Janeiro - RJ como eventual sede das Olimpíadas de 2016.
3.	Em suma, o termo de referência integrante do respectivo processo de contratação previa a entrega de 30 produtos e de 90 relatórios (Peça 63, fls. 22/24) sob o montante de R$ 14.220.000,00.
4.	Ao enaltecer o Ministro-Relator Raimundo Carreiro, peço licença para discordar da sua proposta, pois entendo que o TCU deve também julgar irregulares as contas de Eulâmpio Cordeiro Júnior e José Pedro Varlotta, como fiscais do contrato, para condená-los, em solidariedade com a FGV, ao pagamento do débito assinalado pela unidade técnica à Peça 134, sem prejuízo, ainda, de pugnar pela autuação de processo apartado de TCE com vistas a promover a apuração da responsabilidade sobre o adicional dano causado ao erário em sintonia com o referido parecer do MPTCU à Peça 150.
5.	Bem se vê que a FGV apresentou os seus novos elementos de defesa, mas, após a análise do feito no parecer à Peça 141, a unidade técnica assinalou que todos os elementos de defesa não seriam suficientes para alterar as conclusões registradas no parecer acostado à Peça 134.
6.	O Ministro-Relator passou a acolher, então, a referida análise da SecexEducação, quando contrapôs o produto entregue e o pago diante do produto a ser entregue, em cotejo com a proposta da própria FGV, tendo assinalado que os variados subprodutos entregues pela FGV não estariam em conformidade com a proposta integrante do aludido processo de contratação, e, por essa linha, o Ministro-Relator assinalou a subsistência do dano ao erário a partir dos pagamentos efetuados em relação a determinados produtos no bojo do Contrato nº 25/2008, tendo divergido, todavia, da subjacente proposta de responsabilização dos referidos fiscais do contrato. 
7.	Para tanto, o Ministro-Relator passou a aduzir que as falhas perpetradas pelos fiscais do contrato não teriam sido graves, pois a constatação das correspondentes irregularidades não seria facilmente perceptível, tendo vislumbrado, no presente caso, a suposta desproporção excessiva entre a gravidade da culpa dos referidos fiscais e o referido dano ao erário, e, desse modo, o Ministro-Relator propugnou pela imputação do débito em desfavor, apenas, da FGV, sem a responsabilização solidária dos fiscais do contrato.
8.	Ocorre, todavia, que alguns produtos teriam sido entregues em flagrante dissonância com os parâmetros contratados, não demandando a mínima complexidade técnica para a referida constatação e o subsequente impedimento ao indigitado pagamento, e, por esse prisma, os fiscais do contrato também devem ser responsabilizados pelo dano causado ao erário a partir das irregularidades perpetradas sobre os seguintes produtos: Produto 2 (Relatórios 2 e 7) ; Produto 3 (Relatório 9) ; e Produto 8 (Relatórios 48 e 52) .
9.	Eis que a fiscalização direta sobre a malsinada execução do ajuste estaria sob a efetiva responsabilidade dos fiscais do contrato, até porque não subsistiria a eventual razoabilidade em exigir dos referidos secretários do ME a minuciosa análise concomitante sobre os aludidos produtos (Peça 134, fl. 17, item 113) , e, assim, a responsabilidade em desfavor dos fiscais do contrato deve restar efetivamente fixada nestes autos, com a subsequente condenação em débito e em multa, destacando que, na execução dos contratos de serviços de consultoria, devem ser estabelecidos os mecanismos de medição tendentes a permitir o acompanhamento e a efetiva aferição do trabalho a ser realizado (v.g. Acórdão 2369/2006-TCU-Plenário) .
10.	Não por acaso, a unidade técnica registrou que não teria arguido, na etapa de liquidação, a suposta necessidade de os fiscais questionarem a utilidade da contratação ou a sua precificação, mas apenas a evidente necessidade de eles analisarem a mínima condição de qualidade dos produtos entregues em relação ao previsto no Contrato nº 25/2008, com o correspondente termo de referência e a proposta da FGV, tendo utilizado esse parâmetro para a identificação do subjacente dano ao erário.
11.	Na mesma esteira, o MPTCU destacou que, a despeito de o orçamento original ter sido adaptado para a entrega de subprodutos, não teria sido demonstrada pelos responsáveis a necessária referência para a definição e a fixação dos valores em cada etapa ou em cada relatório, tendo essa falha resultado na indevida previsão de valores irreais para determinadas fases e subprodutos.
12.	Bem se vê, aliás, que, na representação originadora da presente TCE, o MPTCU já teria emitido o alerta sobre o risco de se tornar inviável a associação entre os números de horas despendidas para os trabalhos e os produtos finalizados, ao ressaltar que a contratação baseada no custo por homem-hora poderia inviabilizar a análise da adequação do valor pactuado ante a ausência de orçamento individualizado para cada parcela do serviço ou etapa a ser executada pela contratada, tendo essa falha ocorrido nos Relatórios 2, 7, 9, 48 e 52.
13.	Por esse ângulo, ao discorrer sobre o dano ao erário no Relatório 2, a unidade técnica verificou que o conteúdo desse suposto documento não guardaria a necessária congruência com a proposta entregue pela FGV, já que, no referido relatório, não constaria, por exemplo, a pesquisa de preços para os suscitados 300 itens em três diferentes cidades.
14.	Ao tratar do dano ao erário no Relatório 7, a unidade técnica assinalou que a FGV não se posicionou sobre os custos ambientais e a adequação ou proporcionalidade das medidas a serem adotadas, ao passo que a listagem de normas ambientais não teria atendido ao produto esperado.
15.	Ao discorrer sobre o dano ao erário no Relatório 9, a unidade técnica ponderou que a emissão desse relatório teria correspondido a mero resumo sobre as estruturas temporárias e a superficial definição das áreas de competição, operacionais e externas, não tendo apresentado o devido anexo ou conteúdo externo tendente a complementar os dados gerais indicados no corpo do relatório, e, por isso, não seria sequer possível extrair as eventuais informações supostamente úteis ao então Ministério do Esporte.
16.	Ao tratar do dano ao erário no Relatório 48, a unidade técnica evidenciou que o esperado produto não teria sido sequer entregue, pois não teria sido apresentado o relato e a demonstração da atualização das pesquisas de preços próprias da FGV e da base de dados do Sicro e Sinapi em periodicidade trimestral e abrangência geográfica. 
17.	Ao discorrer, por sua vez, sobre o dano ao erário no Relatório 52, a unidade técnica apontou a divergência entre o conteúdo do relatório e a proposta apresentada pela FGV, salientando, ainda, a composição de custos para dois tipos de serviços, sem o aprofundamento da ferramenta a ser disponibilizada.
18.	Já em seu parecer à Peça 150, o MPTCU anuiu à essência do parecer acostado pela unidade técnica à Peça 134, com a reiteração à Peça 141, tendo apenas sugerido, entretanto, o suposto afastamento do dano ao erário sob o valor de R$ 85.294,12 para o Relatório 48, com a subsequente exclusão da responsabilidade de José Pedro Varlotta, já que ele responderia apenas pelo débito no referido Relatório 48.
19.	Peço licença, todavia, para, nesse ponto, acompanhar integralmente o parecer da unidade técnica, pois, indevidamente, o Relatório 48 teria ficado limitado à mera descrição de como realizar o setup (instalação) , o registro e a atualização do aludido software (Volare da PINI - Peça 45, fls. 42/70) , não tendo sido sequer identificada a criação, elaboração ou realização de aprofundada pesquisa por parte da FGV tendente a demandar o emprego de mão-de-obra especializada, até porque o passo-a-passo da instalação do programa seria comumente oferecido pelas empresas geradoras de qualquer tipo de software, devendo o TCU manter, então, o referido valor de R$ 85.294,12 no cálculo do débito imputável em desfavor dos respectivos responsáveis (Peça 134, fl. 27, item 188) .
20.	Por esse prisma, a unidade técnica salientou que seria necessariamente esperada a emissão do aludido relatório, com a efetiva demonstração da atualização das pesquisas de preço próprias da FGV e das bases de dados do Sicro e Sinapi em periodicidade trimestral para a respectiva abrangência geográfica, mas essa documentação não teria sido entregue pela FGV, não tendo ela sequer apresentado a devida justificativa sobre essa grave irregularidade (Peça 134, fl. 28, item 192) .
21.	Não fosse o bastante, no seu parecer à Peça 150 (item 47) , o MPTCU passou a assinalar o novo questionamento sobre a inadequada cobrança das taxas de administração (despesas indiretas) e dos insumos (despesas operacionais e administrativas) sob os elevados patamares respectivos de 20% e 10% dentro do vultoso montante contratual de R$ 14.220.000,00, sem a necessária justificativa, também, para essas estranhas rubricas contratuais, restando, por aí, evidenciado o aludido dano adicional ao erário.
22.	No entanto, como o Parquet especial suscitou que a eventual avaliação sobre esse novo questionamento nesta TCE poderia inadequadamente retardar a iminente conclusão do presente processo, pugno pela pronta autuação de outro processo apartado de TCE com o intuito de melhor apurar esse dano adicional ao erário, como anunciado pelo MPTCU, e, assim, o TCU deve deixar de, no presente momento, promover o suscitado julgamento das contas de Jânio de Andrade Bangoim, José Lincoln Daemon e Wadson Nathaniel Ribeiro, como então gestores-responsáveis do Ministério do Esporte, até porque, para além dos gestores da FGV, eles também podem vir a ser eventualmente responsabilizados pelo referido dano adicional ao erário.
23.	O TCU deve julgar irregulares, portanto, as contas dos aludidos fiscais-responsáveis para, em solidariedade com a FGV, condená-los ao pagamento do débito apurado nos autos, além de lhes aplicar a subsequente multa legal, sem prejuízo de determinar a anunciada autuação do aludido processo apartado de TCE para melhor apurar o adicional dano ao erário ora suscitado pelo MPTCU.
24.	Não se mostraria razoável, contudo, nem mesmo a presente manifestação do Ministro-Relator, durante a atual discussão do feito perante a 2ª Câmara do TCU, no sentido de os referidos fiscais de contrato não terem contribuído para o dano ao erário, pois teriam supostamente analisado a grande maioria da documentação entregue pela FGV.
25.	Ocorre que eles deixaram, sim, de efetivamente apontar as grosseiras falhas nos Relatórios 2, 7, 9, 48 e 52, a despeito de essas falhas poderem ser facilmente identificadas a partir, por exemplo, do simples confronto entre o respectivo relatório e o conteúdo copiado da internet, e, assim, ante a prática do correspondente ato omissivo-comissivo maculado por erro grosseiro, os referidos fiscais de contrato deram direta causa à indigitada perpetração do referido dano ao erário.
26.	Bem se vê, enfim, que a isolada condenação da FGV ao pagamento do subjacente débito não seria sequer razoável, até porque, por se tratar de entidade fundacional não configurada como sociedade de pessoas, a FGV corresponderia a mero patrimônio personificado e, assim, ela não falaria, não andaria e, entre outras ações, não escreveria, não merecendo, pois, a FGV ser condenada isoladamente em face da prática das malsinadas irregularidades pelas aludidas pessoas físicas.
27.	A jurisprudência do TCU ora suscitada pelo Ministro-Relator não se aplicaria, aliás, no sentido da suposta plausibilidade para essa indevida condenação isolada da FGV, não só porque, a partir da correspondente Súmula n.º 187 do TCU, o Tribunal até poderia condenar a referida entidade beneficiária, mas não seria obrigado a condená-la isoladamente, sem a concomitante condenação dos gestores-responsáveis, ainda mais em situações como as do presente caso concreto, quando essa isolada condenação da FGV tende a permitir o indevido afastamento da responsabilidade das pessoas físicas efetivamente causadoras do aludido dano ao erário.
28.	Por esse ângulo, Senhora Presidente da 2ª Câmara, passo a, adicionalmente, não mais pugnar pela aplicação da suscitada multa legal em desfavor da FGV, pugnando pela aplicação dessa penalidade em desfavor, apenas, dos gestores-responsáveis, para, com isso, efetivamente diferenciar a situação da FGV, como mera fundação beneficiária, da situação dos aludidos gestores, como verdadeiros perpetradores das indigitadas irregularidades.
29.	Ante o exposto, voto pela prolação do Acórdão do TCU no seguinte sentido:
	" (...) 9.1. excluir a responsabilidade de Jânio de Andrade Bangoim, José Lincoln Daemon e Wadson Nathaniel Ribeiro no presente processo, como então gestores do Ministério do Esporte, diante da necessidade de, no bojo da tomada de contas especial autuada por força do item 9.6.2 deste Acórdão, promover o prosseguimento da apuração sobre a eventual responsabilidade desses gestores, em solidariedade com os gestores da FGV, pelo adicional dano causado ao erário a partir da inadequada cobrança das taxas de administração (despesas indiretas) e dos insumos (despesas operacionais e administrativas) sob os elevados patamares de 20% e 10%, respectivamente, sem a necessária justificativa para essas estranhas rubricas contratuais;
	9.2. julgar irregulares as contas de Eulâmpio Cordeiro Junior e José Pedro Varlotta, além da Fundação Getúlio Vargas, nos termos dos arts. 1º, I, 16, III, "c", 19, caput e 23, III, da Lei nº 8.443, de 1992, para condená-los, solidariamente, ao pagamento do débito apurado nestes autos, atualizado monetariamente e acrescido dos juros de mora calculados desde as datas especificadas até a efetiva quitação, fixando-lhes o prazo de 15 (quinze) dias, contados da ciência desta deliberação, para comprovarem, perante o Tribunal, nos termos do art. 214, III, "a", do RITCU, o recolhimento da referida dívida em favor do Tesouro Nacional, sob as seguintes condições:
	9.2.1. débito sob a responsabilidade de Eulâmpio Cordeiro Junior, em solidariedade com a Fundação Getúlio Vargas, pelos seguintes valores:
	Valor do Débito (R$) :
	Data da Ocorrência:

	271.662,75
	26/9/2008

	104.793,09
	4/11/2008

	127.941,18
	6/4/2009

	9.2.2. débito sob a responsabilidade de Eulâmpio Cordeiro Junior e José Pedro Varlotta, em solidariedade com a Fundação Getúlio Vargas, pelos seguintes valores:
	Valor do Débito (R$) :
	Data da Ocorrência:

	85.294,12
	6/4/2009

9.3. aplicar em desfavor de José Pedro Varlotta e Eulâmpio Cordeiro Junior, individualmente, a multa prevista no art. 57 da Lei nº 8.443, de 1992, sob os valores de R$ 30.000,00 (trinta mil reais) e R$ 150.000,00 (cento e cinquenta mil reais) , respectivamente, fixando-lhes o prazo de 15 (quinze) dias, contados da notificação, para que comprovem, perante o Tribunal (art. 214, III, "a", do RITCU) , o recolhimento das referidas dívidas ao Tesouro Nacional, atualizadas monetariamente na forma da legislação em vigor;
9.4. autorizar, caso requerido, nos termos do art. 26 da Lei nº 8.443, de 1992, o parcelamento das dívidas fixadas por este Acórdão em até 36 (trinta e seis) parcelas mensais e sucessivas, com a devida atualização monetária e os correspondentes acréscimos legais, esclarecendo aos responsáveis que a falta de pagamento de qualquer parcela importará no vencimento antecipado do saldo devedor (art. 217, § 2º, do RITCU) , sem prejuízo das demais medidas legais;
9.5. autorizar, desde logo, nos termos do art. 28, inciso II, da Lei nº 8.443, de 1992, a cobrança judicial das dívidas fixadas por este Acórdão, diante do não atendimento às notificações; 
9.6. determinar que a unidade técnica adote as seguintes medidas:
9.6.1. envie a cópia deste Acórdão, com o Relatório e o Voto, à Procuradoria da República no Distrito Federal, nos termos do art. 16, § 3º, da Lei nº   8.443, de 1992, e do art. 209, § 7º, do RITCU, para o ajuizamento das ações civis e penais cabíveis; e
	9.6.2. autue o específico processo apartado de tomada de contas especial (TCE) , por cópia da presente TCE, com o intuito de promover a subsequente avaliação do Contrato nº 25/2008 em face da inadequada cobrança das taxas de administração (despesas indiretas) e dos insumos (despesas operacionais e administrativas) sob os elevados patamares de 20% e 10%, respectivamente, sem a necessária justificativa sobre essas estranhas rubricas contratuais, e de, assim, apurar o eventual dano adicional causado ao erário, como anunciado pelo MPTCU à Peça 150 (item 47) , devendo a unidade técnica submeter o aludido processo apartado de TCE ao Ministro-Relator, com a proposta de citação de todos os então gestores-responsáveis do Ministério do Esporte e da FGV, além da própria FGV, no prazo de 30 (trinta) dias contados da ciência desta deliberação."
TCU, Sala das Sessões, em 4 de fevereiro de 2020.
Ministro-Substituto ANDRÉ LUÍS DE CARVALHO
Revisor